---
title: "Prédiction de la volatilité implicite"
author: "Loraine_Dicko"
date: "2026-02-24"
output: 
  html_document:
    code_folding: hide
    theme: default
editor_options: 
  markdown: 
    wrap: 72
---

```{r setup, include=FALSE}
knitr::opts_chunk$set(echo = FALSE, message = FALSE, warning = FALSE)
```

# I. Introduction et contexte de l’étude

Les marchés d’options jouent un rôle central dans la formation des
anticipations de marché, notamment à travers la **volatilité
implicite**, qui reflète les attentes des investisseurs quant à la
variabilité future des prix des actifs sous-jacents.

Contrairement à la volatilité réalisée, qui est calculée à partir de
données historiques de prix, la volatilité implicite est une mesure
**forward-looking**, extraite directement des prix des options. Elle
incorpore ainsi à la fois l’information disponible, l’aversion au risque
et les anticipations collectives des acteurs de marché.

L’objectif de ce projet est de **construire un modèle prédictif de la
volatilité implicite de référence** (`implied_vol_ref`) à partir : - des
caractéristiques du marché des options, - des mesures de volatilité
passée de l’actif sous-jacent, - et d’un indicateur de volatilité de
marché agrégé.

Le projet s’inscrit dans une démarche appliquée, combinant analyse
descriptive approfondie, sélection de variables et modélisation
économétrique interprétable.

# 1.1. Présentation générale des données

Les données utilisées dans cette étude proviennent du marché des options
actions et sont organisées sous la forme d’observations journalières.
Chaque ligne du jeu de données correspond à un couple *(asset_id,
obs_date)*, c’est-à-dire à un actif sous-jacent donné observé à une date
donnée.

Pour chaque observation, le jeu de données regroupe : - des informations
agrégées sur l’activité de trading des options, - des caractéristiques
de la chaîne d’options, - plusieurs mesures de volatilité historique, -
ainsi qu’une mesure cible de volatilité implicite de référence.

Deux jeux de données distincts sont fournis : - un **jeu
d’entraînement**, contenant la variable cible, - un **jeu de test**, sur
lequel les prédictions finales devront être produites.

## Package

```{r  message = FALSE,warning=FALSE}

library(tidyverse)
library(lubridate)
library(gridExtra)
library(ggfortify) 
library(rsample)   
library(broom)
library(Metrics)
library(knitr)
library(kableExtra)
library(corrplot)
library(dplyr)
library(ggplot2)
library(moments)        # Pour KableExtra 
library(ggridges)       # Ridge plots
library(MASS)           # Box-Cox transformation
library(car)            # VIF
library(lme4)           # Modèles mixtes
library(zoo)            # Séries temporelles
library(lattice)        # Graphiques de diagnostic
library(performance)# ICC et métriques
library(data.table)
library(tidyr)
library(caret)
library(glmnet)
library(Matrix)
library(earth)
library(DT)


```

# 1.2. Chargement des données

```{r eval=TRUE}
DATA <- read.csv("../train_ISF.csv", stringsAsFactors = FALSE)
TEST <- read.csv("../test_ISF.csv", stringsAsFactors = FALSE)

```

```{r}
DATA <- read.csv("~/Downloads/train_ISF.csv", stringsAsFactors = FALSE)
TEST <- read.csv("~/Downloads/test_ISF.csv", stringsAsFactors = FALSE)
```

# 1.3 Aperçu du dataset

```{r aperçu_table, echo=FALSE, message=FALSE, warning=FALSE}


DT::datatable(
  DATA %>% dplyr::select(dplyr::where(is.numeric)) %>% head(200),
  options = list(
    pageLength = 10,
    lengthMenu = c(5, 10, 25, 50),
    scrollX = TRUE
  ),
  rownames = FALSE,
  caption = htmltools::tags$caption(
    style = 'caption-side: top; text-align: left; font-weight: bold;',
    "Aperçu des données (train) — premières lignes"
  )
)
```

# 1.4 Vérification des valeurs manquantes

```{r valeur_manquantes, echo=TRUE}

na_counts <- sapply(DATA, function(x) sum(is.na(x)))

na_table <- data.frame(
  Variable = names(na_counts),
  NA_count = as.integer(na_counts),
  row.names = NULL,
  check.names = FALSE
)

#affichage
kable(na_table, format = "html",
      caption = "Nombre de valeurs manquantes (NA) par variable") %>%
  kable_styling(full_width = FALSE,
                bootstrap_options = c("striped", "hover", "condensed"))%>%
  scroll_box(width = "100%", height = "450px")
```

Le dataset ne contient aucune valeur manquante.

# 1.5

```{r nb_observation, echo=TRUE}

counts <- as.integer(table(DATA[["asset_id"]]))

h <- hist(counts, breaks = "FD", plot = FALSE)
plot(h$mids, log10(h$counts + 1), type = "h",
     main = "Histogramme (axe Y en log10)",
     xlab = "Nombre d'observations",
     ylab = "log10(nombre d'assets + 1)")

```

On remarque que les assets n'ont pas le même nombre d'observation.

# 1.6 Plage temporelle des données

```{r plage_temp, echo=TRUE}
 
plage_train <- DATA %>%
  distinct(obs_date) %>%
  mutate(dataset = "Train")

plage_test <- TEST %>%
  distinct(obs_date) %>%
  mutate(dataset = "Test")

# Représentation de la plage
bind_rows(plage_train, plage_test) %>%
  ggplot(aes(x = obs_date, y = dataset, color = dataset)) +
  geom_point(size = 0.5, alpha = 0.5) +
  theme_minimal() +
  labs(title = "Plage temporelle des données",
       x = "Date", y = "") +
  scale_color_manual(values = c("Train" = "steelblue", "Test" = "coral"))


```

# II. Description détaillée des variables

# 2.1 Statistique descriptive

```{r summary-numeric, message=FALSE, warning=FALSE}


var_numeriques <- DATA %>%
  dplyr::select(dplyr::where(is.numeric))

tab <- var_numeriques %>%
  summarise(across(
    everything(),
    list(
      Min = ~min(., na.rm = TRUE),
      Median = ~median(., na.rm = TRUE),
      Mean = ~mean(., na.rm = TRUE),
      Max = ~max(., na.rm = TRUE)
    ),
    .names = "{.col}__{.fn}"
  )) %>%
  pivot_longer(everything(),
               names_to = c("Variable", "Stat"),
               names_sep = "__",
               values_to = "Value") %>%
  pivot_wider(names_from = Stat, values_from = Value) %>%
  arrange(Variable) %>%
  mutate(across(where(is.numeric), ~round(.x, 4)))

tab %>%
  kable(caption = "Résumé des variables numériques : Min, Médiane, moyenne, Max", align = "l") %>%
  kable_styling(full_width = FALSE,
                bootstrap_options = c("striped", "hover", "condensed")) %>%
  scroll_box(width = "100%", height = "450px")

```

Cette section présente chaque variable disponible dans les jeux de
données.

## 2.2 Variables d'identification

### asset_id

**`asset_id`** identifie l’actif sous-jacent associé à chaque
observation. Il s’agit d’un identifiant catégoriel correspondant au
ticker de l’actif coté.

Cette variable permet de capturer l’hétérogénéité entre actifs,
notamment en termes de liquidité, de profil de risque et de comportement
de volatilité.

### `obs_date` — Date d’observation

La variable `obs_date` correspond à la date journalière à laquelle
l’observation est réalisée.

Elle introduit une dimension temporelle essentielle, permettant
d’identifier la période couverte par les données, d’éventuels régimes de
marché ou des épisodes de stress caractérisés par une volatilité élevée.

```{r obs_viz, message=FALSE, warning=FALSE}

daily_counts <- DATA %>%
  count(obs_date, name = "n_obs") %>%
  arrange(obs_date)


date_summary <- daily_counts %>%
  summarise(
    date_min = min(obs_date, na.rm = TRUE),
    date_max = max(obs_date, na.rm = TRUE),
    n_days  = n()
  )

print(date_summary)

```

## 2.3 Variables d'activité de trading

### call_volume et put_volume

Les variables **`call_volume`** et **`put_volume`** mesurent
respectivement le nombre total de contrats call et put échangés au cours
de la journée.

Ces variables reflètent directement l’intensité de l’activité de marché
et peuvent être interprétées comme des indicateurs de liquidité et
d’intérêt spéculatif ou de couverture.

```{r viz_call_put_volume, echo=TRUE}

vars <- c("call_volume", "put_volume")

train_long <- DATA %>%
  dplyr::select(dplyr::all_of(intersect(vars, names(DATA)))) %>%
  tidyr::pivot_longer(cols = dplyr::everything(),
                      names_to = "Variable",
                      values_to = "Value") %>%
  dplyr::mutate(Value_log = log1p(Value))

ggplot(train_long, aes(x = Value_log)) +
   geom_histogram(bins = 40, fill = "#2C7FB8", color = "white", alpha = 0.9) +
  facet_wrap(~ Variable, scales = "free") +
  labs(
    title = "Histogrammes (échelle log1p) — Variables d'activité et de taille",
    x = "log(1 + valeur)", y = "Fréquence"
  )
```

```{r viz_call_put_volume_2, echo=TRUE}

p_volumes <- var_numeriques %>%
  dplyr::select(contains("volume")) %>%
  dplyr::select(-contains("_vol_")) %>%  # Exclure realized_vol
  mutate(across(everything(), ~log(. + 1))) %>%
  pivot_longer(everything()) %>%
  ggplot(aes(x = value, y = name, fill = name)) +
  geom_density_ridges(scale = 2.5, alpha = 0.7) +
  theme_ridges() +
  labs(title = "Volumes (log)", x = "", y = "") +
  theme(legend.position = "none")

print(p_volumes)
```

### call_oi et put_oi

Les variables `call_oi` et `put_oi` correspondent respectivement au
nombre de contrats call et put encore ouverts à la fin de la journée,
c’est-à-dire non expirés et non exercés. Elles mesurent des stocks de
positions, contrairement aux volumes qui capturent des flux journaliers
d’échanges.

L’open interest reflète un intérêt persistant des investisseurs pour
l’actif sous-jacent. Un niveau élevé de `call_oi` peut traduire des
anticipations haussières durables, tandis qu’un niveau élevé de `put_oi`
est souvent interprété comme une demande soutenue de couverture contre
le risque, potentiellement associée à une volatilité implicite plus
élevée.

```{r viz_call_put_oi, echo=TRUE}


vars <- c("call_oi", "put_oi")

train_long <- DATA %>%
  dplyr::select(dplyr::all_of(intersect(vars, names(DATA)))) %>%
  tidyr::pivot_longer(cols = dplyr::everything(),
                      names_to = "Variable",
                      values_to = "Value") %>%
  dplyr::mutate(Value_log = log1p(Value))

ggplot(train_long, aes(x = Value_log)) +
   geom_histogram(bins = 40, fill = "#2C7FB8", color = "white", alpha = 0.9) +
  facet_wrap(~ Variable, scales = "free") +
  labs(
    title = "Histogrammes (échelle log1p) — Call et Put volume",
    x = "log(1 + valeur)", y = "Fréquence"
  )

```

```{r viz_call_put_oi_2, echo=TRUE}

p_oi <- var_numeriques %>%
  dplyr::select(contains("_oi")) %>%
  mutate(across(everything(), ~log(. + 1))) %>%
  pivot_longer(everything()) %>%
  ggplot(aes(x = value, y = name, fill = name)) +
  geom_density_ridges(scale = 2.5, alpha = 0.7) +
  theme_ridges() +
  labs(title = "Open Interest (log)", x = "", y = "") +
  theme(legend.position = "none")


print(p_oi)
```

## 2.4 Caractéristiques de la chaîne d'options

### maturity_count

La variable `maturity_count` indique le nombre d’échéances distinctes
disponibles dans la chaîne d’options pour un actif donné à une date
donnée.

Une chaîne d’options comportant un grand nombre d’échéances peut
refléter une liquidité accrue et une richesse d’information plus
importante, susceptibles d’améliorer la formation et la précision de la
volatilité implicite.

## 2.7 `total_contracts`

La variable `total_contracts` mesure le nombre total de contrats
different d’options disponibles dans la chaîne associée à un actif et
une date donnés.

Elle constitue un indicateur global de profondeur du marché des options
et peut être associée à une meilleure qualité des signaux de prix
utilisés pour inférer la volatilité implicite.

```{r viz_total_contracts, echo=TRUE}

vars <- c("total_contracts")

train_long <- DATA %>%
  dplyr::select(dplyr::all_of(intersect(vars, names(DATA)))) %>%
  tidyr::pivot_longer(cols = dplyr::everything(),
                      names_to = "Variable",
                      values_to = "Value") %>%
  dplyr::mutate(Value_log = log1p(Value))


ggplot(train_long, aes(x = Value_log)) +
   geom_histogram(bins = 40, fill = "#2C7FB8", color = "white", alpha = 0.9) +
  facet_wrap(~ Variable, scales = "free") +
  labs(
    title = "Histogrammes (échelle log1p) — total_contrats",
    x = "log(1 + valeur)", y = "Fréquence"
  )
```

\###`strike_dispersion`

La variable `strike_dispersion` mesure la dispersion des prix d’exercice
disponibles dans la chaîne d’options pour un actif donné.

Une dispersion plus élevée peut traduire une incertitude accrue quant
aux scénarios de prix futurs ou une chaîne d’options plus complète, ce
qui peut influencer la formation de la volatilité implicite observée.

```{r viz_strike_dispersion, echo=TRUE}

vars <- c("strike_dispersion")

train_long <- DATA %>%
  dplyr::select(dplyr::all_of(intersect(vars, names(DATA)))) %>%
  tidyr::pivot_longer(cols = dplyr::everything(),
                      names_to = "Variable",
                      values_to = "Value") %>%
  dplyr::mutate(Value_log = log1p(Value))

ggplot(train_long, aes(x = Value_log)) +
   geom_histogram(bins = 40, fill = "#2C7FB8", color = "white", alpha = 0.9) +
  facet_wrap(~ Variable, scales = "free") +
  labs(
    title = "Histogrammes (échelle log1p) — strike_dispersion",
    x = "log(1 + valeur)", y = "Fréquence"
  )
```

## 2.5 Distribution des volatilités

### `realized_vol_*`

Les variables `realized_vol_*` mesurent la volatilité réalisée du prix
de l’actif sous-jacent sur différentes fenêtres temporelles, allant du
court au long terme.

Elles capturent la dynamique historique de la variabilité des prix et
constituent des prédicteurs naturels de la volatilité implicite, en
raison de la persistance bien documentée de la volatilité dans le temps.

```{r viz_realized_vol, echo=TRUE}

rv_cols <- grep("^realized_vol_", names(DATA), value = TRUE)

for (v in rv_cols) {
  p <- ggplot(DATA, aes(x = log1p(.data[[v]]))) +
    geom_histogram(bins = 50, fill = "#2C7FB8", color = "white") +
    labs(
      title = paste0("Histogramme de ",v),
      x     = paste0(v),
      y     = "Frequence"
    ) +
    theme_minimal()
  
  print(p)
}

```

```{r viz_realized_vol_2, echo=TRUE}

vols <- var_numeriques %>%
  dplyr::select(dplyr::starts_with("realized_vol")) %>%
  dplyr::mutate(dplyr::across(dplyr::everything(), \(x) log(x + 0.0005))) %>%  
  tidyr::pivot_longer(cols = dplyr::everything(),
                      names_to = "variable",
                      values_to = "valeur_log") %>%
  dplyr::mutate(variable = stringr::str_remove(variable, "^realized_vol_")) %>%
  ggplot2::ggplot(ggplot2::aes(x = valeur_log,
                              y = forcats::fct_rev(variable),
                              fill = variable)) +
  ggridges::geom_density_ridges(scale = 2.2, alpha = 0.6, rel_min_height = 0.002) + 
  ggplot2::scale_x_continuous(limits = c(-3, 9), expand = c(0, 0)) +                
  ggridges::theme_ridges() +
  ggplot2::labs(title = "Volatilités réalisées (échelle log)",
                subtitle = "log(volatilité + 0.0005) - Échelle [-3, 9]",
                x = "log(volatilité)", y = "") +
  ggplot2::theme(legend.position = "none")

print(vols)
```

### `market_vol_index`

La variable `market_vol_index` est un indicateur synthétique du niveau
global de volatilité sur le marché financier.

Elle capte la composante systémique du risque, commune à l’ensemble des
actifs, et permet d’intégrer l’état général du marché et de l’aversion
au risque dans la modélisation de la volatilité implicite.

```{r viz_market_vol_index, echo=TRUE}

ggplot(DATA, aes(x = market_vol_index)) +
  geom_histogram(bins = 50, fill = "#2C7FB8", color = "white") +
  labs(title = "Histogramme du market_vol_index",
       x = "market_vol_index",
       y = "Frequence") +
  theme_minimal()
```

```{r serie temporelle, message=FALSE, warning=FALSE}

DATA2 <- DATA %>%
  mutate(obs_date = as.Date(obs_date))

ggplot(DATA2, aes(x = obs_date, y = market_vol_index)) +
  geom_line(color = "red") +
  labs(title = "Evolution temporelle du market_vol_index",
       x = "Date",
       y = "market_vol_index") +
  theme_minimal()

```

### Analyse de la variable cible

La variable `implied_vol_ref` est la variable cible du projet. Elle
représente la volatilité implicite extraite des prix d’options proches
du prix à maturité et reflète l’anticipation du marché quant à la
volatilité future de l’actif.

L’analyse de sa distribution est centrale, dans la mesure où la
performance finale des modèles sera évaluée sur l’échelle originale de
cette variable, sans transformation lors du calcul du RMSE.

```{r viz_implied_vol_ref, echo=TRUE}

ggplot(DATA, aes(x = implied_vol_ref)) +
  geom_histogram(bins = 50, fill = "#2C7FB8", color = "white") +
  labs(title = "Histogramme de implied_vol_ref",
       x = "implied_vol_ref",
       y = "Frequence") +
  theme_minimal()
```

Dans cette partie, nous analysons la distribution de la variable cible
implied_vol_ref.

L’histogramme montre que la volatilité implicite est asymétrique à
droite. La majorité des observations se situe entre 30 et 50, avec une
concentration autour de 35–45.

On observe également une queue droite importante, avec des valeurs
pouvant dépasser 100 lors des périodes de stress extrême.

Cela indique que la variable cible n’est pas parfaitement symétrique et
qu’elle présente des épisodes rares mais intenses de forte volatilité.

```{r viz_implied_vol_ref_2, echo=TRUE}

setDT(DATA)                 
DATA[, obs_date := as.IDate(obs_date)]

DATA_daily <- DATA[, .(mean_iv = mean(implied_vol_ref, na.rm = TRUE)),
                     by = obs_date]



ggplot(DATA_daily, aes(x = obs_date, y = mean_iv)) +
  geom_line(color = "red") +
  theme_minimal() +
  labs(title = "Volatilité implicite moyenne par jour",
       x = "Date",
       y = "Volatilité implicite moyenne")


```

Afin d’analyser la dynamique dans le temps, nous avons calculé la
volatilité implicite moyenne par jour sur l’ensemble des actifs.

Le graphique met en évidence :

Un pic très marqué début 2020, correspondant au choc lié au COVID-19.

Une forte hausse brutale suivie d’une décrue progressive.

Une stabilisation en 2021 à des niveaux plus modérés.

Cela confirme que la volatilité implicite capte bien les périodes de
stress de marché et présente des régimes différents selon le contexte
économique.

# III. Split temporel des données

Dans cette partie, nous mettons en place un découpage temporel des
données.

Le découpage est réalisé de manière chronologique. L’échantillon
d’apprentissage inclut l’ensemble de l’année 2019 ainsi qu’une grande
partie de la période Covid, afin que le modèle soit exposé à des régimes
de marché fortement volatils. L’échantillon de test interne comprend la
fin de la période Covid ainsi que la phase de transition vers 2021.

L’échantillon de test utilisé ici est exclusivement issu de ce découpage
et sert uniquement à l’évaluation intermédiaire des modèles. Le jeu de
données de test fourni séparément n’est pas utilisé à ce stade et sera
réservé à l’évaluation finale.

```{r split_temporel, message=FALSE, warning=FALSE}

set.seed(2025)
setDT(DATA)
DATA[, obs_date := as.Date(obs_date)]


# Split temporel 

n <- nrow(DATA)
n_train <- round(0.75 * n)

train <- DATA[1:n_train, ]
test <- DATA[(n_train + 1):n, ]


res <- tibble::tibble(
  Jeu = c("train", "test"),
  Date_min = c(min(train$obs_date, na.rm = TRUE), min(test$obs_date, na.rm = TRUE)),
  Date_max = c(max(train$obs_date, na.rm = TRUE), max(test$obs_date, na.rm = TRUE)),
  N = c(nrow(train), nrow(test))
)

res %>%
  kable(caption = "Vérifications du découpage temporel") %>%
  kable_styling(full_width = FALSE, bootstrap_options = c("striped", "hover"))


```

introduit cette partie

# IV. Traitement des données abérrantes

peu etre faire des boxplot pour montrer les outliers

commentaire

```{r valeur_abérrantes, echo=TRUE}

setDT(train)
train[, obs_date := as.IDate(obs_date)]
setorder(train, asset_id, obs_date)

rv_vars <- grep("^realized_vol_", names(train), value = TRUE)


q <- 0.99

# Seuils appris sur le train
rv_upper <- sapply(rv_vars, function(v) as.numeric(quantile(train[[v]], probs = q)))
names(rv_upper) <- rv_vars

#COMPTAGE PAR VARIABLE (AVANT CAPPING) 
cap_table <- rbindlist(lapply(rv_vars, function(v) {
  seuil <- rv_upper[[v]]
  n_cap <- train[get(v) > seuil, .N]
  data.table(
    variable = v,
    seuil = seuil,
    n_cap = n_cap,
    pct_cap = 100 * n_cap / nrow(train)
  )
}))

print(cap_table[order(-n_cap)])

#  CAPPING 
for (v in rv_vars) {
  train[get(v) > rv_upper[v], (v) := rv_upper[v]]
}


```

## Application de l'imputation au test

```{r imputation test, message=FALSE, warning=FALSE}

library(data.table)
library(zoo)

setDT(test)
test[, obs_date := as.IDate(obs_date)]
setorder(test, asset_id, obs_date)

# Cap au quantile du train
for (v in rv_vars) {
  test[get(v) > rv_upper[v], (v) := rv_upper[v]]
}

```

# V. Standardisation des données

commentaire pourquoi ?

```{r standardisation, echo=TRUE}
library(data.table)
library(dplyr)


# Colonnes numériques à standardiser (sauf la cible)
num_cols <- names(train)[sapply(train, is.numeric)]
num_cols <- setdiff(num_cols, "implied_vol_ref")

# Fit scaler sur train uniquement
pp <- caret::preProcess(train[, ..num_cols], method = c("center", "scale"))

# Apply sur train et test
train[, (num_cols) := as.data.table(predict(pp, train[, ..num_cols]))]
test[,  (num_cols) := as.data.table(predict(pp, test[, ..num_cols]))]

```

# VI. Modélisation

COMMENTAIRE Tentons deja une modélisation naive

## 6.1 Modèle de regression linéaire

COMMENTAIRE

```{r modèle de regression linéaire naif, message=FALSE, warning=FALSE}


vars_num <- names(train)[sapply(train, is.numeric)]


vars_num <- setdiff(vars_num, c("implied_vol_ref"))  

form <- reformulate(vars_num, response = "implied_vol_ref")
model_lm <- lm(form, data = as.data.frame(train))

summary(model_lm)


```

### Résultat de la prédiction

```{r pred_lm, message=FALSE, warning=FALSE}

pred_train_lm <- predict(model_lm, newdata = train)
pred_test_lm  <- predict(model_lm, newdata = test)


rmse_train_lm <- sqrt(mean((train$implied_vol_ref - pred_train_lm)^2, na.rm = TRUE))
rmse_test_lm  <- sqrt(mean((test$implied_vol_ref  - pred_test_lm)^2,  na.rm = TRUE))

rmse_train_lm
rmse_test_lm


```

### Etude des résidus

```{r residus_lm, message=FALSE, warning=FALSE}
library(broom)
library(ggplot2)

aug <- augment(model_lm)

p_res <- ggplot(aug, aes(.fitted, .resid)) +
  geom_point(alpha = 0.3) +
  geom_hline(yintercept = 0) +
  labs(x = "Fitted", y = "Residuals", title = "Residuals vs Fitted")

p_qq <- ggplot(aug, aes(sample = .std.resid)) +
  stat_qq(alpha = 0.3) +
  stat_qq_line() +
  labs(title = "Normal Q-Q", x = "Theoretical Quantiles", y = "Standardized Residuals")

p_res
p_qq
```

## 6.2 Etude de corrélation

### Matrice de corrélations

Après avoir estimé un premier modèle linéaire (LM) de base, nous
cherchons à mieux comprendre la relation entre les variables
explicatives.

En particulier, nous voulons vérifier s’il existe de fortes corrélations
entre certaines variables, car cela peut poser un problème de
multicolinéarité.

Quand deux variables sont très corrélées, elles apportent presque la
même information au modèle. Cela peut rendre les coefficients instables
et difficiles à interpréter.

Nous calculons donc la matrice de corrélation de Pearson sur toutes les
variables numériques du jeu d’apprentissage. Le calcul est fait
uniquement sur le jeu train, afin d’éviter toute fuite d’information
vers le test.

```{r matrice_correlation, message=FALSE, warning=FALSE}

var_numeriques <- train %>%
  dplyr::select(dplyr::where(is.numeric))

cor_matrix <- cor(var_numeriques, use = "pairwise.complete.obs")

```

Heatmap de corrélations :

```{r correlation_heatmap, fig.width=12, fig.height=10, message=FALSE, warning=FALSE}

corrplot(cor_matrix, 
         method = "color",
         type = "upper",
         order = "hclust",
         tl.col = "black",
         tl.cex = 0.7,
         tl.srt = 45,
         addCoef.col = "black",
         number.cex = 0.5,
         col = colorRampPalette(c("#67001F", "#B2182B", "#D6604D", "#F4A582",
                                   "#FDDBC7", "#FFFFFF", "#D1E5F0", "#92C5DE",
                                   "#4393C3", "#2166AC", "#053061"))(200),
         title = "Matrice de corrélations",
         mar = c(0,0,2,0))
```

La matrice montre plusieurs choses intéressantes.

On observe d’abord un bloc très fortement corrélé entre les différentes
variables de volatilité réalisée (realized_vol\_\*). Les corrélations
sont souvent supérieures à 0.8, parfois proches de 0.9. Cela suggère que
ces variables évoluent de manière très similaire.

On remarque aussi une forte corrélation entre les variables liées aux
volumes et aux open interest (put_volume, put_oi, call_volume, call_oi).
Ces variables semblent porter une information proche.

En revanche, certaines variables comme strike_dispersion ou
market_vol_index présentent des corrélations plus modérées avec les
autres variables, ce qui peut indiquer qu’elles apportent une
information plus spécifique.

Cette analyse descriptive permet de mieux comprendre la structure du jeu
de données avant d’étudier plus précisément :

la relation entre chaque variable et la variable cible implied_vol_ref,

puis les éventuels problèmes de redondance entre variables explicatives.

### Corrélations avec la variable cible

Après avoir regardé les relations entre les variables explicatives, on
s’intéresse maintenant au lien entre chaque variable et la variable
cible `implied_vol_ref`.

L’objectif ici est d’identifier quelles variables sont le plus fortement
associées à la volatilité implicite. Cela permet d’avoir une première
idée des variables potentiellement importantes pour la prédiction.

```{r correlation_cible, message=FALSE, warning=FALSE}

cor_with_target <- cor_matrix[, "implied_vol_ref"] %>%
  as.data.frame() %>%
  rename(Correlation = ".") %>%
  tibble::rownames_to_column(var = "Variable") %>%
  filter(Variable != "implied_vol_ref") %>%
  arrange(desc(abs(Correlation)))

```

```{r correlation_cible_2}
cor_with_target %>%
  dplyr::mutate(
    Correlation = round(Correlation, 4),
    Abs_Correlation = round(abs(Correlation), 4),
    Strength = dplyr::case_when(
      abs(Correlation) >= 0.7 ~ "Très forte",
      abs(Correlation) >= 0.5 ~ "Forte",
      abs(Correlation) >= 0.3 ~ "Modérée",
      abs(Correlation) >= 0.1 ~ "Faible",
      TRUE ~ "Très faible"
    )
  ) %>%
  dplyr::select(Variable, Correlation, Abs_Correlation, Strength) %>%
  knitr::kable(
    caption = "Corrélations avec implied_vol_ref",
    align = "lrrl"
  ) %>%
  kableExtra::kable_styling(
    full_width = FALSE,
    bootstrap_options = c("striped", "hover", "condensed")
  ) %>%
  kableExtra::row_spec(
    which(abs(cor_with_target$Correlation) >= 0.5),
    bold = TRUE, color = "white", background = "#2C7FB8"
  ) %>%
  kableExtra::scroll_box(width = "100%", height = "500px")

```

Visualisation graphique plus claire :

```{r barplot_corr, fig.width=10, fig.height=8, message=FALSE, warning=FALSE}


top_correlations <- cor_with_target %>%
  head(15)

ggplot(top_correlations, aes(x = reorder(Variable, abs(Correlation)), 
                              y = Correlation,
                              fill = Correlation > 0)) +
  geom_col() +
  coord_flip() +
  scale_fill_manual(values = c("#B2182B", "#2166AC"),
                    labels = c("Négative", "Positive"),
                    name = "Direction") +
  labs(title = "Corrélations avec implied_vol_ref",
       x = "Variable",
       y = "Coefficient de corrélation de Pearson") +
  theme_minimal() +
  theme(legend.position = "bottom",
        axis.text.y = element_text(size = 10))

```

Les résultats montrent que les variables les plus corrélées avec la
cible `implied_vol_ref` sont les différentes mesures de volatilité
réalisée (`realized_vol_*`).

On observe des corrélations élevées :

-   `realized_vol_mid3` : 0.748\
-   `realized_vol_long4` : 0.745\
-   `realized_vol_mid2` : 0.739\
-   `realized_vol_mid1` : 0.725\
-   `realized_vol_short` : 0.697

Ces valeurs indiquent une relation positive forte entre la volatilité
réalisée et la volatilité implicite. Cela est cohérent financièrement :
la volatilité passée contient une information importante pour expliquer
la volatilité implicite.

La variable `strike_dispersion` présente une corrélation modérée (0.47).
Elle semble donc apporter une information supplémentaire, mais moins
dominante que les mesures de volatilité réalisée.

`market_vol_index` affiche une corrélation plus faible (0.28), ce qui
suggère un lien existant mais limité en termes de relation linéaire
simple.

Enfin, les variables liées aux volumes et aux open interest (`put_oi`,
`put_volume`, `call_oi`, `call_volume`, `total_contracts`) présentent
des corrélations très faibles, proches de zéro. Leur relation linéaire
directe avec la cible semble donc limitée.

La volatilité réalisée apparaît comme le principal facteur explicatif
potentiel de `implied_vol_ref` dans une analyse linéaire simple. Les
autres variables semblent jouer un rôle plus secondaire à ce stade.

### Analyse de la multicolinéarité et justification de la sélection des variables

Après avoir étudié le lien entre chaque variable et la cible
`implied_vol_ref`, nous examinons maintenant les relations entre les
variables explicatives elles-mêmes.

L’objectif est d’identifier les groupes de variables très fortement
corrélées entre elles. Lorsque deux variables présentent une corrélation
élevée (en valeur absolue), elles apportent souvent une information
similaire. Cela peut rendre les coefficients instables dans un modèle
linéaire et compliquer l’interprétation.

Nous recherchons donc les paires de variables dont la corrélation
dépasse un certain seuil (ici \|r\| \> 0.7), afin de repérer les blocs
de variables redondantes.

Cette étape permet ensuite de justifier les choix de sélection ou de
réduction de variables avant la modélisation finale.

```{r multicollinearite, message=FALSE, warning=FALSE}


high_cor_pairs <- which(abs(cor_matrix) > 0.7 & abs(cor_matrix) < 1, arr.ind = TRUE)

high_cor_df <- data.frame(
  Var1 = rownames(cor_matrix)[high_cor_pairs[, 1]],
  Var2 = colnames(cor_matrix)[high_cor_pairs[, 2]],
  Correlation = cor_matrix[high_cor_pairs]
) %>%
  filter(Var1 < Var2) %>%  # Éviter les doublons
  arrange(desc(abs(Correlation)))

if(nrow(high_cor_df) > 0) {
  high_cor_df %>%
    mutate(Correlation = round(Correlation, 4)) %>%
    head(20) %>%
    kable(caption = "Paires de variables hautement corrélées (|r| > 0.8)",
          align = "llr") %>%
    kable_styling(full_width = FALSE,
                  bootstrap_options = c("striped", "hover", "condensed"))%>%
  scroll_box(width = "100%", height = "450px")
} else {
  cat("Aucune paire de variables avec |r| > 0.8 détectée.\n")
}
```

Les résultats confirment la présence de blocs de variables très
fortement corrélées entre elles.

On observe d’abord un groupe très dense autour des variables de
volatilité réalisée (`realized_vol_*`).\
Plusieurs corrélations dépassent 0.85, et certaines sont même
supérieures à 0.90 :

-   `realized_vol_long2` – `realized_vol_long3` : 0.927\
-   `realized_vol_long2` – `realized_vol_mid3` : 0.920\
-   `realized_vol_mid1` – `realized_vol_mid3` : 0.896\
-   `realized_vol_long3` – `realized_vol_long4` : 0.894

Ces résultats montrent que les différentes mesures de volatilité
réalisée évoluent de manière très similaire. Elles contiennent donc en
grande partie la même information.

On observe également une forte corrélation entre certaines variables
liées aux volumes et aux open interest :

-   `put_oi` – `put_volume` : 0.849\
-   `call_oi` – `put_oi` : 0.841

Cela suggère que ces variables sont aussi très proches en termes
d'information.

Ces constats confirment qu’il existe des groupes de variables
redondantes dans le jeu de données.\
Il sera donc nécessaire de réduire ce bloc (notamment du côté des
`realized_vol_*`) afin d’éviter d’introduire trop de variables fortement
corrélées dans les modèles.

### Calcul du VIF

Après avoir identifié plusieurs groupes de variables fortement corrélées
entre elles, nous cherchons maintenant à mesurer plus précisément
l’impact de cette corrélation sur le modèle linéaire.

Pour cela, nous calculons le **Variance Inflation Factor (VIF)** à
partir du modèle linéaire de base (`model_lm`).

Le VIF mesure à quel point la variance d’un coefficient est augmentée à
cause de la corrélation avec les autres variables explicatives :

-   VIF \< 5 : faible multicolinéarité\
-   5 ≤ VIF \< 10 : multicolinéarité modérée\
-   VIF ≥ 10 : multicolinéarité forte

Cette mesure permet de confirmer de manière formelle ce que nous avons
observé dans la matrice de corrélation, notamment pour les variables de
volatilité réalisée.

```{r Calcul du VIF, message=FALSE, warning=FALSE}

# 1) Calcul VIF
vif_values <- car::vif(model_lm)

# 2) Mettre en data.frame + tri
vif_df <- data.frame(
  Variable = names(vif_values),
  VIF = as.numeric(vif_values),
  row.names = NULL
) %>%
  arrange(desc(VIF)) %>%
  mutate(
    VIF = round(VIF, 2),
    Niveau = case_when(
      VIF < 5  ~ "Faible (<5)",
      VIF < 10 ~ "Modérée (5–10)",
      TRUE     ~ "Forte (≥10)"
    )
  )

# 3) Affichage joli (top 30)
vif_df %>%
  head(30) %>%
  knitr::kable(
    caption = "Facteurs d’inflation de variance (VIF) — modèle linéaire naïf",
    align = "lcr"
  ) %>%
  kableExtra::kable_styling(
    full_width = FALSE,
    bootstrap_options = c("striped", "hover", "condensed")
  )%>%
  scroll_box(width = "100%", height = "450px")
```

L’analyse des facteurs d’inflation de variance (VIF) met en évidence une
forte multicolinéarité dans le modèle linéaire. Plusieurs variables de
volatilité réalisée présentent des VIF très élevés (supérieurs à 20,
voire 40), ce qui indique qu’elles sont presque linéairement dépendantes
des autres variables explicatives.

Cette situation est cohérente économiquement : les différentes mesures
de volatilité réalisée (court, moyen et long terme) capturent un même
phénomène latent, à savoir le niveau global de volatilité du
sous-jacent. Leur inclusion simultanée dans le modèle crée donc une
redondance informationnelle importante.

La multicolinéarité n’introduit pas de biais dans les estimateurs OLS,
mais elle augmente fortement la variance des coefficients et les rend
instables. Les effets individuels deviennent alors difficiles à
interpréter.

Afin de limiter cette redondance structurelle tout en conservant
l’essentiel de l’information économique, une simplification du bloc des
volatilités réalisées est mise en œuvre. Plutôt que de conserver
l’ensemble des fenêtres intermédiaires, nous retenons uniquement :

-   `realized_vol_short`, représentant la dynamique récente de
    volatilité ;
-   `realized_vol_long4`, capturant la composante plus structurelle et
    persistante.

Ce choix permet de préserver la dimension court terme et long terme de
la volatilité historique, tout en réduisant significativement la
colinéarité interne du bloc. Cette approche intermédiaire vise à
améliorer la stabilité du modèle linéaire avant d’envisager une
régularisation plus systématique.

## 6.3 Modèle de régularisation : LASSO

Après cette première étape de simplification (réduction du bloc
`realized_vol_*`), l’objectif est maintenant de passer à une sélection
de variables plus automatique et plus robuste.

Même après réduction, il peut rester : - des variables redondantes, -
des variables peu informatives, - et des effets qui se chevauchent entre
explicatives.

Nous utilisons donc une méthode de régularisation : le **LASSO** (*Least
Absolute Shrinkage and Selection Operator*).\
Le LASSO ajoute une pénalité sur la somme des valeurs absolues des
coefficients, ce qui a deux effets :

-   il **réduit** les coefficients des variables peu utiles ;
-   et il peut **mettre certains coefficients exactement à zéro**, ce
    qui revient à faire une sélection de variables.

Cette approche est particulièrement adaptée dans notre cas, où l’on
dispose de plusieurs variables proches (volatilités, volumes, open
interest, etc.) et où l’on souhaite un modèle plus stable et plus
parcimonieux.

Dans la suite, nous appliquons le LASSO sur l’ensemble des variables
retenues après l’étape VIF, puis nous évaluons la performance sur le jeu
de test.

### Modélisation et résultat

```{r LASSO, message=FALSE, warning=FALSE}

# Variables retenues après VIF
vars_selected <- c(
  "strike_dispersion",
  "call_volume",
  "put_volume",
  "call_oi",
  "put_oi",
  "maturity_count",
  "total_contracts",
  "realized_vol_short",
  "realized_vol_long4",
  "market_vol_index"
)


train_red <- train[, c("implied_vol_ref", vars_selected), with = FALSE]
val_red   <- test[,  c("implied_vol_ref", vars_selected), with = FALSE]

x_train <- model.matrix(implied_vol_ref ~ ., data = train_red)[, -1]
y_train <- train_red$implied_vol_ref

x_val <- model.matrix(implied_vol_ref ~ ., data = val_red)[, -1]
y_val <- val_red$implied_vol_ref

```

```{r LASSO_pred, message=FALSE, warning=FALSE}

set.seed(2025)

cv_lasso <- cv.glmnet(
  x_train,
  y_train,
  alpha = 1,          # lasso
  nfolds = 5,
  standardize = TRUE
)

# Predictions

pred_lasso_train <- predict(
  cv_lasso,
  s = cv_lasso$lambda.1se,
  newx = x_train
)

pred_lasso_val <- predict(
  cv_lasso,
  s = cv_lasso$lambda.1se,
  newx = x_val
)

# Métriques
rmse <- function(y, yhat) sqrt(mean((y - yhat)^2, na.rm = TRUE))
r2   <- function(y, yhat) 1 - sum((y - yhat)^2, na.rm = TRUE) / sum((y - mean(y, na.rm = TRUE))^2, na.rm = TRUE)

rmse_train <- rmse(y_train, pred_lasso_train)
rmse_test  <- rmse(y_val,  pred_lasso_val)

r2_train <- r2(y_train, pred_lasso_train)
r2_test  <- r2(y_val,  pred_lasso_val)

#  Tableau 
perf_df <- data.frame(
  Modele = "LASSO",
  Lambda = round(cv_lasso$lambda.1se, 6),
  RMSE_Train = round(rmse_train, 4),
  RMSE_Test  = round(rmse_test,  4),
  R2_Train   = round(r2_train,   4),
  R2_Test    = round(r2_test,    4)
)

kable(perf_df, caption = "Performances du modèle LASSO", align = "lcrrrr") %>%
  kable_styling(full_width = FALSE, bootstrap_options = c("striped", "hover", "condensed"))
```

Après avoir réduit le bloc des volatilités réalisées à deux variables
(`realized_vol_short` et `realized_vol_long4`) afin de limiter la
multicolinéarité, nous appliquons le modèle LASSO.

Le RMSE obtenu sur l’échantillon de test est :

**RMSE = 11.75**

Ce résultat montre que le modèle pénalisé par LASSO reste performant
après la simplification du jeu de variables. La régularisation permet de
stabiliser les coefficients et de sélectionner automatiquement les
variables les plus pertinentes.

Comparé au modèle linéaire naïf, cette approche présente plusieurs
avantages :

-   elle réduit l’impact des variables redondantes ;
-   elle limite le risque de sur-ajustement ;
-   elle améliore la robustesse du modèle.

On observe néanmoins que le RMSE reste supérieur à celui obtenu avec le
modèle à effets mixtes (≈ 8.85), ce qui suggère que la structure
intra-asset joue un rôle important dans la capacité prédictive.

Le LASSO constitue donc un compromis intéressant :\
un modèle plus stable et plus parcimonieux que le LM naïf, tout en
restant simple à interpréter.

### Variables garder par Lasso

le LASSO conserve uniquement les variables dont les coefficients sont
différents de zéro.\
L’objectif est donc maintenant d’identifier quelles variables sont
réellement jugées utiles par le modèle.

Les variables sélectionnées sont les suivantes :

-   `strike_dispersion`
-   `put_oi`
-   `maturity_count`
-   `realized_vol_short`
-   `realized_vol_long4`
-   `market_vol_index`

Cela signifie que toutes les autres variables ont été pénalisées à zéro
et donc exclues du modèle final.

```{r LASSO_vars, message=FALSE, warning=FALSE}

coef_lasso <- coef(cv_lasso, s = cv_lasso$lambda.1se)


coef_mat <- as.matrix(coef_lasso)


selected <- coef_mat[coef_mat[,1] != 0, , drop = FALSE]


selected <- selected[rownames(selected) != "(Intercept)", , drop = FALSE]


selected

```

### Interprétation des variables sélectionnées et perspectives d’amélioration

Le LASSO retient principalement les variables de volatilité réalisée
(`realized_vol_short`, `realized_vol_long4`), ainsi que quelques
variables de structure comme `strike_dispersion`, `market_vol_index` et
`maturity_count`.

Cela confirme que la volatilité passée constitue le noyau explicatif
central de `implied_vol_ref`.\
Les autres variables jouent un rôle secondaire une fois cette
information contrôlée.

Cependant, cette sélection repose sur une spécification strictement
linéaire.\
Autrement dit, le modèle suppose que l’effet de chaque variable est
proportionnel et constant, quelle que soit son amplitude.

Or, en finance, l’impact de certaines variables — notamment la
volatilité — peut varier selon le niveau du marché ou selon la maturité.
Il est donc possible que certaines relations ne soient pas parfaitement
capturées par une forme purement linéaire.

Dans cette perspective, l’étape suivante consiste à enrichir la
spécification du modèle par du **feature engineering** :\
- création de termes quadratiques,\
- construction d’interactions ciblées,\
- ou variables synthétiques permettant de mieux représenter certaines
dynamiques.

L’objectif est d’améliorer la capacité prédictive du modèle tout en
conservant une structure économiquement cohérente.

## 6.4 Feature engineering

Dans cette étape, nous enrichissons le modèle en ajoutant des **termes
quadratiques** sur quelques variables clés.\
L’objectif est de permettre au modèle de capturer des relations **non
linéaires** (par exemple un effet de la volatilité qui augmente plus
vite à certains niveaux).

Nous construisons donc les carrés de `realized_vol_short`,
`realized_vol_long4` et `market_vol_index`.

```{r Feature_engineering, message=FALSE, warning=FALSE}

make_features <- function(dt) {
  dt <- data.table::copy(dt)
  
  # Convexité (termes quadratiques)
  dt[, rv_short_sq := realized_vol_short^2]
  dt[, rv_long_sq  := realized_vol_long4^2]
  dt[, mkt_sq      := market_vol_index^2]

  return(dt)
}
setDT(train); setDT(test)

train <- make_features(train)
test  <- make_features(test)

```

## 6.5 Ré-estimation du modèle LASSO avec les nouvelles variables

Après l’ajout des termes quadratiques, nous ré-estimons le modèle LASSO
afin d’évaluer l’apport de ces nouvelles variables.

L’objectif est double :

-   vérifier si les termes non linéaires sont retenus par la
    pénalisation,
-   mesurer leur impact sur la performance prédictive du modèle.

Si ces nouvelles variables apportent une information pertinente, le
LASSO devrait leur attribuer un coefficient non nul.\
Dans le cas contraire, elles seront pénalisées à zéro.

Cette étape permet donc de tester empiriquement si l’introduction de
non-linéarités améliore la capacité explicative du modèle.

### Modélisation et résultat

```{r lasso_new, message=FALSE, warning=FALSE}

vars_new <- c(
  "rv_short_sq",
  "rv_long_sq",
   "mkt_sq"
)

vars_base <- c(
  "strike_dispersion","put_oi","maturity_count",
  "realized_vol_short","realized_vol_long4","market_vol_index"
)

vars_selected <- unique(c(vars_base, vars_new))

```

```{r lasso_new_data, message=FALSE, warning=FALSE}
train_red <- train[, c("implied_vol_ref", vars_selected), with = FALSE]
val_red   <- test[,  c("implied_vol_ref", vars_selected), with = FALSE]

x_train <- model.matrix(implied_vol_ref ~ ., data = train_red)[, -1]
y_train <- train_red$implied_vol_ref

x_val <- model.matrix(implied_vol_ref ~ ., data = val_red)[, -1]
y_val <- val_red$implied_vol_ref


```

```{r lasso_new_pred, message=FALSE, warning=FALSE}

set.seed(2025)

cv_lasso <- cv.glmnet(
  x_train,
  y_train,
  alpha = 1,          # lasso
  nfolds = 5,
  standardize = TRUE
)

# Predictions

pred_lasso_train <- predict(
  cv_lasso,
  s = cv_lasso$lambda.1se,
  newx = x_train
)

pred_lasso_val <- predict(
  cv_lasso,
  s = cv_lasso$lambda.1se,
  newx = x_val
)

# Métriques
rmse <- function(y, yhat) sqrt(mean((y - yhat)^2, na.rm = TRUE))
r2   <- function(y, yhat) 1 - sum((y - yhat)^2, na.rm = TRUE) / sum((y - mean(y, na.rm = TRUE))^2, na.rm = TRUE)

rmse_train <- rmse(y_train, pred_lasso_train)
rmse_test  <- rmse(y_val,  pred_lasso_val)

r2_train <- r2(y_train, pred_lasso_train)
r2_test  <- r2(y_val,  pred_lasso_val)

#  Tableau 
perf_df <- data.frame(
  Modele = "LASSO",
  Lambda = round(cv_lasso$lambda.1se, 6),
  RMSE_Train = round(rmse_train, 4),
  RMSE_Test  = round(rmse_test,  4),
  R2_Train   = round(r2_train,   4),
  R2_Test    = round(r2_test,    4)
)

kable(perf_df, caption = "Performances du modèle LASSO", align = "lcrrrr") %>%
  kable_styling(full_width = FALSE, bootstrap_options = c("striped", "hover", "condensed"))
```

Le RMSE obtenu sur l’échantillon de test est :

**RMSE = 11.36**

On observe une amélioration par rapport au modèle précédent (11.75), ce
qui indique que les nouvelles variables apportent une information
supplémentaire.

```{r lasso_new_vars, message=FALSE, warning=FALSE}

coef_lasso <- coef(cv_lasso, s = cv_lasso$lambda.1se)


coef_mat <- as.matrix(coef_lasso)


selected <- coef_mat[coef_mat[,1] != 0, , drop = FALSE]


selected <- selected[rownames(selected) != "(Intercept)", , drop = FALSE]

selected

```

Les variables retenues sont maintenant :

-   `strike_dispersion`
-   `put_oi`
-   `maturity_count`
-   `realized_vol_short`
-   `realized_vol_long4`
-   `market_vol_index`
-   `rv_short_sq`
-   `mkt_sq`

On remarque que les deux variables de volatilité restent centrales.\
Mais le modèle conserve aussi `rv_short_sq` et `mkt_sq`.

Cela signifie que la relation entre la volatilité courte, le marché et
la variable cible n’est pas parfaitement linéaire.\
Ajouter les termes au carré permet donc de mieux représenter cette
relation.

Le modèle reste simple, mais il devient légèrement plus flexible.\
Cette étape montre que le feature engineering apporte une amélioration
mesurable.

### Graphe des résidus vs fitted

```{r lasso_new_residus, message=FALSE, warning=FALSE}
library(ggplot2)

# Sécuriser le type
pred_test_num <- as.numeric(pred_lasso_val)
y_test_num    <- as.numeric(y_val)

res_test <- y_test_num - pred_test_num

df_res <- data.frame(
  pred  = pred_test_num,
  resid = res_test
)


ggplot(df_res, aes(x = pred, y = resid)) +
  geom_point(alpha = 0.25) +
  geom_hline(yintercept = 0, linetype = "dashed") +
  labs(
    title = "LASSO — Résidus vs valeurs prédites (Test)",
    x = "Valeurs prédites (ŷ)",
    y = "Résidus (y - ŷ)"
  )
```

Le graphique des résidus en fonction des valeurs prédites montre que la
dispersion des erreurs augmente lorsque les prédictions augmentent.

On observe une forme en éventail : les résidus sont relativement
concentrés pour les petites valeurs prédites, mais deviennent plus
dispersés pour les valeurs élevées.

Cela suggère que la variance des erreurs n’est pas constante sur
l’ensemble du domaine.

On remarque également que pour les valeurs prédites les plus élevées,
les résidus sont fréquemment négatifs.\
Le modèle semble donc légèrement surestimer certaines grandes valeurs de
`implied_vol_ref`.

Ces éléments indiquent que, malgré l’amélioration apportée par la
régularisation et les termes quadratiques, la relation entre les
variables explicatives et la cible n’est peut-être pas totalement
capturée par une structure globale unique.

## 6.6 Limites des modèles précédents

Les modèles linéaires et LASSO testés jusqu’ici supposent que toutes les
observations suivent la même relation entre les variables explicatives
et `implied_vol_ref`.

Autrement dit, ils estiment un seul ensemble de coefficients valable
pour tous les assets.

Or, dans notre base de données, les observations sont regroupées par
`asset_id`.\
Il est possible que la relation entre la volatilité réalisée et la
volatilité implicite varie légèrement d’un actif à l’autre.

Les modèles précédents ne prennent pas en compte cette hétérogénéité.

Cela peut limiter leur capacité prédictive.

## 6.7 Modèle à effets mixtes

On a remarqué que nos données présentent une structure hiérarchique : la
volatilité de certains asset est systématiquement plus élevée que
d'autres. Par-exemple, la volatilité implicite des actions de Tesla est
constamment plus importante que celles de Microsoft.

Autrement dit, il existe des niveaux de bases pour la volatilité de
chaque asset et les observations des assets d'une même entreprise sont
corrélées entre elles. Ce regroupement en classes est ignoré par la
régression classique.

Un moyen de prendre cela en considération est d'utiliser un modèle à
effets mixtes, qui combine :

1.  **Effets fixes** : Relations universelles valables pour tous les
    assets
2.  **Effets aléatoires** : Variations spécifiques à chaque asset

```{r}
library(lme4)        # Modèles à effets mixtes
library(lmerTest)    # P-values pour effets fixes
library(performance) # Diagnostics et comparaison
library(lattice)     # Visualisations des effets aléatoires
library(sjPlot)      # Tableaux et graphiques
library(merTools)    # Outils pour prédictions et intervalles
library(broom.mixed) # Tidy des résultats
library(ggeffects)   # Effets marginaux
library(tidyverse)   # Manipulation de données
library(Metrics)     # Métriques de performance
```

```{r}
obs_per_asset <- DATA %>%
  count(asset_id) %>%
  summarise(
    min = min(n),
    q25 = quantile(n, 0.25),
    median = median(n),
    mean = mean(n),
    q75 = quantile(n, 0.75),
    max = max(n)
  )
```

Pour ne pas avoir un nombre de classes excessif, on peut retirer les
assets avec moins de 10 observations, qui ne seront de toute façon pas
importantes dans la prédiction de la volatilité. La différence dans le
nombre d'observations des assets est également un indicateur qui nous
pousse à utiliser ce modèle.

```{r}
cat("\nObservations par asset:\n")
print(obs_per_asset)

# Filtrer les assets avec au moins 10 observations 
min_obs <- 10
train_filtered <- train %>%
  group_by(asset_id) %>%
  filter(n() >= min_obs) %>%
  ungroup()

cat("\nAprès filtrage (min", min_obs, "obs par asset):\n")
cat("  Observations restantes:", nrow(train_filtered), "\n")
cat("  Assets restants:", length(unique(train_filtered$asset_id)), "\n\n")
```

```{r}
test_filtered <- test %>%
  group_by(asset_id) %>%
  filter(n() >= min_obs) %>%
  ungroup()
```

L'échantillon comprend **1 432 059 observations** regroupées en **3 877
actifs** distincts. En moyenne, cela représente environ 369 observations
par actif, bien que cette moyenne cache une forte variabilité : certains
actifs très liquides et activement négociés contribuent des milliers
d'observations, tandis que d'autres actifs moins liquides n'en
fournissent que quelques dizaines.

### Modèle avec intercept aléatoire

Le modèle à effets mixtes le plus simple consiste à ne considérer que
l'intercept comme étant aléatoire. Autrement dit, chaque asset a son
**propre niveau de base** (intercept), mais la **relation** entre
variables explicatives et cible est la **même pour tous.** Quand les
assets diffèrent seulement par leur niveau moyen de volatilité, il
permets une bonne prédiction.

```{r}
#train_filtered
```

```{r}


# Variables sélectionnées
vars_fixed <- c("realized_vol_short", "realized_vol_long4", "strike_dispersion",
                "market_vol_index", "put_oi","rv_short_sq", "rv_long_sq", "mkt_sq")

# Vérifier que les variables existent
vars_fixed <- intersect(vars_fixed, names(train_filtered))
```

Les variables fixes sont globales et reflètent une réalité économique
universelle. L'indice de volatilité du marché synthétise le climat
général d'incertitude et de risque sur les marchés financiers. Les
volatilités implicites individuelles sont influencées par ce facteur
systémique commun, reflétant les périodes d'aversion au risque accrue ou
de complaisance généralisée. De même, les indicateurs de liquidité du
marché (dispersion des strikes, ratio put-call, ...) reflète le
positionnement des paticipants et les mouvements baissiers ou haussiers
généraux.

```{r}


# Formule
formula_ri <- as.formula(paste("implied_vol_ref ~", 
                               paste(vars_fixed, collapse = " + "),
                               "+ (1 | asset_id)"))

cat("Formule du modèle:\n")
print(formula_ri)
cat("\n")
```

```{r entrainement}
model_ri <- lmer(
  formula_ri,
  data = train_filtered,
  REML = FALSE,  # Maximum Likelihood pour comparaison de modèles
  control = lmerControl(optimizer = "bobyqa", optCtrl = list(maxfun = 100000))
)

```

Chaque actif $i$ possède son propre niveau de base de volatilité
implicite, modélisé par l'intercept aléatoire $\eta_{i0}$. Cette
composante capture toutes les caractéristiques idiosyncratiques de
l'actif qui influencent sa volatilité implicite au-delà des variables
explicatives observées : secteur d'activité, taille de capitalisation,
profil de risque spécifique, historique de volatilité à très long terme,
ou encore perception qualitative du marché. L'estimation de ces
intercepts révèle une hétérogénéité entre les actifs.

```{r}
summary(model_ri)
```

Les résidus standardisés ont bien une médiane très proche de 0 donc pas
de biais systématique du modèle, mais on a des valeurs extrêmes
importantes pour les résidus qui relèvent l'existence d'observations mal
prédites.

L'**intercept aléatoire** révèle une hétérogénéité substantielle entre
actifs. En moyenne, les niveaux de base de volatilité implicite
diffèrent d'environ 15 points d'un actif à l'autre. Les actifs avec des
intercepts fortement positifs (au-delà de +30, soit deux écarts-types)
représentent environ 2,5% de l'échantillon et constituent le segment à
volatilité structurellement très élevée qu'il vaudrait mieux éviter dans
une gestion de portefeuille raisonnable.

La volatilité réalisée à court terme reste le prédicteur le plus
important du modèle, suivie par la volatilité à long terme.

Les variables quadratiques ajoutées capturent les effets non linéaires
de la volatilité. Les 3 ont des coefficients négatifs et significatifs,
reflètant la concavité de la volatilité : l'impact de son augmentation
diminue à mesure qu'elle augmente.

```{r}
variance_components <- as.data.frame(VarCorr(model_ri))
cat("\nComposantes de variance:\n")
print(variance_components)
```

```{r}
# ICC (Intraclass Correlation Coefficient)
icc_value <- performance::icc(model_ri)
cat("\nICC (Intraclass Correlation):", round(icc_value$ICC_adjusted, 4), "\n")
cat("Interprétation: ", round(icc_value$ICC_adjusted * 100, 1), 
    "% de la variance est due aux différences entre assets\n\n")
```

La corrélation intra-classe, ou ICC en abrégé, est une mesure de la
concordance entre des observations dans les mêmes classes Une
corrélation intra-classe de 0 signifie qu'il n'y a aucune concordance et
une corrélation intra-classe de 1 signifie qu'il y a une concordance
totale. Ici, on voit que les assets ayant le même id ont une corrélation
de 0.68, ce qui signifie que 68% de la variance est due non pas à un
effet universel mais aux simples différences de base entre les assets.
Il est donc nécessaire de séparer les effets aléatoires et les effets
fixes.

```{r}
# Prédictions
pred_ri_train <- predict(model_ri, newdata = train_filtered)
pred_ri_test <- predict(model_ri, newdata = test_filtered, allow.new.levels = TRUE)
```

```{r}
calc_rmse <- function(actual, predicted) {
  sqrt(mean((actual - predicted)^2, na.rm = TRUE))
}

calc_r2 <- function(actual, predicted) {
  cor(actual, predicted, use = "complete.obs")^2
}

calc_mae <- function(actual, predicted) {
  mean(abs(actual - predicted), na.rm = TRUE)
}
```

```{r}
rmse_ri_train <- calc_rmse(train_filtered$implied_vol_ref, pred_ri_train)
rmse_ri_test <- calc_rmse(test_filtered$implied_vol_ref, pred_ri_test)
r2_ri_train <- calc_r2(train_filtered$implied_vol_ref, pred_ri_train)
r2_ri_test <- calc_r2(test_filtered$implied_vol_ref, pred_ri_test)
```

```{r}
#  Tableau 
perf_df <- data.frame(
  Modele = "MODÈLE RI",
  RMSE_Train = round(rmse_ri_train, 4),
  RMSE_Test  = round(rmse_ri_test,  4),
  R2_Train   = round(r2_ri_train,   4),
  R2_Test    = round(r2_ri_test,    4)
)

kable(perf_df, caption = "Performances du modèle RI", align = "lcrrrr") %>%
  kable_styling(full_width = FALSE, bootstrap_options = c("striped", "hover", "condensed"))
```

Calcul du RMSE sur le dataset complet :

```{r}
train_final <- bind_rows(train_filtered, test_filtered)
model_ri <- lmer(
  formula_ri,
  data = train_final,
  REML = FALSE,  # Maximum Likelihood pour comparaison de modèles
  control = lmerControl(optimizer = "bobyqa", optCtrl = list(maxfun = 100000))
)
pred_ri_train_final <- predict(model_ri, newdata = train_final)
rmse_ri_train_final <- calc_rmse(train_final$implied_vol_ref, pred_ri_train_final)
r2_ri_train_final <- calc_r2(train_final$implied_vol_ref, pred_ri_train_final)

```

```{r}
perf_df2 <- data.frame(
  Modele = "MODÈLE RI",
  RMSE = round(rmse_ri_train_final, 4),
  R2   = round(r2_ri_train_final,   4)
)

kable(perf_df2, caption = "Performances du modèle RI", align = "lcrrrr") %>%
  kable_styling(full_width = FALSE, bootstrap_options = c("striped", "hover", "condensed"))
```

On a déjà réussi à diminuer le RMSE à 9.8 avec un R2 correct \> 0.8 mais
on va l'améliorer en rajoutant également des pentes aléatoires.

### Modèle avec intercept et une pente aléatoire

En rajoutant des pentes aléatoires, on a cette fois que chaque asset a
son propre niveau de base et que sa sensibilité aux variables
explicatives varie. L'interprétation de ce modèle est que certaines
entreprises réagissent plus fortement aux changements macroéconomiques
que d'autres.

```{r}


# Formule avec pente aléatoire pour realized_vol_short
formula_ris <- as.formula(paste("implied_vol_ref ~", 
                                paste(vars_fixed, collapse = " + "),
                                "+ (1 + realized_vol_short | asset_id)"))

cat("Formule du modèle:\n")
print(formula_ris)
cat("\n")

# Entraînement

model_ris <- lmer(
  formula_ris,
  data = train_filtered,
  REML = FALSE,
  control = lmerControl(optimizer = "bobyqa", optCtrl = list(maxfun = 200000))
)





```

Formellement, pour chaque actif $i$ ($i = 1, \dots, N$) et chaque
observation temporelle $j$ ($j = 1, \dots, n_i$), le modèle s'écrit
$y_{ij} = \beta_0 + \beta_1 x_{ij}^{(1)} + \cdots + \beta_p x_{ij}^{(p)} + \eta_{i0} + \eta_{i1} x_{ij}^{(1)} + \xi_{ij}$

où $y_{ij}$ représente la volatilité implicite de référence, les
$\beta_k$ sont les coefficients d'effets fixes communs à tous les
actifs, les $\eta_{ik}$ sont les effets aléatoires spécifiques à l'actif
$i$, et $\xi_{ij}$ représente l'erreur résiduelle. Les effets aléatoires
$\eta_i$ doivent suivre une distribution normale multivariée
$\mathcal{N}(\boldsymbol{0}, \Omega)$, tandis que les erreurs $\xi_{ij}$
sont indépendantes et normalement distribuées :
$\xi_i \sim \mathcal{N}(\boldsymbol{0}, \sigma^2 \textbf{I})$.

```{r}

summary(model_ris)
```

Tout d'abord, la distribution des résidus standardisés reste correcte :
la médiane reste très proche de 0, donc aucun biais systématique ni
surestimation ou sous-estimation globale. Les quartiles restent
symmétriques mais plus resserrés, donc la dispersion des erreurs est
réduite.

Cependant, il reste des valeurs extrêmes pour les résidus, même si ces
outliers restent très rares (une dizaine sur plus d'un million
d'observations), ce qui n'impacte donc pas la qualité globale du modèle.

Les mêmes remarques que précédemment peuvent être faites sur l'intercept
aléatoire.

La pente aléatoire pour realized_vol_short a un écart-type de **6,13**,
et 68% des actifs ont des pentes totales (effet fixe + effet aléatoire)
comprises entre 0,51 et 12,77. Autrement dit, pour certains actifs, une
augmentation d'un point de volatilité réalisée courte s'accompagne d'une
hausse de seulement 0,5 point de volatilité implicite, tandis que pour
d'autres actifs, le même changement produit une augmentation de près de
13 points ! Cette dispersion massive démontre que la relation entre
volatilité réalisée et volatilité implicite n'est absolument pas
uniforme à travers le marché.

Les 16% d'actifs qui sont au-dessus du 12.77 sont extrêmements réactifs
aux chocs de volatilité du marché, tandis que ceux en-dessous de 0
réagissent inversement au marché (un marché sous tension et une hausse
de la volatilité réalisée donnera lieu à une diminution de la volatilité
implicite) : il y a donc un phénomène de retour à la moyenne pour ces
derniers.

```{r}
# Variance components
variance_components_ris <- as.data.frame(VarCorr(model_ris))
cat("\nComposantes de variance:\n")
print(variance_components_ris)

# Prédictions
pred_ris_train <- predict(model_ris, newdata = train_filtered)
pred_ris_test <- predict(model_ris, newdata = test_filtered, allow.new.levels = TRUE)
```

```{r}



# Métriques
rmse_ris_train <- calc_rmse(train_filtered$implied_vol_ref, pred_ris_train)
rmse_ris_test <- calc_rmse(test_filtered$implied_vol_ref, pred_ris_test)
r2_ris_train <- cor(train_filtered$implied_vol_ref, pred_ris_train)^2
r2_ris_test <- cor(test_filtered$implied_vol_ref, pred_ris_test)^2

#  Tableau 
perf_df <- data.frame(
  Modele = "MODÈLE RIS",
  RMSE_Train = round(rmse_ris_train, 4),
  RMSE_Test  = round(rmse_ris_test,  4),
  R2_Train   = round(r2_ris_train,   4),
  R2_Test    = round(r2_ris_test,    4)
)

kable(perf_df, caption = "Performances du modèle RIS", align = "lcrrrr") %>%
  kable_styling(full_width = FALSE, bootstrap_options = c("striped", "hover", "condensed"))
```

On va mesurer le RMSE sur le train total avec notre modèle :

```{r}

mod_ris <- lmer(
  formula_ris,
  data = train_final,
  REML = FALSE,  # Maximum Likelihood pour comparaison de modèles
  control = lmerControl(optimizer = "bobyqa", optCtrl = list(maxfun = 100000))
)

```

```{r}
pred_ris_train_final <- predict(mod_ris, newdata = train_final)
rmse_ris_train_final <- calc_rmse(train_final$implied_vol_ref, pred_ris_train_final)
r2_ris_train_final <- calc_r2(train_final$implied_vol_ref, pred_ris_train_final)
```

```{r}
perf_df3 <- data.frame(
  Modele = "MODÈLE ris",
  RMSE = round(rmse_ris_train_final, 4),
  R2   = round(r2_ris_train_final,   4)
)

kable(perf_df3, caption = "Performances du modèle ris", align = "lcrrrr") %>%
  kable_styling(full_width = FALSE, bootstrap_options = c("striped", "hover", "condensed"))
```

On obtient un RMSE de 9.2 avec un R2 toujours convenable \> 0.8

```{r}


# Extraire les effets aléatoires du modèle ris
random_effects <- ranef(model_ris)$asset_id
random_effects$asset_id <- rownames(random_effects)
colnames(random_effects) <- c("Intercept", "Slope_realized_vol_short", "asset_id")

# Statistiques descriptives
cat("=== Statistiques des Effets Aléatoires ===\n")
cat("\nIntercepts aléatoires:\n")
cat("  Min:", round(min(random_effects$Intercept), 3), "\n")
cat("  Q1:", round(quantile(random_effects$Intercept, 0.25), 3), "\n")
cat("  Médiane:", round(median(random_effects$Intercept), 3), "\n")
cat("  Q3:", round(quantile(random_effects$Intercept, 0.75), 3), "\n")
cat("  Max:", round(max(random_effects$Intercept), 3), "\n\n")

cat("Slopes aléatoires (realized_vol_short):\n")
cat("  Min:", round(min(random_effects$Slope_realized_vol_short), 3), "\n")
cat("  Médiane:", round(median(random_effects$Slope_realized_vol_short), 3), "\n")
cat("  Max:", round(max(random_effects$Slope_realized_vol_short), 3), "\n\n")

# Top 10 assets avec intercepts les plus élevés
top10_high <- random_effects %>%
  arrange(desc(Intercept)) %>%
  head(10)

cat("=== Top 10 Assets - Volatilité de Base la Plus Élevée ===\n")
print(top10_high)
cat("\n")

# Top 10 assets avec intercepts les plus faibles
top10_low <- random_effects %>%
  arrange(Intercept) %>%
  head(10)

cat("=== Top 10 Assets - Volatilité de Base la Plus Faible ===\n")
print(top10_low)
cat("\n")
```

On peut ainsi facilement obtenir une liste des actifs qui sont de bases
très volatiles et d'autres qui sont de base très stables.

```{r}

library(ggplot2)

# 1. Distribution des effets aléatoires (Intercepts)
p1 <- ggplot(random_effects, aes(x = Intercept)) +
  geom_histogram(bins = 30, fill = "#2C7FB8", color = "white", alpha = 0.8) +
  geom_vline(xintercept = 0, linetype = "dashed", color = "red", size = 1) +
  labs(title = "Distribution des Intercepts Aléatoires",
       x = "Intercept Aléatoire",
       y = "Fréquence") +
  theme_minimal()


# 2. Distribution des effets aléatoires (Slopes)
p2 <- ggplot(random_effects, aes(x = Slope_realized_vol_short)) +
  geom_histogram(bins = 30, fill = "#4ECDC4", color = "white", alpha = 0.8) +
  geom_vline(xintercept = 0, linetype = "dashed", color = "red", size = 1) +
  labs(title = "Distribution des Slopes Aléatoires (realized_vol_short)",
       x = "Slope Aléatoire",
       y = "Fréquence") +
  theme_minimal()


# 3. Relation Intercept vs Slope
p3 <- ggplot(random_effects, aes(x = Intercept, y = Slope_realized_vol_short)) +
  geom_point(alpha = 0.5, color = "#2C7FB8", size = 2) +
  geom_smooth(method = "lm", se = TRUE, color = "red", fill = "pink", alpha = 0.2) +
  geom_hline(yintercept = 0, linetype = "dashed", color = "gray50") +
  geom_vline(xintercept = 0, linetype = "dashed", color = "gray50") +
  labs(title = "Corrélation entre Intercept et Slope Aléatoires",
       x = "Random Intercept",
       y = "Random Slope (realized_vol_short)") +
  theme_minimal()


# 4. Top 20 assets par intercept
top20_plot <- random_effects %>%
  arrange(desc(Intercept)) %>%
  head(20)

p4 <- ggplot(top20_plot, aes(x = reorder(asset_id, Intercept), y = Intercept)) +
  geom_bar(stat = "identity", fill = "#2C7FB8", alpha = 0.8) +
  coord_flip() +
  labs(title = "Top 20 Assets - Effets Aléatoires (Intercept)",
       subtitle = "Déviation par rapport à la volatilité implicite moyenne",
       x = "Asset",
       y = "Effet Aléatoire (Intercept)") +
  theme_minimal()



# 5. Prédictions vs Réel (Test set)
pred_vs_actual <- data.frame(
  Actual = test_filtered$implied_vol_ref,
  Predicted = pred_ris_test
)

p5 <- ggplot(pred_vs_actual, aes(x = Actual, y = Predicted)) +
  geom_point(alpha = 0.3, color = "#2C7FB8") +
  geom_abline(intercept = 0, slope = 1, color = "red", size = 1, linetype = "dashed") +
  geom_smooth(method = "lm", se = TRUE, color = "blue", fill = "lightblue", alpha = 0.2) +
  labs(title = "Prédictions vs Valeurs Réelles (Test Set)",
       subtitle = paste0("R² = ", round(r2_ris_test, 4), " | RMSE = ", round(rmse_ris_test, 4)),
       x = "Volatilité Implicite Réelle",
       y = "Volatilité Implicite Prédite") +
  theme_minimal() +
  coord_fixed()

```

```{r}
p5
```

Le R² de 84.27% indique que le modèle parvient à expliquer plus de
quatre cinquièmes de la variance totale de la volatilité implicite. Dans
le contexte des marchés financiers, où la volatilité est notoirement
difficile à prévoir en raison de sa nature stochastique et de sa
dépendance à de nombreux facteurs non observables, ce résultat constitue
une bone performancee. Le reste de la variance non expliquée reflète la
part d'incertitude inhérente aux marchés financiers, incluant l'impact
d'événements imprévisibles, de chocs de liquidité et de facteurs
comportementaux difficiles à modéliser.

On observe cependant une tendance du modèle à sous-estimer les
volatilités extrêmes et sur-estimer les volatilités trop faibles.

```{r}
p4
```

L'actif identifié par le ticker SMMT présente un effet aléatoire
d'intercept d'environ 95 points, et est donc structurellement perçu
comme risqué par le marché. On observe ainsi un continuum d'actifs à
risque élevé.

L'identification de ces actifs à volatilité structurellement élevée a
des implications pratiques majeures pour la gestion de portefeuille et
le pricing d'options.

```{r}
p3
```

Cette relation négative entre intercept et pente reflète un principe
économique plus général : la loi des rendements marginaux décroissants
de l'information. Pour un actif déjà perçu comme très volatile, une
information additionnelle confirmant cette volatilité a un impact
marginal limité. Pour un actif perçu comme stable, la même information a
un impact majeur car elle remet en question les croyances préalables du
marché.

La présence de cette corrélation négative valide également l'approche
méthodologique du modèle à effets mixtes, qui permet aux pentes de
varier d'un actif à l'autre. Un modèle à effets fixes, imposant une
pente identique pour tous les actifs, ne pourrait pas capturer cette
hétérogénéité fondamentale.

```{r}
p2
```

L"hypothèse de normalité des effets aléatoires est raisonnablement
satisfaite pour les pentes.

```{r}
p1
```

Cette distribution a une asymétrie prononcée vers la droite,
contrairement à la distribution des pentes qui présentait une forme
approximativement normale. On a donc sur le marché une population non
négligeable d'actifs intrinsèquement risqués.

```{r}


# Calculer les intervalles de confiance pour un échantillon

set.seed(123)
sample_test <- test %>%
  sample_n(min(1000, nrow(test)))  # Maximum 1000 observations

# Prédictions avec intervalles 

pred_intervals <- predictInterval(model_ris, 
                                   newdata = sample_test,
                                   level = 0.95,
                                   n.sims = 100,
                                   stat = "median",
                                   include.resid.var = TRUE)

# Combiner avec les données
pred_with_ci <- cbind(sample_test, pred_intervals)

# Visualiser
p6 <- ggplot(pred_with_ci, aes(x = implied_vol_ref, y = fit)) +
  geom_ribbon(aes(ymin = lwr, ymax = upr), fill = "#2C7FB8", alpha = 0.2) +
  geom_point(alpha = 0.5, color = "#2C7FB8") +
  geom_abline(intercept = 0, slope = 1, color = "red", linetype = "dashed") +
  labs(title = "Prédictions avec Intervalles de Confiance 95%",
       x = "Volatilité Implicite Réelle",
       y = "Volatilité Implicite Prédite") +
  theme_minimal()



```

```{r}
p6
```

On observe une expansion progressive de l'incertitude avec le niveau de
volatilité , à cause du phénomène d'hétéroscédasticité des actifs très
volatiles.

### Comparaison de plusieurs modèles et choix du modèle final

Ce modèle est déjà très bon, mais on peut essayer de l'améliorer en
rajoutant des interactions et/ou des pentes aléatoires.

En s'inspirant du cours, nous allons tester 18 modèles à effet mixte
différents en faisant varier : les interactions, l'intercept aléatoire
et le choix de la ou des pentes aléatoires.

```{r}
cat("═══════════════════════════════════════════════════════════════\n")
cat("CATÉGORIE 1 : MODÈLES À EFFETS FIXES UNIQUEMENT (5 modèles)\n")
cat("═══════════════════════════════════════════════════════════════\n\n")

# Modèle 0 : Baseline simple (sans interaction)
cat("Ajustement m0: Variables principales...\n")
m0 <- lm(
  implied_vol_ref ~ 
    realized_vol_short + 
    realized_vol_long4 + 
    strike_dispersion + 
    market_vol_index + 
    put_oi,
  data = train_final
)
```

```{r}
# Modèle 1 : Ajout des termes quadratiques
cat("Ajustement m1: + Termes quadratiques...\n")
m1 <- lm(
  implied_vol_ref ~ 
    realized_vol_short + 
    realized_vol_long4 + 
    strike_dispersion + 
    market_vol_index + 
    put_oi + 
    rv_short_sq + 
    rv_long_sq + 
    mkt_sq,
  data = train_final
)
```

```{r}
# Modèle 2 : Interaction realized_vol_short * market_vol_index
cat("Ajustement m2: + Interaction RV_short × Market_vol...\n")
m2 <- lm(
  implied_vol_ref ~ 
    realized_vol_short * market_vol_index + 
    realized_vol_long4 + 
    strike_dispersion + 
    put_oi + 
    rv_short_sq + 
    rv_long_sq + 
    mkt_sq,
  data = train_final
)
```

```{r}
# Modèle 3 : Interaction realized_vol_short * strike_dispersion
cat("Ajustement m3: + Interaction RV_short × Strike_disp...\n")
m3 <- lm(
  implied_vol_ref ~ 
    realized_vol_short * strike_dispersion + 
    realized_vol_long4 + 
    market_vol_index + 
    put_oi + 
    rv_short_sq + 
    rv_long_sq + 
    mkt_sq,
  data = train_final
)
```

```{r}
# Modèle 4 : Modèle complet avec toutes interactions
cat("Ajustement m4: + Multiples interactions...\n")
m4 <- lm(
  implied_vol_ref ~ 
    realized_vol_short * market_vol_index + 
    realized_vol_short * strike_dispersion + 
    realized_vol_long4 + 
    put_oi + 
    rv_short_sq + 
    rv_long_sq + 
    mkt_sq,
  data = train_final
)
```

```{r}


cat("\n═══════════════════════════════════════════════════════════════\n")
cat("CATÉGORIE 2 : INTERCEPT ALÉATOIRE (1 | asset_id) - 5 modèles\n")
cat("═══════════════════════════════════════════════════════════════\n\n")

# Modèle 5 : Intercept aléatoire + variables principales
cat("Ajustement m5: Random intercept baseline...\n")
m5 <- lmer(
  implied_vol_ref ~ 
    realized_vol_short + 
    realized_vol_long4 + 
    strike_dispersion + 
    market_vol_index + 
    put_oi + 
    (1 | asset_id),
  data = train_final,
  REML = FALSE,
  control = lmerControl(optimizer = "bobyqa", optCtrl = list(maxfun = 1e5))
)
```

```{r}
# Modèle 6 : + Termes quadratiques
cat("Ajustement m6: Random intercept + quadratiques...\n")
m6 <- lmer(
  implied_vol_ref ~ 
    realized_vol_short + 
    realized_vol_long4 + 
    strike_dispersion + 
    market_vol_index + 
    put_oi + 
    rv_short_sq + 
    rv_long_sq + 
    mkt_sq + 
    (1 | asset_id),
  data = train_final,
  REML = FALSE,
  control = lmerControl(optimizer = "bobyqa", optCtrl = list(maxfun = 1e5))
)
```

```{r}
# Modèle 7 : + Interaction RV_short × Market
cat("Ajustement m7: Random intercept + interaction RV×Market...\n")
m7 <- lmer(
  implied_vol_ref ~ 
    realized_vol_short * market_vol_index + 
    realized_vol_long4 + 
    strike_dispersion + 
    put_oi + 
    rv_short_sq + 
    rv_long_sq + 
    mkt_sq + 
    (1 | asset_id),
  data = train_final,
  REML = FALSE,
  control = lmerControl(optimizer = "bobyqa", optCtrl = list(maxfun = 1e5))
)
```

```{r}
# Modèle 8 : + Interaction RV_short × Strike
cat("Ajustement m8: Random intercept + interaction RV×Strike...\n")
m8 <- lmer(
  implied_vol_ref ~ 
    realized_vol_short * strike_dispersion + 
    realized_vol_long4 + 
    market_vol_index + 
    put_oi + 
    rv_short_sq + 
    rv_long_sq + 
    mkt_sq + 
    (1 | asset_id),
  data = train_final,
  REML = FALSE,
  control = lmerControl(optimizer = "bobyqa", optCtrl = list(maxfun = 1e5))
)
```

```{r}
# Modèle 9 : + Multiples interactions
cat("Ajustement m9: Random intercept + multiples interactions...\n")
m9 <- lmer(
  implied_vol_ref ~ 
    realized_vol_short * market_vol_index + 
    realized_vol_short * strike_dispersion + 
    realized_vol_long4 + 
    put_oi + 
    rv_short_sq + 
    rv_long_sq + 
    mkt_sq + 
    (1 | asset_id),
  data = train_final,
  REML = FALSE,
  control = lmerControl(optimizer = "bobyqa", optCtrl = list(maxfun = 1e5))
)
```

```{r}
cat("\n═══════════════════════════════════════════════════════════════\n")
cat("CATÉGORIE 3 : INTERCEPT + PENTE ALÉATOIRE (RV_short) - 4 modèles\n")
cat("═══════════════════════════════════════════════════════════════\n\n")

# Modèle 10 : Pente aléatoire RV_short (pentes indépendantes)
cat("Ajustement m10: Random slope RV_short (indépendant)...\n")
m10 <- lmer(
  implied_vol_ref ~ 
    realized_vol_short + 
    realized_vol_long4 + 
    strike_dispersion + 
    market_vol_index + 
    put_oi + 
    rv_short_sq + 
    rv_long_sq + 
    mkt_sq + 
    (1 | asset_id) + 
    (0 + realized_vol_short | asset_id),  # Pente seule
  data = train_final,
  REML = FALSE,
  control = lmerControl(optimizer = "bobyqa", optCtrl = list(maxfun = 2e5))
)
```

```{r}

# Modèle 11 : Intercept + Pente aléatoires CORRÉLÉS (modèle complet)
cat("Ajustement m11: Random intercept + slope RV_short (corrélés)...\n")
m11 <- lmer(
  implied_vol_ref ~ 
    realized_vol_short + 
    realized_vol_long4 + 
    strike_dispersion + 
    market_vol_index + 
    put_oi + 
    rv_short_sq + 
    rv_long_sq + 
    mkt_sq + 
    (1 + realized_vol_short | asset_id),  # Corrélés
  data = train_final,
  REML = FALSE,
  control = lmerControl(optimizer = "bobyqa", optCtrl = list(maxfun = 2e5))
)
```

```{r}
# Modèle 12 : + Interaction RV_short × Market
cat("Ajustement m12: Random intercept+slope + interaction RV×Market...\n")
m12 <- lmer(
  implied_vol_ref ~ 
    realized_vol_short * market_vol_index + 
    realized_vol_long4 + 
    strike_dispersion + 
    put_oi + 
    rv_short_sq + 
    rv_long_sq + 
    mkt_sq + 
    (1 + realized_vol_short | asset_id),
  data = train_final,
  REML = FALSE,
  control = lmerControl(optimizer = "bobyqa", optCtrl = list(maxfun = 2e5))
)
```

```{r}
# Modèle 13 : + Multiples interactions
cat("Ajustement m13: Random intercept+slope + multiples interactions...\n")
m13 <- lmer(
  implied_vol_ref ~ 
    realized_vol_short * market_vol_index + 
    realized_vol_short * strike_dispersion + 
    realized_vol_long4 + 
    put_oi + 
    rv_short_sq + 
    rv_long_sq + 
    mkt_sq + 
    (1 + realized_vol_short | asset_id),
  data = train_final,
  REML = FALSE,
  control = lmerControl(optimizer = "bobyqa", optCtrl = list(maxfun = 2e5))
)
```

```{r}
cat("\n═══════════════════════════════════════════════════════════════\n")
cat("CATÉGORIE 4 : MULTIPLES PENTES ALÉATOIRES - 4 modèles\n")
cat("═══════════════════════════════════════════════════════════════\n\n")

# Modèle 14 : Pentes aléatoires RV_short + RV_long (indépendantes)
cat("Ajustement m14: Random slopes RV_short + RV_long (indépendantes)...\n")
m14 <- lmer(
  implied_vol_ref ~ 
    realized_vol_short + 
    realized_vol_long4 + 
    strike_dispersion + 
    market_vol_index + 
    put_oi + 
    rv_short_sq + 
    rv_long_sq + 
    mkt_sq + 
    (1 | asset_id) + 
    (0 + realized_vol_short | asset_id) + 
    (0 + realized_vol_long4 | asset_id),
  data = train_final,
  REML = FALSE,
  control = lmerControl(optimizer = "bobyqa", optCtrl = list(maxfun = 3e5))
)
```

```{r}
# Modèle 15 : Intercept + 2 pentes aléatoires corrélées
cat("Ajustement m15: Random intercept + slopes RV_short + RV_long (corrélés)...\n")
m15 <- lmer(
  implied_vol_ref ~ 
    realized_vol_short + 
    realized_vol_long4 + 
    strike_dispersion + 
    market_vol_index + 
    put_oi + 
    rv_short_sq + 
    rv_long_sq + 
    mkt_sq + 
    (1 + realized_vol_short + realized_vol_long4 | asset_id),
  data = train_final,
  REML = FALSE,
  control = lmerControl(optimizer = "bobyqa", optCtrl = list(maxfun = 3e5))
)
```

```{r}
# Modèle 16 : + Pente aléatoire sur market_vol_index aussi
cat("Ajustement m16: Random slopes RV_short + RV_long + Market...\n")
m16 <- lmer(
  implied_vol_ref ~ 
    realized_vol_short + 
    realized_vol_long4 + 
    strike_dispersion + 
    market_vol_index + 
    put_oi + 
    rv_short_sq + 
    rv_long_sq + 
    mkt_sq + 
    (1 + realized_vol_short + realized_vol_long4 + market_vol_index | asset_id),
  data = train_final,
  REML = FALSE,
  control = lmerControl(optimizer = "bobyqa", optCtrl = list(maxfun = 5e5))
)
```

```{r}

# Modèle 17 : Modèle maximal avec interactions
cat("Ajustement m17: Modèle maximal (toutes pentes + interactions)...\n")
m17 <- lmer(
  implied_vol_ref ~ 
    realized_vol_short * market_vol_index + 
    realized_vol_short * strike_dispersion + 
    realized_vol_long4 + 
    put_oi + 
    rv_short_sq + 
    rv_long_sq + 
    mkt_sq + 
    (1 + realized_vol_short + realized_vol_long4 + market_vol_index | asset_id),
  data = train_final,
  REML = FALSE,
  control = lmerControl(optimizer = "bobyqa", optCtrl = list(maxfun = 5e5))
)




```

Comparons les modèles suivants les métriques usuelles :

```{r}
bic_results <- BIC(m0, m1, m2, m3, m4, m5, m6, m7, m8, m9, 
                   m10, m11, m12, m13, m14, m15, m16, m17) %>%
  as.data.frame() %>%
  rownames_to_column(var = "Modèle") %>%
  rename(BIC = BIC) %>%
  arrange(BIC) %>%
  mutate(
    Delta_BIC = BIC - min(BIC),
    Categorie = case_when(
      Modèle %in% c("m0", "m1", "m2", "m3", "m4") ~ "1. Effets fixes",
      Modèle %in% c("m5", "m6", "m7", "m8", "m9") ~ "2. Random intercept",
      Modèle %in% c("m10", "m11", "m12", "m13") ~ "3. Random slope (RV_short)",
      TRUE ~ "4. Multiples slopes"
    )
  ) %>%
  dplyr::select(Modèle, Categorie, df, BIC, Delta_BIC)

aic_results <- AIC(m0, m1, m2, m3, m4, m5, m6, m7, m8, m9, 
                   m10, m11, m12, m13, m14, m15, m16, m17) %>%
  as.data.frame() %>%
  rownames_to_column(var = "Modèle") %>%
  rename(AIC = AIC) %>%
  arrange(AIC) %>%
  mutate(
    Delta_AIC = AIC - min(AIC),
    Categorie = case_when(
      Modèle %in% c("m0", "m1", "m2", "m3", "m4") ~ "1. Effets fixes",
      Modèle %in% c("m5", "m6", "m7", "m8", "m9") ~ "2. Random intercept",
      Modèle %in% c("m10", "m11", "m12", "m13") ~ "3. Random slope (RV_short)",
      TRUE ~ "4. Multiples slopes"
    )
  ) %>%
  dplyr::select(Modèle, Categorie, df, AIC, Delta_AIC)
```

```{r}
print(bic_results)
```

```{r}
# Graphique de comparaison
p_comparison <- ggplot(performance_results, aes(x = reorder(Modèle, RMSE), y = RMSE)) +
  geom_col() +
  coord_flip() +
  scale_fill_brewer(palette = "Set2") +
  labs(
    title = "Comparaison des 18 Modèles à Effets Mixtes",
    subtitle = "Critère RMSE",
    x = "Modèle",
    y = "RMSE"
  ) +
  theme_minimal() +
  theme(
    plot.title = element_text(size = 14, face = "bold"),
    legend.position = "bottom"
  )
p_comparison
```

On constate donc que le modèle qui optimise toutes les métriques et qui
minimise le RMSE est le modèle 17 comprenant toutes les pentes
aléatoires et toutes les interactions. Nous n'allons donc le prendre
comme modèle final et l'étudier plus en détails.

```{r}

models <- head(bic_results$Modèle, 17)

# Fonction pour calculer les métriques
calc_metrics <- function(model, data) {
  predictions <- predict(model, newdata = data)
  actual <- data$implied_vol_ref
  
  rmse <- sqrt(mean((actual - predictions)^2, na.rm = TRUE))
  r2 <- cor(actual, predictions, use = "complete.obs")^2
  mae <- mean(abs(actual - predictions), na.rm = TRUE)
  
  return(data.frame(RMSE = rmse, R2 = r2, MAE = mae))
}

# Calculer pour chaque top modèle
performance_results <- data.frame()

for (model_name in models) {
  model <- get(model_name)
  metrics <- calc_metrics(model, train_final)
  metrics$Modèle <- model_name
  performance_results <- bind_rows(performance_results, metrics)
}

performance_results <- performance_results %>%
  dplyr::select(Modèle, RMSE, R2, MAE) %>%
  arrange(RMSE)

print(performance_results, row.names = FALSE)


# ----------------------------------------------------------------------------
# RÉSUMÉ DU MEILLEUR MODÈLE
# ----------------------------------------------------------------------------

cat("\n\n╔══════════════════════════════════════════════════════════════╗\n")
cat("║                   MEILLEUR MODÈLE (RMSE)                      ║\n")
cat("╚══════════════════════════════════════════════════════════════╝\n\n")

best_model_name <- performance_results$Modèle[1]
best_model <- get(best_model_name)

cat("Modèle sélectionné:", best_model_name, "\n")
cat("BIC:", bic_results$BIC[1], "\n")
cat("AIC:", aic_results$AIC[aic_results$Modèle == best_model_name], "\n\n")

```

## 6.8 Analyse du modèle final et des effets aléatoires

### Résumé et interprétation du modèle final

Le modèle m17 est le plus complexe parmi les 18 modèles comparés. Ce
modèle maximal a été sélectionné par les critères AIC et BIC comme le
meilleur compromis entre qualité d'ajustement et parcimonie, donc malgré
sa complexité il n'y a pas à s'inquiéter d'un possible
sur-apprentissage. Cette sélection révèle que la complexité structurelle
du marché des options justifie une modélisation sophistiquée capturant
de multiples sources d'hétérogénéité et d'interactions non-linéaires.

Le modèle incorpore trois composantes majeures : des effets fixes
incluant interactions entre variables, trois pentes aléatoires
distinctes pour realized_vol_short, realized_vol_long4 et
market_vol_index, permettant à chaque actif d'avoir ses propres
sensibilités à ces trois composantes clés, et une structure de
corrélation entre ces effets aléatoires, capturée par une matrice de
variance-covariance 4×4.

Sa formule se décompose comme suit :

**Effets fixes** : - Intercept global β₀ - Effets principaux :
realized_vol_short, market_vol_index, strike_dispersion,
realized_vol_long4, put_oi - Termes quadratiques : rv_short_sq,
rv_long_sq, mkt_sq (capturent non-linéarités) - Interactions :
realized_vol_short × market_vol_index, realized_vol_short ×
strike_dispersion

**Effets aléatoires** (par actif i) : - Intercept aléatoire : η_i0
(niveau de base spécifique) - Pente aléatoire pour RV_short : η_i1
(sensibilité spécifique à vol réalisée courte) - Pente aléatoire pour
RV_long4 : η_i2 (sensibilité spécifique à vol réalisée longue) - Pente
aléatoire pour Market_vol : η_i3 (sensibilité spécifique à vol de
marché)

A noter que le nombre de paramètres est substantiel mais bien justifier
par le nombre de données et leurs complexités.

```{r}
model_final <- best_model
```

```{r}
print(summary(model_final))
```

Comme avant, les résidus ont une moyenne nulle ce qui est bon signe. Les
quartiles sont symmétriques et suffisament resserrés et une forte
concentration des résidus en 0.

Nous avons toujours le même problème de valeurs extrêmes des résidus,
comme précédemment, qu'on étudiera plus en détails plus loin.

Comme attendu, la variance de la pente aléatoire Market_index est la
plus faible des trois pentes, montrant que le climat macroéconomique a
un impact qui varie peu entre les actifs. Cependant, la pente aléatoire
liée à RV_long4 a la variance la plus élevée. Autrement dit,la
sensibilité à realized_vol_long4 présente une hétérogénéité massive,
plus grand encore que celle de RV_short étudiée précédemment. Cette
dispersion suggère que certains actifs réagissent fortement à la
volatilité historique long terme tandis que d'autres l'ignorent
complètement, voire y réagissent de manière contraire (mécanisme de mean
reversion).

Variance totale approximative = 360,8 + 33,7 + 181,8 + 10,0 + 71,2 =
**657,5**

Contributions relatives : - Intercept : 360,8 / 657,5 = **54,9%** -
Pente RV_short : 33,7 / 657,5 = **5,1%** - Pente RV_long4 : 181,8 /
657,5 = **27,7%** - Pente Market_vol : 10,0 / 657,5 = **1,5%** -
Résiduelle : 71,2 / 657,5 = **10,8%**

Plus de **89% de la variance totale** provient des différences entre
actifs (effets aléatoires), contre seulement 11% de variation temporelle
résiduelle. Cela confirme que la structure hiérarchique est
**fondamentale** et justifie pleinement l'approche à effets mixtes.

La pente aléatoire RV_long4 explique **27,7% de la variance totale**. Il
est donc nécessire de l'ajouter comme pente aléatoire et ne pas
s'arrêter à une seule pente comme le modèle précédent.

Concernant les corrélations, deux groupes émergent : Intercept,
RV_short, RV_long4 sont modéremment et positivement corrélés entre eux.
C'est la dimension du risque idiosyncratique de l'actif. Le market_vol
est quand à lui quasiment indépendant des autres, c'est la dimension
systémique du risque.

Cette structure à deux dimensions révèle que le risque d'un actif dans
le marché des options se décompose en un risque idiosyncratique (capturé
par niveau de base + sensibilités aux vols réalisées) et un risque
systémique (sensibilité au marché), ces deux dimensions étant largement
orthogonales.

Concernant les effets fixes, on constate juste comme changement notable
que le put_oi n'est presque plus significatif : l'inclusion des
interactions et multiples pentes aléatoires a absorbé la variabilité que
put_oi capturait précédemment.

Même remarque que précédemment concernant la non-linéarité et la
concavité.

Les deux interactions rajoutées entre RV_short et market_vol et
strike_dispersion sont très significatifs. Autrement dit, L'effet de
RV_short sur implied_vol **s'amplifie** lorsque la volatilité de marché
est élevée. De plus, l'effet de RV_short sur implied_vol **diminue**
lorsque strike_dispersion est élevée. Peut-être parce que sur un marché
liquide, on peut mieux gérer les chocs en se couvrant plus facilement.

```{r}
# Calculer prédictions et résidus
train_final$fitted_values <- fitted(model_final)
train_final$residuals <- residuals(model_final)
train_final$std_residuals <- residuals(model_final, type = "pearson")
```

```{r}
# Métriques de performance
rmse_final <- sqrt(mean(train_final$residuals^2, na.rm = TRUE))
r2_final <- cor(train_final$implied_vol_ref, train_final$fitted_values)^2
mae_final <- mean(abs(train_final$residuals), na.rm = TRUE)
```

```{r}
# Décomposition de la variance
var_components <- as.data.frame(VarCorr(model_final))
var_intercept <- var_components$vcov[1]
var_slope <- var_components$vcov[2]
var_residual <- var_components$vcov[3]

var_total <- var_intercept + var_slope + var_residual
icc <- var_intercept / var_total
```

```{r}
cat("╔════════════════════════════════════════════════════╗\n")
cat("   DÉCOMPOSITION DE LA VARIANCE                     \n")
cat("╠════════════════════════════════════════════════════╣\n")
cat("  Variance intercept:  ", sprintf("%.2f", var_intercept), " (", sprintf("%.1f", 100*var_intercept/var_total), "%)", "  \n")
cat("  Variance pente:      ", sprintf("%.2f", var_slope), " (", sprintf("%.1f", 100*var_slope/var_total), "%)", "   \n")
cat("  Variance résiduelle: ", sprintf("%.2f", var_residual), " (", sprintf("%.1f", 100*var_residual/var_total), "%)", "  \n")
cat("  ICC:                 ", sprintf("%.3f", icc), "                       \n")

```

Après avoir modélisé trois pentes aléatoires, l'écart-type résiduel
descend a bien descendu, une amélioration par rapport aux modèles plus
simples. Chaque pente aléatoire additionnelle a contribué à réduire la
variance non expliquée. On peut faire les mêmes remarques que
précédemment sur l'ICC.

### Diagnostic des résidus

```{r}
cat("\n═══════════════════════════════════════════════════════════════\n")
cat("DIAGNOSTICS DES RÉSIDUS\n")
cat("═══════════════════════════════════════════════════════════════\n\n")

# ----------------------------------------------------------------------------
#Résidus vs Fitted
# ----------------------------------------------------------------------------


p1 <- ggplot(
  train_final %>% sample_n(min(10000, nrow(train_final))),
  aes(x = fitted_values, y = residuals)
) +
  geom_point(alpha = 0.3, color = "steelblue", size = 0.8) +
  geom_hline(yintercept = 0, color = "red", linetype = "dashed", size = 1) +
  geom_smooth(method = "loess", color = "orange", se = TRUE) +
  labs(
    title = "Résidus vs Valeurs Ajustées",
    subtitle = "Vérification de l'homoscédasticité et linéarité",
    x = "Valeurs Ajustées (Fitted)",
    y = "Résidus"
  ) +
  theme_minimal()
```

```{r}
p1
```

On a bien des résidus concentrés autour de 0, donc pas de biais
systématique. On a comme avant une légère hétéroscédascticité car la
variance des erreurs augmente avec la volatilité, mais c'est cohérent :
les actifs volatiles sont moins prévisibles. C'est suffisament faible
pour qu'on puisse garder l'hypothèse d'homoscédasticité. On voit des
outliers qu'on étudiera après.

```{r}
# ----------------------------------------------------------------------------
# Histogram des résidus
# ----------------------------------------------------------------------------


p3 <- ggplot(train_final, aes(x = std_residuals)) +
  geom_histogram(bins = 100, fill = "steelblue", color = "white", alpha = 0.7) +
  geom_vline(xintercept = 0, color = "red", linetype = "dashed", size = 1) +
  stat_function(
    fun = function(x) dnorm(x, mean = 0, sd = 1) * nrow(train_final) * 
      (max(train_final$std_residuals) - min(train_final$std_residuals)) / 100,
    color = "orange", size = 1
  ) +
  labs(
    title = "Distribution des Résidus Standardisés",
    subtitle = "Comparaison avec loi normale N(0,1)",
    x = "Résidus Standardisés",
    y = "Fréquence"
  ) +
  theme_minimal()
```

```{r}
p3
```

Les résidus standardisés suivent presque une loi normale de moyenne
nulle. La distribution est symmétrique centrée en 0 mais le pic est trop
prononcé. Encore une fois, on peut garder l'hypothèse de normalité des
résidus car la déviation est suffisament faible.

```{r}
# ----------------------------------------------------------------------------
# Scale-Location (homoscédasticité)
# ----------------------------------------------------------------------------

train_final$sqrt_abs_resid <- sqrt(abs(train_final$std_residuals))

p4 <- ggplot(
  train_final %>% sample_n(min(10000, nrow(train_final))),
  aes(x = fitted_values, y = sqrt_abs_resid)
) +
  geom_point(alpha = 0.3, color = "steelblue", size = 0.8) +
  geom_smooth(method = "loess", color = "red", se = TRUE) +
  labs(
    title = "Scale-Location Plot",
    subtitle = "Vérification de l'homogénéité de la variance",
    x = "Valeurs Ajustées",
    y = "√|Résidus Standardisés|"
  ) +
  theme_minimal()
```

```{r}
p4
```

On a bien une faible hétéroscédasticité comme dit précédemment. On
aurait pu modéliser le log de la volatilité implicite pour la réduire
mais on aurait également réduit l'interprétabilité des résultats.

### Diagnostic des effets aléatoires

```{r}

cat("\n═══════════════════════════════════════════════════════════════\n")
cat("DIAGNOSTICS DES EFFETS ALÉATOIRES\n")
cat("═══════════════════════════════════════════════════════════════\n\n")

# Extraire les effets aléatoires
random_effects <- ranef(model_final)$asset_id
colnames(random_effects) <- c("Intercept", "Slope_RV_short","Slope_RV_long","Market_index")

# Statistiques descriptives
cat("Statistiques des Intercepts Aléatoires:\n")
print(summary(random_effects$Intercept))
cat("\nStatistiques des Pentes Aléatoires :\n")
cat("Slope_RV_short")
cat("\n")
print(summary(random_effects$Slope_RV_short))
cat("\n")
cat("Slope_RV_long")
cat("\n")
print(summary(random_effects$Slope_RV_long))
cat("\n")
cat("Market_index")
cat("\n")
print(summary(random_effects$Market_index))
cat("\n")
```

```{r}
# ----------------------------------------------------------------------------
#Corrélation Intercept vs Slope
# ----------------------------------------------------------------------------


random_effects$asset_id <- rownames(random_effects)

p8 <- ggplot(random_effects, aes(x = Intercept, y = Slope_RV_short)) +
  geom_point(alpha = 0.5, color = "steelblue", size = 2) +
  geom_smooth(method = "lm", color = "red", se = TRUE) +
  geom_hline(yintercept = 0, linetype = "dashed", color = "gray50") +
  geom_vline(xintercept = 0, linetype = "dashed", color = "gray50") +
  labs(
    title = "Corrélation entre Intercepts et Pentes Aléatoires",
    subtitle = paste0("Corrélation estimée = ", 
                     sprintf("%.3f", cor(random_effects$Intercept, random_effects$Slope_RV_short))),
    x = "Intercept Aléatoire (η_i0)",
    y = "Pente Aléatoire (η_i1) pour RV_short"
  ) +
  theme_minimal()
```

```{r}
p8
```

On a maintenant une corrélation modérée positive entre la pente
aléatoire de RV_short et l'intercept (on aurait pareil avec RV_long).

On peut repérer 4 profils d'actifs : Actifs à volatilité de base élevée
ET réactifs (en haut à droite), stables mais réactifs (en haut à
gauche), stables et peu réactifs (en bas à gauche) et volatils mais peu
réactifs (en bas à droite). Celà peut s'avérer très utile dans le cadre
d'une gestion d'un portefeuille d'actifs. (cf short rapport)

La corrélation positive de révèle que les risques de **niveau**
(intercept) et de **dynamique** (pente) tendent à se **cumuler** plutôt
qu'à se compenser, contrairement à précédemment. Autrement dit : - Les
actifs déjà structurellement volatils sont AUSSI ceux qui amplifient le
plus les chocs de volatilité réalisée - Les actifs stables tendent à
rester stables même face aux variations de RV_short

### Diagnostic des outliers

```{r}
cat("\n═══════════════════════════════════════════════════════════════\n")
cat("OUTLIERS ET OBSERVATIONS INFLUENTES\n")
cat("═══════════════════════════════════════════════════════════════\n\n")



cat("OUTLIERS DANS LES RÉSIDUS\n")
cat("────────────────────────────────────────────────────────────────\n\n")

# Résidus standardisés > 10
outliers_residuals <- train_final %>%
  mutate(abs_std_resid = abs(std_residuals)) %>%
  filter(abs_std_resid > 10) %>%
  arrange(desc(abs_std_resid)) %>%
  dplyr::select(asset_id, obs_date, implied_vol_ref, fitted_values, residuals, std_residuals)

cat("Nombre d'outliers (|résidu std| > 10):", nrow(outliers_residuals), "\n")
cat("Pourcentage:", sprintf("%.2f%%", 100 * nrow(outliers_residuals) / nrow(train_final)), "\n\n")

if (nrow(outliers_residuals) > 0) {
  cat("Top 20 outliers:\n")
  print(head(outliers_residuals, 20))
}
```

Les outliers dans les résidus ne sont pas dus à un ou plusieurs assets
problèmatiques mais plutôt à une période de temps problèmatique : celle
du covid.

```{r}
cat("\n ASSETS AVEC EFFETS ALÉATOIRES EXTRÊMES\n")
cat("────────────────────────────────────────────────────────────────\n\n")

# Top 10 intercepts positifs
top10_high_intercept <- random_effects %>%
  arrange(desc(Intercept)) %>%
  head(10)

cat("Top 10 Assets - Intercepts les PLUS ÉLEVÉS:\n")
print(top10_high_intercept %>% dplyr::select(Intercept, Slope_RV_short))

# Top 10 intercepts négatifs
top10_low_intercept <- random_effects %>%
  arrange(Intercept) %>%
  head(10)

cat("\n\nTop 10 Assets - Intercepts les PLUS FAIBLES:\n")
print(top10_low_intercept %>% dplyr::select(Intercept, Slope_RV_short))

# Top 10 pentes positives (plus réactifs)
top10_high_slope <- random_effects %>%
  arrange(desc(Slope_RV_short)) %>%
  head(10)

cat("\n\nTop 10 Assets - Pentes les PLUS ÉLEVÉES (très réactifs):\n")
print(top10_high_slope %>% dplyr::select(Intercept, Slope_RV_short))

# Top 10 pentes négatives (moins réactifs)
top10_low_slope <- random_effects %>%
  arrange(Slope_RV_short) %>%
  head(10)

cat("\n\nTop 10 Assets - Pentes les PLUS FAIBLES (peu réactifs):\n")
print(top10_low_slope %>% dplyr::select(Intercept, Slope_RV_short))
```

Comme dit précédemment, ce genre de classement peut-être très utile pour
mettre en place une stratégie d'investissement.

```{r}
cat("\n DISTANCE DE MAHALANOBIS (Effets Aléatoires Bivariés)\n")
cat("────────────────────────────────────────────────────────────────\n\n")

# Calculer distance de Mahalanobis
random_matrix <- as.matrix(random_effects[, c("Intercept", "Slope_RV_short")])
mahal_dist <- mahalanobis(random_matrix, 
                          center = colMeans(random_matrix), 
                          cov = cov(random_matrix))

random_effects$mahal_distance <- mahal_dist

# Chi-square avec 2 df, seuil 97.5% = 7.38
threshold_mahal <- qchisq(0.975, df = 2)

outliers_mahal <- random_effects %>%
  filter(mahal_distance > threshold_mahal) %>%
  arrange(desc(mahal_distance))

cat("Seuil Mahalanobis (χ²(2) 97.5%):", sprintf("%.2f", threshold_mahal), "\n")
cat("Nombre d'outliers multivariés:", nrow(outliers_mahal), "\n\n")

if (nrow(outliers_mahal) > 0) {
  cat("Assets avec effets aléatoires atypiques (Mahalanobis):\n")
  print(head(outliers_mahal %>% dplyr::select(Intercept, Slope_RV_short, mahal_distance), 20))
  
}

```

On a 158 assets avec des effets aléatoires atypiques, ce qui est quand
même important sur les 3880 que nous avons.

La distance de Mahalanobis mesure à quel point un point multivarié (ici
: paire [Intercept, Pente]) s'écarte du centre de la distribution, en
tenant compte de la **corrélation** entre les variables et de leurs
variances respectives.

158 actifs sur 3 880 = **4,1%** dépassent le seuil, soit presque le
**double** du 2,5% attendu.

Les effets aléatoires suivent une distribution à **queues plus
épaisses** que la normale stricte. Ainsi, les événements extrêmes
(actifs très atypiques) sont plus fréquents qu'une normale ne le
prédirait.

### Récapitulatif du meilleur modèle

```{r}

# ----------------------------------------------------------------------------
# Vérification de la convergence
# ----------------------------------------------------------------------------


convergence_code <- model_final@optinfo$conv$opt
cat("Code de convergence:", convergence_code, "\n")
cat("  ", ifelse(convergence_code == 0, "✓ Convergence atteinte", "⚠️ Problème de convergence"), "\n\n")

if (length(model_final@optinfo$conv$lme4$messages) > 0) {
  cat("Messages d'avertissement:\n")
  cat(paste(model_final@optinfo$conv$lme4$messages, collapse = "\n"), "\n\n")
} else {
  cat("✓ Aucun message d'avertissement\n\n")
}


# ============================================================================
# TABLEAU RÉCAPITULATIF
# ============================================================================

cat("\n═══════════════════════════════════════════════════════════════\n")
cat("TABLEAU RÉCAPITULATIF\n")
cat("═══════════════════════════════════════════════════════════════\n\n")

# Créer tableau récapitulatif
summary_table <- data.frame(
  Métrique = c(
    "RMSE", "R²", "MAE",
    "Variance Intercept", "Variance Pente", "Variance Résiduelle",
    "ICC", "Corrélation Intercept-Pente",
    "Nb Outliers Résidus (|std| > 10)", "% Outliers",
    "Nb Assets Outliers (Mahalanobis)", "Convergence"
  ),
  Valeur = c(
    sprintf("%.4f", rmse_final),
    sprintf("%.4f", r2_final),
    sprintf("%.4f", mae_final),
    sprintf("%.2f", var_intercept),
    sprintf("%.2f", var_slope),
    sprintf("%.2f", var_residual),
    sprintf("%.3f", icc),
    sprintf("%.3f", cor(random_effects$Intercept, random_effects$Slope_RV_short)),
    as.character(nrow(outliers_residuals)),
    sprintf("%.2f%%", 100 * nrow(outliers_residuals) / nrow(train_final)),
    as.character(nrow(outliers_mahal)),
    ifelse(convergence_code == 0, "OK", "Problème")
  )
)

print(summary_table, row.names = FALSE)
```
