---
title: "var_description"
author: "Loraine_Dicko"
date: "2026-02-02"
output: html_document
editor_options: 
  markdown: 
    wrap: 72
---

```{r  message = FALSE,warning=FALSE}
library(tidyverse)
library(lubridate)
library(gridExtra)
library(ggfortify) 
library(rsample)   
library(broom)
library(Metrics)
library(knitr)
library(kableExtra)
library(corrplot)
library(dplyr)
library(ggplot2)

```

## 1. Introduction et contexte de l’étude

Les marchés d’options jouent un rôle central dans la formation des
anticipations de marché, notamment à travers la **volatilité
implicite**, qui reflète les attentes des investisseurs quant à la
variabilité future des prix des actifs sous-jacents.

Contrairement à la volatilité réalisée, qui est calculée à partir de
données historiques de prix, la volatilité implicite est une mesure
**forward-looking**, extraite directement des prix des options. Elle
incorpore ainsi à la fois l’information disponible, l’aversion au risque
et les anticipations collectives des acteurs de marché.

L’objectif de ce projet est de **construire un modèle prédictif de la
volatilité implicite de référence** (`implied_vol_ref`) à partir : - des
caractéristiques du marché des options, - des mesures de volatilité
passée de l’actif sous-jacent, - et d’un indicateur de volatilité de
marché agrégé.

Le projet s’inscrit dans une démarche appliquée, combinant analyse
descriptive approfondie, sélection de variables et modélisation
économétrique interprétable.

## 2. Présentation générale des données

Les données utilisées dans cette étude proviennent du marché des options
actions et sont organisées sous la forme d’observations journalières.
Chaque ligne du jeu de données correspond à un couple *(asset_id,
obs_date)*, c’est-à-dire à un actif sous-jacent donné observé à une date
donnée.

Pour chaque observation, le jeu de données regroupe : - des informations
agrégées sur l’activité de trading des options, - des caractéristiques
de la chaîne d’options, - plusieurs mesures de volatilité historique, -
ainsi qu’une mesure cible de volatilité implicite de référence.

Deux jeux de données distincts sont fournis : - un **jeu
d’entraînement**, contenant la variable cible, - un **jeu de test**, sur
lequel les prédictions finales devront être produites.

## 3. Chargement des données

```{r eval=TRUE}
train <- read.csv("../train_ISF.csv", stringsAsFactors = FALSE)

# Le nombre d'asset
#length(unique(train$asset_id))
train <- read.csv("~/Downloads/train_ISF.csv", stringsAsFactors = FALSE)
```

## summary

```{r summary-numeric, message=FALSE, warning=FALSE}}
var_numeriques <- train %>% 
  select(where(is.numeric))

tab <- var_numeriques %>%
  summarise(across(
    everything(),
    list(
      Min = ~min(., na.rm = TRUE),
      Median = ~median(., na.rm = TRUE),
      Max = ~max(., na.rm = TRUE)
    ),
    .names = "{.col}__{.fn}"
  )) %>%
  pivot_longer(everything(),
               names_to = c("Variable", "Stat"),
               names_sep = "__",
               values_to = "Value") %>%
  pivot_wider(names_from = Stat, values_from = Value) %>%
  arrange(Variable) %>%
  mutate(across(where(is.numeric), ~round(.x, 4)))

tab %>%
  kable(caption = "Résumé des variables numériques : Min, Médiane, Max", align = "l") %>%
  kable_styling(full_width = FALSE,
                bootstrap_options = c("striped", "hover", "condensed")) %>%
  scroll_box(width = "100%", height = "450px")

```

```{r  message = FALSE,warning=FALSE}
train %>%
  filter(realized_vol_mid1 == 2484930) 

train <- train %>%
  filter(abs(realized_vol_mid1 - 2484930) > 1e-6)

```

Bon on remarque clairement des outliers (valeurs extremes) on discutera
de comment les traiter ( imputation, supression)

## 4. Description détaillée des variables

Cette section présente chaque variable disponible dans les jeux de
données.

### 4.1 Identifiants

**`asset_id`** identifie l’actif sous-jacent associé à chaque
observation. Il s’agit d’un identifiant catégoriel correspondant au
ticker de l’actif coté.

Cette variable permet de capturer l’hétérogénéité entre actifs,
notamment en termes de liquidité, de profil de risque et de comportement
de volatilité.

## 4.2 `obs_date` — Date d’observation

La variable `obs_date` correspond à la date journalière à laquelle
l’observation est réalisée.

Elle introduit une dimension temporelle essentielle, permettant
d’identifier la période couverte par les données, d’éventuels régimes de
marché ou des épisodes de stress caractérisés par une volatilité élevée.

```{r viz_obs_date}
library(dplyr)
library(ggplot2)

daily_counts <- train_dates %>%
  count(obs_date, name = "n_obs") %>%
  arrange(obs_date)


date_summary <- daily_counts %>%
  summarise(
    date_min = min(obs_date, na.rm = TRUE),
    date_max = max(obs_date, na.rm = TRUE),
    n_days  = n()
  )

print(date_summary)

```

### 4.2 call_volume et put_volume

Les variables **`call_volume`** et **`put_volume`** mesurent
respectivement le nombre total de contrats call et put échangés au cours
de la journée.

Ces variables reflètent directement l’intensité de l’activité de marché
et peuvent être interprétées comme des indicateurs de liquidité et
d’intérêt spéculatif ou de couverture.

```{r viz_call_put_volume, echo=TRUE}
library(dplyr)
library(tidyr)
library(ggplot2)

vars <- c("call_volume", "put_volume")

train_long <- train %>%
  select(all_of(intersect(vars, names(train)))) %>%
  pivot_longer(cols = everything(), names_to = "Variable", values_to = "Value") %>%
  mutate(Value_log = log1p(Value)) 

ggplot(train_long, aes(x = Value_log)) +
   geom_histogram(bins = 40, fill = "#2C7FB8", color = "white", alpha = 0.9) +
  facet_wrap(~ Variable, scales = "free") +
  labs(
    title = "Histogrammes (échelle log1p) — Variables d'activité et de taille",
    x = "log(1 + valeur)", y = "Fréquence"
  )
```

### 4.3 call_oi et put_oi

Les variables `call_oi` et `put_oi` correspondent respectivement au
nombre de contrats call et put encore ouverts à la fin de la journée,
c’est-à-dire non expirés et non exercés. Elles mesurent des stocks de
positions, contrairement aux volumes qui capturent des flux journaliers
d’échanges.

L’open interest reflète un intérêt persistant des investisseurs pour
l’actif sous-jacent. Un niveau élevé de `call_oi` peut traduire des
anticipations haussières durables, tandis qu’un niveau élevé de `put_oi`
est souvent interprété comme une demande soutenue de couverture contre
le risque, potentiellement associée à une volatilité implicite plus
élevée.

```{r viz_call_put_oi, echo=TRUE}
library(dplyr)
library(tidyr)
library(ggplot2)


vars <- c("call_oi", "put_oi")

train_long <- train %>%
  select(all_of(intersect(vars, names(train)))) %>%
  pivot_longer(cols = everything(), names_to = "Variable", values_to = "Value") %>%
  mutate(Value_log = log1p(Value)) 

ggplot(train_long, aes(x = Value_log)) +
   geom_histogram(bins = 40, fill = "#2C7FB8", color = "white", alpha = 0.9) +
  facet_wrap(~ Variable, scales = "free") +
  labs(
    title = "Histogrammes (échelle log1p) — Call et Put volume",
    x = "log(1 + valeur)", y = "Fréquence"
  )
```

## 4.4 `maturity_count`

La variable `maturity_count` indique le nombre d’échéances distinctes
disponibles dans la chaîne d’options pour un actif donné à une date
donnée.

Une chaîne d’options comportant un grand nombre d’échéances peut
refléter une liquidité accrue et une richesse d’information plus
importante, susceptibles d’améliorer la formation et la précision de la
volatilité implicite.

```{r viz_maturity_count, echo=TRUE}
library(dplyr)
library(tidyr)
library(ggplot2)

vars_1 <- c("maturity_count")

train_long <- train %>%
  select(all_of(intersect(vars_1, names(train)))) %>%
  pivot_longer(cols = everything(), names_to = "Variable", values_to = "Value") 

ggplot(train, aes(x = factor(maturity_count))) +
  geom_bar(fill = "#2C7FB8", color = "white") +
  labs(title = "Barplot de maturity_count",
       x = "maturity_count", y = "Nombre d'observations") +
  theme_minimal()
```

## 4.5 `total_contracts`

La variable `total_contracts` mesure le nombre total de contrats
different d’options disponibles dans la chaîne associée à un actif et
une date donnés.

Elle constitue un indicateur global de profondeur du marché des options
et peut être associée à une meilleure qualité des signaux de prix
utilisés pour inférer la volatilité implicite.

```{r viz_total_contracts, echo=TRUE}
library(dplyr)
library(tidyr)
library(ggplot2)


vars <- c("total_contracts")

train_long <- train %>%
  select(all_of(intersect(vars, names(train)))) %>%
  pivot_longer(cols = everything(), names_to = "Variable", values_to = "Value") %>%
  mutate(Value_log = log1p(Value)) 

ggplot(train_long, aes(x = Value_log)) +
   geom_histogram(bins = 40, fill = "#2C7FB8", color = "white", alpha = 0.9) +
  facet_wrap(~ Variable, scales = "free") +
  labs(
    title = "Histogrammes (échelle log1p) — total_contrats",
    x = "log(1 + valeur)", y = "Fréquence"
  )
```

## 4.6 `strike_dispersion`

La variable `strike_dispersion` mesure la dispersion des prix d’exercice
disponibles dans la chaîne d’options pour un actif donné.

Une dispersion plus élevée peut traduire une incertitude accrue quant
aux scénarios de prix futurs ou une chaîne d’options plus complète, ce
qui peut influencer la formation de la volatilité implicite observée.

```{r viz_strike_dispersion, echo=TRUE}
library(dplyr)
library(tidyr)
library(ggplot2)


vars <- c("strike_dispersion")

train_long <- train %>%
  select(all_of(intersect(vars, names(train)))) %>%
  pivot_longer(cols = everything(), names_to = "Variable", values_to = "Value") %>%
  mutate(Value_log = log1p(Value)) 

ggplot(train_long, aes(x = Value_log)) +
   geom_histogram(bins = 40, fill = "#2C7FB8", color = "white", alpha = 0.9) +
  facet_wrap(~ Variable, scales = "free") +
  labs(
    title = "Histogrammes (échelle log1p) — strike_dispersion",
    x = "log(1 + valeur)", y = "Fréquence"
  )
```

## 4.7 `realized_vol_*`

Les variables `realized_vol_*` mesurent la volatilité réalisée du prix
de l’actif sous-jacent sur différentes fenêtres temporelles, allant du
court au long terme.

Elles capturent la dynamique historique de la variabilité des prix et
constituent des prédicteurs naturels de la volatilité implicite, en
raison de la persistance bien documentée de la volatilité dans le temps.

```{r viz_realized_vol, echo=TRUE}
library(dplyr)
library(tidyr)
library(ggplot2)


rv_cols <- grep("^realized_vol_", names(train), value = TRUE)

for (v in rv_cols) {
  p <- ggplot(train, aes(x = log1p(.data[[v]]))) +
    geom_histogram(bins = 50, fill = "#2C7FB8", color = "white") +
    labs(
      title = paste0("Histogramme de ",v),
      x     = paste0(v),
      y     = "Frequence"
    ) +
    theme_minimal()
  
  print(p)
}

```

```{r boxplot, message=FALSE, warning=FALSE}
library(dplyr)
library(tidyr)
library(ggplot2)


rv_cols <- grep("^realized_vol_", names(train), value = TRUE)

for (v in rv_cols) {
  p <- ggplot(train, aes(y = log(.data[[v]]))) +
    geom_boxplot(fill = "grey70", outlier_alpha = 0.2) +
    labs(
      title = paste0("Boxplot de ", v),
      x = "",
      y = v
    ) +
    theme_minimal()
  
  print(p)
}

```

## 4.8 `market_vol_index`

La variable `market_vol_index` est un indicateur synthétique du niveau
global de volatilité sur le marché financier.

Elle capte la composante systémique du risque, commune à l’ensemble des
actifs, et permet d’intégrer l’état général du marché et de l’aversion
au risque dans la modélisation de la volatilité implicite.

```{r viz_market_vol_index, echo=TRUE}
library(dplyr)
library(tidyr)
library(ggplot2)


ggplot(train, aes(x = market_vol_index)) +
  geom_histogram(bins = 50, fill = "#2C7FB8", color = "white") +
  labs(title = "Histogramme du market_vol_index",
       x = "market_vol_index",
       y = "Frequence") +
  theme_minimal()
```

```{r serie temporelle, message=FALSE, warning=FALSE}
library(dplyr)
library(tidyr)
library(ggplot2)

train2 <- train %>%
  mutate(obs_date = as.Date(obs_date))

ggplot(train2, aes(x = obs_date, y = market_vol_index)) +
  geom_line(color = "red") +
  labs(title = "Evolution temporelle du market_vol_index",
       x = "Date",
       y = "market_vol_index") +
  theme_minimal()

```

## 4.12 `implied_vol_ref`

La variable `implied_vol_ref` est la variable cible du projet. Elle
représente la volatilité implicite extraite des prix d’options proches
du prix à maturité et reflète l’anticipation du marché quant à la
volatilité future de l’actif.

L’analyse de sa distribution est centrale, dans la mesure où la
performance finale des modèles sera évaluée sur l’échelle originale de
cette variable, sans transformation lors du calcul du RMSE.

```{r viz_implied_vol_ref, echo=TRUE}
library(dplyr)
library(tidyr)
library(ggplot2)

ggplot(train, aes(x = implied_vol_ref)) +
  geom_histogram(bins = 50, fill = "#2C7FB8", color = "white") +
  labs(title = "Histogramme de implied_vol_ref",
       x = "implied_vol_ref",
       y = "Frequence") +
  theme_minimal()
```

## 5 Etude des corrélations

```{r}
head(train)
```

Cette section examine les relations linéaires entre les variables du jeu
de données, avec un focus particulier sur les corrélations avec la
variable cible `implied_vol_ref`.

### 5.1 Matrice de corrélations

Nous calculons d'abord la matrice de corrélation de Pearson pour toutes
les variables numériques du jeu de données.

```{r matrice_correlation, message=FALSE, warning=FALSE}

cor_matrix <- cor(vars_numeriques, use = "pairwise.complete.obs")


```

```{r affichage_matrice_corr}

cor_matrix[1:8, 1:8] %>%
  round(3) %>%
  kable(caption = "Matrice de corrélation (extrait des 8 premières variables)") %>%
  kable_styling(full_width = FALSE,
                bootstrap_options = c("striped", "hover", "condensed"))

```

Heatmap de corrélations :

```{r correlation_heatmap, fig.width=12, fig.height=10, message=FALSE, warning=FALSE}

corrplot(cor_matrix, 
         method = "color",
         type = "upper",
         order = "hclust",
         tl.col = "black",
         tl.cex = 0.7,
         tl.srt = 45,
         addCoef.col = "black",
         number.cex = 0.5,
         col = colorRampPalette(c("#67001F", "#B2182B", "#D6604D", "#F4A582",
                                   "#FDDBC7", "#FFFFFF", "#D1E5F0", "#92C5DE",
                                   "#4393C3", "#2166AC", "#053061"))(200),
         title = "Matrice de corrélations",
         mar = c(0,0,2,0))
```

Groupement de variables avec de fortes corrélations : les volatilités
réalisées et les différentes mesures du volume des contrats.

### 5.2 Corrélations avec la variable cible

Analysons plus en détail les corrélations entre chaque variable et notre
cible `implied_vol_ref`.

```{r correlation_cible, message=FALSE, warning=FALSE}

cor_with_target <- cor_matrix[, "implied_vol_ref"] %>%
  as.data.frame() %>%
  rename(Correlation = ".") %>%
  tibble::rownames_to_column(var = "Variable") %>%
  filter(Variable != "implied_vol_ref") %>%
  arrange(desc(abs(Correlation)))

```

```{r correlation_cible_2}
cor_with_target %>%
  mutate(
    Correlation = round(Correlation, 4),
    Abs_Correlation = round(abs(Correlation), 4),
    Strength = case_when(
      abs(Correlation) >= 0.7 ~ "Très forte",
      abs(Correlation) >= 0.5 ~ "Forte",
      abs(Correlation) >= 0.3 ~ "Modérée",
      abs(Correlation) >= 0.1 ~ "Faible",
      TRUE ~ "Très faible"
    )
  ) %>%
  select(Variable, Correlation, Abs_Correlation, Strength) %>%
  kable(caption = "Corrélations avec implied_vol_ref",
        align = "lrrr") %>%
  kable_styling(full_width = FALSE,
                bootstrap_options = c("striped", "hover", "condensed")) %>%
  row_spec(which(abs(cor_with_target$Correlation) >= 0.5), 
           bold = TRUE, color = "white", background = "#2C7FB8") %>%
  scroll_box(width = "100%", height = "500px")

```

Visualisation graphique plus claire :

```{r barplot_corr, fig.width=10, fig.height=8, message=FALSE, warning=FALSE}


top_correlations <- cor_with_target %>%
  head(15)

ggplot(top_correlations, aes(x = reorder(Variable, abs(Correlation)), 
                              y = Correlation,
                              fill = Correlation > 0)) +
  geom_col() +
  coord_flip() +
  scale_fill_manual(values = c("#B2182B", "#2166AC"),
                    labels = c("Négative", "Positive"),
                    name = "Direction") +
  labs(title = "Corrélations avec implied_vol_ref",
       x = "Variable",
       y = "Coefficient de corrélation de Pearson") +
  theme_minimal() +
  theme(legend.position = "bottom",
        axis.text.y = element_text(size = 10))

```

Il est très logique que la dispersion du strike et l'indice de
volatilité du marché soient très corrélées positivement avec la
volatilité implicite.

La relation avec le volume des contrats est plus difficile à comprendre.

```{r scatter_corr, fig.width=12, fig.height=10, message=FALSE, warning=FALSE}


top_6_vars <- cor_with_target %>%
  head(6) %>%
  pull(Variable)


plots_list <- lapply(top_6_vars, function(var) {
  ggplot(train, aes(x = .data[[var]], y = implied_vol_ref)) +
    geom_point(alpha = 0.3, size = 0.8, color = "#2C7FB8") +
    geom_smooth(method = "lm", se = TRUE, color = "#B2182B", size = 1) +
    labs(title = paste0(var, "\nr = ", 
                        round(cor_with_target$Correlation[cor_with_target$Variable == var], 3)),
         x = var,
         y = "implied_vol_ref") +
    theme_minimal() +
    theme(plot.title = element_text(size = 10, hjust = 0.5))
})
do.call(grid.arrange, c(plots_list, ncol = 2))

```

Aucun r suffisament élevé pour pouvoir parler d'une relation linéaire
entre les variables et la variable cible.

### 5.3 Analyse de la multicolinéarité

Identifions plus précisément les groupes de variables fortement
corrélées entre elles, pour ensuite en retirer avant l'étape de
modélisation.

```{r multicollinearite, message=FALSE, warning=FALSE}


high_cor_pairs <- which(abs(cor_matrix) > 0.8 & abs(cor_matrix) < 1, arr.ind = TRUE)

high_cor_df <- data.frame(
  Var1 = rownames(cor_matrix)[high_cor_pairs[, 1]],
  Var2 = colnames(cor_matrix)[high_cor_pairs[, 2]],
  Correlation = cor_matrix[high_cor_pairs]
) %>%
  filter(Var1 < Var2) %>%  # Éviter les doublons
  arrange(desc(abs(Correlation)))

if(nrow(high_cor_df) > 0) {
  high_cor_df %>%
    mutate(Correlation = round(Correlation, 4)) %>%
    head(20) %>%
    kable(caption = "Paires de variables hautement corrélées (|r| > 0.8)",
          align = "llr") %>%
    kable_styling(full_width = FALSE,
                  bootstrap_options = c("striped", "hover", "condensed"))
} else {
  cat("Aucune paire de variables avec |r| > 0.8 détectée.\n")
}
```

On peut prendre une seule volatilité réalisée, mais laquelle ? Plusieurs
choix possibles : Garder la longue 4 car c'est la plus corrélée avec la
variable cible ou garder la moyenne de chaque type (une longue, une mid,
une courte).

```{r multicollinearite_2, message=FALSE, warning=FALSE}


mid_cor_pairs <- which(abs(cor_matrix) > 0.4 & abs(cor_matrix) < 0.8, arr.ind = TRUE)

mid_cor_df <- data.frame(
  Var1 = rownames(cor_matrix)[mid_cor_pairs[, 1]],
  Var2 = colnames(cor_matrix)[mid_cor_pairs[, 2]],
  Correlation = cor_matrix[mid_cor_pairs]
) %>%
  filter(Var1 < Var2) %>%  
  arrange(desc(abs(Correlation)))

if(nrow(mid_cor_df) > 0) {
  mid_cor_df %>%
    mutate(Correlation = round(Correlation, 4)) %>%
    head(20) %>%
    kable(caption = "Paires de variables moyennement corrélées (|r| > 0.4)",
          align = "llr") %>%
    kable_styling(full_width = FALSE,
                  bootstrap_options = c("striped", "hover", "condensed"))
} else {
  cat("Aucune paire de variables avec |r| > 0.4 détectée.\n")
}
```

Un autre groupe concernant le volume des contrats. On peut garder
seulement les put ou seulement les call et seulement le volume ou l'oi.
La meilleure solution semble être l'introduction d'un ratio Call_volume
/ Put_volume pour avoir une variable interprétable financièrement.

### 5.4 Tests de significativité

Pour valider la robustesse statistique des corrélations observées,
effectuons des tests formels.

La fonction cor.test() peut être utilisée pour calculer le niveau de
significativité de la corrélation. Elle teste l'association entre deux
variables en utilisant les méthodes de pearson, kendall ou de spearman.

```{r correlation_tests, message=FALSE, warning=FALSE}


top_10_vars <- cor_with_target %>%
  head(10) %>%
  pull(Variable)

cor_tests <- lapply(top_10_vars, function(var) {
  test_result <- cor.test(train[[var]], train$implied_vol_ref, 
                          method = "pearson")
  data.frame(
    Variable = var,
    Correlation = round(test_result$estimate, 4),
    P_value = format.pval(test_result$p.value, digits = 3),
    CI_lower = round(test_result$conf.int[1], 4),
    CI_upper = round(test_result$conf.int[2], 4)
  )
}) %>%
  bind_rows()

cor_tests %>%
  kable(caption = "Tests de significativité des corrélations ",
        align = "lrrrr") %>%
  kable_styling(full_width = FALSE,
                bootstrap_options = c("striped", "hover", "condensed"))
```

On a une p-value quasi-nulle donc les corrélations sont significatives
et non hasardeuses.
