---
title: "var_description"
author: "Loraine_Dicko"
date: "2026-02-02"
output: html_document
---

```{r  message = FALSE,warning=FALSE}
library(tidyverse)
library(lubridate)
library(gridExtra)
library(ggfortify) 
library(rsample)   
library(broom)
library(Metrics)
library(knitr)
library(kableExtra)

```

## 1. Introduction et contexte de l’étude

Les marchés d’options jouent un rôle central dans la formation des anticipations de marché,
notamment à travers la **volatilité implicite**, qui reflète les attentes des investisseurs quant
à la variabilité future des prix des actifs sous-jacents.

Contrairement à la volatilité réalisée, qui est calculée à partir de données historiques de prix,
la volatilité implicite est une mesure **forward-looking**, extraite directement des prix des options.
Elle incorpore ainsi à la fois l’information disponible, l’aversion au risque et les anticipations
collectives des acteurs de marché.

L’objectif de ce projet est de **construire un modèle prédictif de la volatilité implicite de référence**
(`implied_vol_ref`) à partir :
- des caractéristiques du marché des options,
- des mesures de volatilité passée de l’actif sous-jacent,
- et d’un indicateur de volatilité de marché agrégé.

Le projet s’inscrit dans une démarche appliquée, combinant analyse descriptive approfondie,
sélection de variables et modélisation économétrique interprétable.


## 2. Présentation générale des données

Les données utilisées dans cette étude proviennent du marché des options actions
et sont organisées sous la forme d’observations journalières.
Chaque ligne du jeu de données correspond à un couple *(asset_id, obs_date)*,
c’est-à-dire à un actif sous-jacent donné observé à une date donnée.

Pour chaque observation, le jeu de données regroupe :
- des informations agrégées sur l’activité de trading des options,
- des caractéristiques de la chaîne d’options,
- plusieurs mesures de volatilité historique,
- ainsi qu’une mesure cible de volatilité implicite de référence.

Deux jeux de données distincts sont fournis :
- un **jeu d’entraînement**, contenant la variable cible,
- un **jeu de test**, sur lequel les prédictions finales devront être produites.



## 3. Chargement des données 

```{r eval=TRUE}
train <- read.csv("../train_ISF.csv", stringsAsFactors = FALSE)

# Le nombre d'asset
#length(unique(train$asset_id))

```

## summary  
```{r summary-numeric, message=FALSE, warning=FALSE}}
var_numeriques <- train %>% 
  select(where(is.numeric))

tab <- var_numeriques %>%
  summarise(across(
    everything(),
    list(
      Min = ~min(., na.rm = TRUE),
      Median = ~median(., na.rm = TRUE),
      Max = ~max(., na.rm = TRUE)
    ),
    .names = "{.col}__{.fn}"
  )) %>%
  pivot_longer(everything(),
               names_to = c("Variable", "Stat"),
               names_sep = "__",
               values_to = "Value") %>%
  pivot_wider(names_from = Stat, values_from = Value) %>%
  arrange(Variable) %>%
  mutate(across(where(is.numeric), ~round(.x, 4)))

tab %>%
  kable(caption = "Résumé des variables numériques : Min, Médiane, Max", align = "l") %>%
  kable_styling(full_width = FALSE,
                bootstrap_options = c("striped", "hover", "condensed")) %>%
  scroll_box(width = "100%", height = "450px")

```
```{r  message = FALSE,warning=FALSE}
train %>%
  filter(realized_vol_mid1 == 2484930) 

#train <- train %>%
 # filter(abs(realized_vol_mid1 - 2484930) > 1e-6)

```

Bon on remarque clairement des outliers (valeurs extremes) on discutera de comment les traiter ( imputation, supression)

## 4. Description détaillée des variables

Cette section présente chaque variable disponible dans les jeux de données.  

### 4.1 Identifiants 

**`asset_id`** identifie l’actif sous-jacent associé à chaque observation.
Il s’agit d’un identifiant catégoriel correspondant au ticker de l’actif coté.

Cette variable permet de capturer l’hétérogénéité entre actifs, notamment en termes
de liquidité, de profil de risque et de comportement de volatilité.


## 4.2 `obs_date` — Date d’observation

La variable `obs_date` correspond à la date journalière à laquelle l’observation est réalisée.

Elle introduit une dimension temporelle essentielle, permettant d’identifier la période
couverte par les données, d’éventuels régimes de marché ou des épisodes de stress
caractérisés par une volatilité élevée.

```{r viz_obs_date}
library(dplyr)
library(ggplot2)

daily_counts <- train_dates %>%
  count(obs_date, name = "n_obs") %>%
  arrange(obs_date)


date_summary <- daily_counts %>%
  summarise(
    date_min = min(obs_date, na.rm = TRUE),
    date_max = max(obs_date, na.rm = TRUE),
    n_days  = n()
  )

print(date_summary)

```

### 4.2 call_volume et put_volume

Les variables **`call_volume`** et **`put_volume`** mesurent respectivement le nombre
total de contrats call et put échangés au cours de la journée.

Ces variables reflètent directement l’intensité de l’activité de marché et peuvent
être interprétées comme des indicateurs de liquidité et d’intérêt spéculatif ou de couverture.

```{r viz_call_put_volume, echo=TRUE}
library(dplyr)
library(tidyr)
library(ggplot2)

vars <- c("call_volume", "put_volume")

train_long <- train %>%
  select(all_of(intersect(vars, names(train)))) %>%
  pivot_longer(cols = everything(), names_to = "Variable", values_to = "Value") %>%
  mutate(Value_log = log1p(Value)) 

ggplot(train_long, aes(x = Value_log)) +
   geom_histogram(bins = 40, fill = "#2C7FB8", color = "white", alpha = 0.9) +
  facet_wrap(~ Variable, scales = "free") +
  labs(
    title = "Histogrammes (échelle log1p) — Variables d'activité et de taille",
    x = "log(1 + valeur)", y = "Fréquence"
  )
```

### 4.3 call_oi et put_oi

Les variables `call_oi` et `put_oi` correspondent respectivement au nombre de contrats
call et put encore ouverts à la fin de la journée, c’est-à-dire non expirés et non exercés.
Elles mesurent des stocks de positions, contrairement aux volumes qui capturent des flux
journaliers d’échanges.

L’open interest reflète un intérêt persistant des investisseurs pour l’actif sous-jacent.
Un niveau élevé de `call_oi` peut traduire des anticipations haussières durables, tandis
qu’un niveau élevé de `put_oi` est souvent interprété comme une demande soutenue de
couverture contre le risque, potentiellement associée à une volatilité implicite plus élevée.

```{r viz_call_put_oi, echo=TRUE}
library(dplyr)
library(tidyr)
library(ggplot2)


vars <- c("call_oi", "put_oi")

train_long <- train %>%
  select(all_of(intersect(vars, names(train)))) %>%
  pivot_longer(cols = everything(), names_to = "Variable", values_to = "Value") %>%
  mutate(Value_log = log1p(Value)) 

ggplot(train_long, aes(x = Value_log)) +
   geom_histogram(bins = 40, fill = "#2C7FB8", color = "white", alpha = 0.9) +
  facet_wrap(~ Variable, scales = "free") +
  labs(
    title = "Histogrammes (échelle log1p) — Call et Put volume",
    x = "log(1 + valeur)", y = "Fréquence"
  )
```

## 4.4 `maturity_count` 

La variable `maturity_count` indique le nombre d’échéances distinctes disponibles
dans la chaîne d’options pour un actif donné à une date donnée.

Une chaîne d’options comportant un grand nombre d’échéances peut refléter une
liquidité accrue et une richesse d’information plus importante, susceptibles
d’améliorer la formation et la précision de la volatilité implicite.

```{r viz_maturity_count, echo=TRUE}
library(dplyr)
library(tidyr)
library(ggplot2)

vars_1 <- c("maturity_count")

train_long <- train %>%
  select(all_of(intersect(vars_1, names(train)))) %>%
  pivot_longer(cols = everything(), names_to = "Variable", values_to = "Value") 

ggplot(train, aes(x = factor(maturity_count))) +
  geom_bar(fill = "#2C7FB8", color = "white") +
  labs(title = "Barplot de maturity_count",
       x = "maturity_count", y = "Nombre d'observations") +
  theme_minimal()
```

## 4.5 `total_contracts` 

La variable `total_contracts` mesure le nombre total de contrats different d’options disponibles
dans la chaîne associée à un actif et une date donnés.

Elle constitue un indicateur global de profondeur du marché des options et peut être
associée à une meilleure qualité des signaux de prix utilisés pour inférer la
volatilité implicite.

```{r viz_total_contracts, echo=TRUE}
library(dplyr)
library(tidyr)
library(ggplot2)


vars <- c("total_contracts")

train_long <- train %>%
  select(all_of(intersect(vars, names(train)))) %>%
  pivot_longer(cols = everything(), names_to = "Variable", values_to = "Value") %>%
  mutate(Value_log = log1p(Value)) 

ggplot(train_long, aes(x = Value_log)) +
   geom_histogram(bins = 40, fill = "#2C7FB8", color = "white", alpha = 0.9) +
  facet_wrap(~ Variable, scales = "free") +
  labs(
    title = "Histogrammes (échelle log1p) — total_contrats",
    x = "log(1 + valeur)", y = "Fréquence"
  )
```

## 4.6 `strike_dispersion` 

La variable `strike_dispersion` mesure la dispersion des prix d’exercice disponibles
dans la chaîne d’options pour un actif donné.

Une dispersion plus élevée peut traduire une incertitude accrue quant aux scénarios
de prix futurs ou une chaîne d’options plus complète, ce qui peut influencer la
formation de la volatilité implicite observée.

```{r viz_strike_dispersion, echo=TRUE}
library(dplyr)
library(tidyr)
library(ggplot2)


vars <- c("strike_dispersion")

train_long <- train %>%
  select(all_of(intersect(vars, names(train)))) %>%
  pivot_longer(cols = everything(), names_to = "Variable", values_to = "Value") %>%
  mutate(Value_log = log1p(Value)) 

ggplot(train_long, aes(x = Value_log)) +
   geom_histogram(bins = 40, fill = "#2C7FB8", color = "white", alpha = 0.9) +
  facet_wrap(~ Variable, scales = "free") +
  labs(
    title = "Histogrammes (échelle log1p) — strike_dispersion",
    x = "log(1 + valeur)", y = "Fréquence"
  )
```

## 4.7 `realized_vol_*` 

Les variables `realized_vol_*` mesurent la volatilité réalisée du prix de l’actif
sous-jacent sur différentes fenêtres temporelles, allant du court au long terme.

Elles capturent la dynamique historique de la variabilité des prix et constituent
des prédicteurs naturels de la volatilité implicite, en raison de la persistance
bien documentée de la volatilité dans le temps.

```{r viz_realized_vol, echo=TRUE}
library(dplyr)
library(tidyr)
library(ggplot2)


rv_cols <- grep("^realized_vol_", names(train), value = TRUE)

for (v in rv_cols) {
  p <- ggplot(train, aes(x = log1p(.data[[v]]))) +
    geom_histogram(bins = 50, fill = "#2C7FB8", color = "white") +
    labs(
      title = paste0("Histogramme de ",v),
      x     = paste0(v),
      y     = "Frequence"
    ) +
    theme_minimal()
  
  print(p)
}

```



```{r boxplot, message=FALSE, warning=FALSE}
library(dplyr)
library(tidyr)
library(ggplot2)


rv_cols <- grep("^realized_vol_", names(train), value = TRUE)

for (v in rv_cols) {
  p <- ggplot(train, aes(y = log(.data[[v]]))) +
    geom_boxplot(fill = "grey70", outlier_alpha = 0.2) +
    labs(
      title = paste0("Boxplot de ", v),
      x = "",
      y = v
    ) +
    theme_minimal()
  
  print(p)
}

```


## 4.8 `market_vol_index` 

La variable `market_vol_index` est un indicateur synthétique du niveau global de
volatilité sur le marché financier.

Elle capte la composante systémique du risque, commune à l’ensemble des actifs, et
permet d’intégrer l’état général du marché et de l’aversion au risque dans la
modélisation de la volatilité implicite.

```{r viz_market_vol_index, echo=TRUE}
library(dplyr)
library(tidyr)
library(ggplot2)


ggplot(train, aes(x = market_vol_index)) +
  geom_histogram(bins = 50, fill = "#2C7FB8", color = "white") +
  labs(title = "Histogramme du market_vol_index",
       x = "market_vol_index",
       y = "Frequence") +
  theme_minimal()
```


```{r serie temporelle, message=FALSE, warning=FALSE}
library(dplyr)
library(tidyr)
library(ggplot2)

train2 <- train %>%
  mutate(obs_date = as.Date(obs_date))

ggplot(train2, aes(x = obs_date, y = market_vol_index)) +
  geom_line(color = "red") +
  labs(title = "Evolution temporelle du market_vol_index",
       x = "Date",
       y = "market_vol_index") +
  theme_minimal()

```



## 4.12 `implied_vol_ref` 

La variable `implied_vol_ref` est la variable cible du projet. Elle représente la
volatilité implicite extraite des prix d’options proches du prix à maturité et
reflète l’anticipation du marché quant à la volatilité future de l’actif.

L’analyse de sa distribution est centrale, dans la mesure où la performance finale
des modèles sera évaluée sur l’échelle originale de cette variable, sans transformation
lors du calcul du RMSE.

```{r viz_implied_vol_ref, echo=TRUE}
library(dplyr)
library(tidyr)
library(ggplot2)

ggplot(train, aes(x = implied_vol_ref)) +
  geom_histogram(bins = 50, fill = "#2C7FB8", color = "white") +
  labs(title = "Histogramme de implied_vol_ref",
       x = "implied_vol_ref",
       y = "Frequence") +
  theme_minimal()
```





