---
title: "Prédiction de la volatilité implicite"
author: "Loraine_Dicko"
date: "2026-02-24"
output: 
  html_document:
    code_folding: hide
    theme: default
---


```{r setup, include=FALSE}
knitr::opts_chunk$set(echo = FALSE, message = FALSE, warning = FALSE)
```




# I. Introduction et contexte de l’étude

Les marchés d’options jouent un rôle central dans la formation des
anticipations de marché, notamment à travers la **volatilité
implicite**, qui reflète les attentes des investisseurs quant à la
variabilité future des prix des actifs sous-jacents.

Contrairement à la volatilité réalisée, qui est calculée à partir de
données historiques de prix, la volatilité implicite est une mesure
**forward-looking**, extraite directement des prix des options. Elle
incorpore ainsi à la fois l’information disponible, l’aversion au risque
et les anticipations collectives des acteurs de marché.

L’objectif de ce projet est de **construire un modèle prédictif de la
volatilité implicite de référence** (`implied_vol_ref`) à partir : - des
caractéristiques du marché des options, - des mesures de volatilité
passée de l’actif sous-jacent, - et d’un indicateur de volatilité de
marché agrégé.

Le projet s’inscrit dans une démarche appliquée, combinant analyse
descriptive approfondie, sélection de variables et modélisation
économétrique interprétable.

# 1.1. Présentation générale des données

Les données utilisées dans cette étude proviennent du marché des options
actions et sont organisées sous la forme d’observations journalières.
Chaque ligne du jeu de données correspond à un couple *(asset_id,
obs_date)*, c’est-à-dire à un actif sous-jacent donné observé à une date
donnée.

Pour chaque observation, le jeu de données regroupe : - des informations
agrégées sur l’activité de trading des options, - des caractéristiques
de la chaîne d’options, - plusieurs mesures de volatilité historique, -
ainsi qu’une mesure cible de volatilité implicite de référence.

Deux jeux de données distincts sont fournis : - un **jeu
d’entraînement**, contenant la variable cible, - un **jeu de test**, sur
lequel les prédictions finales devront être produites.

## Package

```{r  message = FALSE,warning=FALSE}

library(tidyverse)
library(lubridate)
library(gridExtra)
library(ggfortify) 
library(rsample)   
library(broom)
library(Metrics)
library(knitr)
library(kableExtra)
library(corrplot)
library(dplyr)
library(ggplot2)
library(moments)        # Pour KableExtra 
library(ggridges)       # Ridge plots
library(MASS)           # Box-Cox transformation
library(car)            # VIF
library(lme4)           # Modèles mixtes
library(zoo)            # Séries temporelles
library(lattice)        # Graphiques de diagnostic
library(performance)# ICC et métriques
library(data.table)
library(tidyr)
library(caret)
library(glmnet)
library(Matrix)
library(earth)
library(DT)


```

# 1.2. Chargement des données

```{r eval=TRUE}
DATA <- read.csv("../train_ISF.csv", stringsAsFactors = FALSE)
TEST <- read.csv("../test_ISF.csv", stringsAsFactors = FALSE)

```

# 1.3 Appercu du dataset

```{r aperçu_table, echo=FALSE, message=FALSE, warning=FALSE}


DT::datatable(
  DATA %>% dplyr::select(dplyr::where(is.numeric)) %>% head(200),
  options = list(
    pageLength = 10,
    lengthMenu = c(5, 10, 25, 50),
    scrollX = TRUE
  ),
  rownames = FALSE,
  caption = htmltools::tags$caption(
    style = 'caption-side: top; text-align: left; font-weight: bold;',
    "Aperçu des données (train) — premières lignes"
  )
)
```

Cet aperçu des premières lignes permet simplement de se familiariser avec la structure du jeu de données. Chaque ligne correspond à un actif à une date donnée, ce qui confirme que nous travaillons sur des données de type panel.

On observe déjà des écarts importants entre les variables : les volumes et les open interests peuvent être très élevés, alors que des variables comme strike_dispersion ou maturity_count restent dans des ordres de grandeur beaucoup plus faibles.

# 1.4 Vérification des valeurs manquantes

```{r valeur_manquantes, echo=TRUE}

na_counts <- sapply(DATA, function(x) sum(is.na(x)))

na_table <- data.frame(
  Variable = names(na_counts),
  NA_count = as.integer(na_counts),
  row.names = NULL,
  check.names = FALSE
)

#affichage
kable(na_table, format = "html",
      caption = "Nombre de valeurs manquantes (NA) par variable") %>%
  kable_styling(full_width = FALSE,
                bootstrap_options = c("striped", "hover", "condensed"))%>%
  scroll_box(width = "100%", height = "450px")
```

Le dataset ne contient aucune valeur manquante.

# 1.5

```{r nb_observation, echo=TRUE}

counts <- as.integer(table(DATA[["asset_id"]]))

h <- hist(counts, breaks = "FD", plot = FALSE)
plot(h$mids, log10(h$counts + 1), type = "h",
     main = "Histogramme (axe Y en log10)",
     xlab = "Nombre d'observations",
     ylab = "log10(nombre d'assets + 1)")

```

On remarque que les assets n'ont pas le même nombre d'observation. 

# 1.6 Plage temporelle des données

```{r plage_temp, echo=TRUE}
 
plage_train <- DATA %>%
  distinct(obs_date) %>%
  mutate(dataset = "Train")

plage_test <- TEST %>%
  distinct(obs_date) %>%
  mutate(dataset = "Test")

# Représentation de la plage
bind_rows(plage_train, plage_test) %>%
  ggplot(aes(x = obs_date, y = dataset, color = dataset)) +
  geom_point(size = 0.5, alpha = 0.5) +
  theme_minimal() +
  labs(title = "Plage temporelle des données",
       x = "Date", y = "") +
  scale_color_manual(values = c("Train" = "steelblue", "Test" = "coral"))


```
La figure présente la répartition temporelle des jeux de données d’entraînement et de test. On observe que la période de test succède directement à la période d’entraînement sans chevauchement.

# II. Description détaillée des variables


# 2.1  Statistique descriptive

```{r summary-numeric, message=FALSE, warning=FALSE}


var_numeriques <- DATA %>%
  dplyr::select(dplyr::where(is.numeric))

tab <- var_numeriques %>%
  summarise(across(
    everything(),
    list(
      Min = ~min(., na.rm = TRUE),
      Median = ~median(., na.rm = TRUE),
      Mean = ~mean(., na.rm = TRUE),
      Max = ~max(., na.rm = TRUE)
    ),
    .names = "{.col}__{.fn}"
  )) %>%
  pivot_longer(everything(),
               names_to = c("Variable", "Stat"),
               names_sep = "__",
               values_to = "Value") %>%
  pivot_wider(names_from = Stat, values_from = Value) %>%
  arrange(Variable) %>%
  mutate(across(where(is.numeric), ~round(.x, 4)))

tab %>%
  kable(caption = "Résumé des variables numériques : Min, Médiane, moyenne, Max", align = "l") %>%
  kable_styling(full_width = FALSE,
                bootstrap_options = c("striped", "hover", "condensed")) %>%
  scroll_box(width = "100%", height = "450px")

```
Le tableau présente les principales statistiques descriptives des variables numériques. 
Dans l’ensemble, les ordres de grandeur sont cohérents. En revanche, les variables de type realized_vol présentent des valeurs maximales extrêmement élevées, très éloignées de leurs médianes (autour de 30–45). Ces écarts suggèrent la présence de pics isolés. En examinant les données, on observe que ces valeurs correspondent à des variations brutales sur une seule journée, peu plausibles d’un point de vue économique. 
Cette section présente chaque variable disponible dans les jeux de données.

## 2.2 Variables d'identification
### asset_id

**`asset_id`** identifie l’actif sous-jacent associé à chaque
observation. Il s’agit d’un identifiant catégoriel correspondant au
ticker de l’actif coté.

Cette variable permet de capturer l’hétérogénéité entre actifs,
notamment en termes de liquidité, de profil de risque et de comportement
de volatilité.

### `obs_date` — Date d’observation

La variable `obs_date` correspond à la date journalière à laquelle
l’observation est réalisée.

Elle introduit une dimension temporelle essentielle, permettant
d’identifier la période couverte par les données, d’éventuels régimes de
marché ou des épisodes de stress caractérisés par une volatilité élevée.

```{r obs_viz, message=FALSE, warning=FALSE}

daily_counts <- DATA %>%
  count(obs_date, name = "n_obs") %>%
  arrange(obs_date)


date_summary <- daily_counts %>%
  summarise(
    date_min = min(obs_date, na.rm = TRUE),
    date_max = max(obs_date, na.rm = TRUE),
    n_days  = n()
  )

print(date_summary)

```
Nos données d'entraînement couvrent la période comprise entre le 14 octobre 2019 et le 31 décembre 2021, soit un total de 544 jours.

## 2.3 Variables d'activité de trading

### call_volume et put_volume

Les variables **`call_volume`** et **`put_volume`** mesurent
respectivement le nombre total de contrats call et put échangés au cours
de la journée.

Ces variables reflètent directement l’intensité de l’activité de marché
et peuvent être interprétées comme des indicateurs de liquidité et
d’intérêt spéculatif ou de couverture.

```{r viz_call_put_volume, echo=TRUE}

vars <- c("call_volume", "put_volume")

train_long <- DATA %>%
  dplyr::select(dplyr::all_of(intersect(vars, names(DATA)))) %>%
  tidyr::pivot_longer(cols = dplyr::everything(),
                      names_to = "Variable",
                      values_to = "Value") %>%
  dplyr::mutate(Value_log = log1p(Value))

ggplot(train_long, aes(x = Value)) +
   geom_histogram(bins = 40, fill = "#2C7FB8", color = "white", alpha = 0.9) +
  facet_wrap(~ Variable, scales = "free") +
  labs(
    title = "Histogrammes  — Variables d'activité et de taille",
    x = "valeur", y = "Fréquence"
  )

ggplot(train_long, aes(x = Value_log)) +
   geom_histogram(bins = 40, fill = "#2C7FB8", color = "white", alpha = 0.9) +
  facet_wrap(~ Variable, scales = "free") +
  labs(
    title = "Histogrammes (échelle log1p) — Variables d'activité et de taille",
    x = "log(1 + valeur)", y = "Fréquence"
  )
```
Les distributions de call_volume et put_volume sont très asymétriques à droite. En échelle brute, quelques valeurs extrêmement élevées étirent fortement l’axe horizontal, ce qui rend la lecture difficile. On observe une accumulation importante de valeurs proches de zéro, traduisant de nombreuses situations avec une activité faible ou inexistante. Cette concentration demeure visible même après la transformation log(1 + x).

```{r viz_call_put_volume_2, echo=TRUE}

p_volumes <- var_numeriques %>%
  dplyr::select(contains("volume")) %>%
  dplyr::select(-contains("_vol_")) %>%  # Exclure realized_vol
  mutate(across(everything(), ~log(. + 1))) %>%
  pivot_longer(everything()) %>%
  ggplot(aes(x = value, y = name, fill = name)) +
  geom_density_ridges(scale = 2.5, alpha = 0.7) +
  theme_ridges() +
  labs(title = "Volumes (log)", x = "", y = "") +
  theme(legend.position = "none")

print(p_volumes)
```

Les deux distributions présentent par ailleurs une structure très similaire, ce qui suggère une forte corrélation potentielle entre call_volume et put_volume. Cette dépendance devra être prise en compte lors de la phase de modélisation.

### call_oi et put_oi

Les variables `call_oi` et `put_oi` correspondent respectivement au
nombre de contrats call et put encore ouverts à la fin de la journée,
c’est-à-dire non expirés et non exercés. Elles mesurent des stocks de
positions, contrairement aux volumes qui capturent des flux journaliers
d’échanges.

L’open interest reflète un intérêt persistant des investisseurs pour
l’actif sous-jacent. Un niveau élevé de `call_oi` peut traduire des
anticipations haussières durables, tandis qu’un niveau élevé de `put_oi`
est souvent interprété comme une demande soutenue de couverture contre
le risque, potentiellement associée à une volatilité implicite plus
élevée.

```{r viz_call_put_oi, echo=TRUE}
vars <- c("call_oi", "put_oi")

train_long <- DATA %>%
  dplyr::select(dplyr::all_of(intersect(vars, names(DATA)))) %>%
  tidyr::pivot_longer(cols = dplyr::everything(),
                      names_to = "Variable",
                      values_to = "Value") %>%
  dplyr::mutate(Value_log = log1p(Value))

ggplot(train_long, aes(x = Value)) +
   geom_histogram(bins = 40, fill = "#2C7FB8", color = "white", alpha = 0.9) +
  facet_wrap(~ Variable, scales = "free") +
  labs(
    title = "Histogrammes — Call et Put OI",
    x = "Valeur", y = "Fréquence"
  )

ggplot(train_long, aes(x = Value_log)) +
   geom_histogram(bins = 40, fill = "#2C7FB8", color = "white", alpha = 0.9) +
  facet_wrap(~ Variable, scales = "free") +
  labs(
    title = "Histogrammes (échelle log1p) — Call et Put OI",
    x = "log(1 + valeur)", y = "Fréquence"
  )
```
Les variables call_oi et put_oi présentent des distributions très similaires à celles des volumes : forte asymétrie à droite et accumulation marquée de valeurs proches de zéro. La transformation log(1 + x) améliore la lisibilité sans modifier cette structure générale.

```{r viz_call_put_oi_2, echo=TRUE}

p_oi <- var_numeriques %>%
  dplyr::select(contains("_oi")) %>%
  mutate(across(everything(), ~log(. + 1))) %>%
  pivot_longer(everything()) %>%
  ggplot(aes(x = value, y = name, fill = name)) +
  geom_density_ridges(scale = 2.5, alpha = 0.7) +
  theme_ridges() +
  labs(title = "Open Interest (log)", x = "", y = "") +
  theme(legend.position = "none")


print(p_oi)
```
Comme pour les volumes, la similarité entre calls et puts suggère une corrélation élevée entre ces deux variables.

## 2.4 Caractéristiques de la chaîne d'options

### maturity_count

La variable `maturity_count` indique le nombre d’échéances distinctes
disponibles dans la chaîne d’options pour un actif donné à une date
donnée.

Une chaîne d’options comportant un grand nombre d’échéances peut
refléter une liquidité accrue et une richesse d’information plus
importante, susceptibles d’améliorer la formation et la précision de la
volatilité implicite.

```{r viz_maturity_count, echo=TRUE}

vars <- c("maturity_count")

train_long <- DATA %>%
  dplyr::select(dplyr::all_of(intersect(vars, names(DATA)))) %>%
  tidyr::pivot_longer(cols = dplyr::everything(),
                      names_to = "Variable",
                      values_to = "Value") %>%
  dplyr::mutate(Value_log = log1p(Value))

ggplot(train_long, aes(x = Value)) +
  geom_bar(fill = "#2C7FB8", color = "white") +
  labs(title = "Barplot de maturity_count",
       x = "Value", y = "Fréquence") +
  theme_minimal()
```
Le barplot du nombre de maturités disponibles par observation montre une distribution fortement concentrée sur un faible nombre de maturités. La majorité des observations présente entre 2 et 5 maturités, tandis que les valeurs plus élevées restent rares.

## 2.7 `total_contracts`

La variable `total_contracts` mesure le nombre total de contrats
different d’options disponibles dans la chaîne associée à un actif et
une date donnés.

Elle constitue un indicateur global de profondeur du marché des options
et peut être associée à une meilleure qualité des signaux de prix
utilisés pour inférer la volatilité implicite.

```{r viz_total_contracts, echo=TRUE}

vars <- c("total_contracts")

train_long <- DATA %>%
  dplyr::select(dplyr::all_of(intersect(vars, names(DATA)))) %>%
  tidyr::pivot_longer(cols = dplyr::everything(),
                      names_to = "Variable",
                      values_to = "Value") %>%
  dplyr::mutate(Value_log = log1p(Value))


ggplot(train_long, aes(x = Value)) +
   geom_histogram(bins = 40, fill = "#2C7FB8", color = "white", alpha = 0.9) +
  facet_wrap(~ Variable, scales = "free") +
  labs(
    title = "Histogrammes  — total_contrats",
    x = "Valeur", y = "Fréquence"
  )

ggplot(train_long, aes(x = Value_log)) +
   geom_histogram(bins = 40, fill = "#2C7FB8", color = "white", alpha = 0.9) +
  facet_wrap(~ Variable, scales = "free") +
  labs(
    title = "Histogrammes (échelle log1p)  — total_contrats",
    x = "log(1 + valeur)", y = "Fréquence"
  )
```
On observe néanmoins que la grande majorité des observations se situe en dessous de 1 500 contrats. Les valeurs extrêmes restent peu fréquentes mais créent un écart important entre le minimum et le maximum.

###`strike_dispersion`

La variable `strike_dispersion` mesure la dispersion des prix d’exercice
disponibles dans la chaîne d’options pour un actif donné.

Une dispersion plus élevée peut traduire une incertitude accrue quant
aux scénarios de prix futurs ou une chaîne d’options plus complète, ce
qui peut influencer la formation de la volatilité implicite observée.

```{r viz_strike_dispersion, echo=TRUE}

vars <- c("strike_dispersion")

train_long <- DATA %>%
  dplyr::select(dplyr::all_of(intersect(vars, names(DATA)))) %>%
  tidyr::pivot_longer(cols = dplyr::everything(),
                      names_to = "Variable",
                      values_to = "Value") %>%
  dplyr::mutate(Value_log = log1p(Value))

ggplot(train_long, aes(x = Value)) +
   geom_histogram(bins = 40, fill = "#2C7FB8", color = "white", alpha = 0.9) +
  facet_wrap(~ Variable, scales = "free") +
  labs(
    title = "Histogrammes (échelle log1p)  — strike_dispersion",
    x = "Value", y = "Fréquence"
  )

ggplot(train_long, aes(x = Value_log)) +
   geom_histogram(bins = 40, fill = "#2C7FB8", color = "white", alpha = 0.9) +
  facet_wrap(~ Variable, scales = "free") +
  labs(
    title = "Histogrammes  — strike_dispersion",
    x = "log(1 + valeur)", y = "Fréquence"
  )
```
La variable strike_dispersion présente également une asymétrie à droite, bien que moins marquée que pour les variables d’activité. En échelle brute, la majorité des observations se concentre en dessous de 50, tandis qu’un nombre limité de cas affiche des niveaux plus élevés.

## 2.5 Distribution des volatilités

### `realized_vol_*`

Les variables `realized_vol_*` mesurent la volatilité réalisée du prix
de l’actif sous-jacent sur différentes fenêtres temporelles, allant du
court au long terme.

Elles capturent la dynamique historique de la variabilité des prix et
constituent des prédicteurs naturels de la volatilité implicite, en
raison de la persistance bien documentée de la volatilité dans le temps.

```{r viz_realized_vol, echo=TRUE}

rv_cols <- grep("^realized_vol_", names(DATA), value = TRUE)

for (v in rv_cols) {
  p <- ggplot(DATA, aes(x = log1p(.data[[v]]))) +
    geom_histogram(bins = 50, fill = "#2C7FB8", color = "white") +
    labs(
      title = paste0("Histogramme de ",v),
      x     = paste0(v),
      y     = "Frequence"
    ) +
    theme_minimal()
  
  print(p)
}

```

Les graphiques des variables realized_vol_ montrent des distributions très similaires quelle que soit la fenêtre temporelle considérée. En échelle log(1 + x), les distributions apparaissent relativement centrées et proches d’une forme symétrique.

On observe néanmoins la présence de quelques valeurs extrêmement élevées, qui se distinguent nettement du reste de la distribution. Ces observations restent marginales en fréquence mais peuvent influencer les estimations.

Comme indiqué précédemment, ces valeurs aberrantes seront traitées dans la suite de l’analyse afin de limiter leur impact sur la modélisation.


```{r viz_realized_vol_2, echo=TRUE}

vols <- var_numeriques %>%
  dplyr::select(dplyr::starts_with("realized_vol")) %>%
  dplyr::mutate(dplyr::across(dplyr::everything(), \(x) log(x + 0.0005))) %>%  
  tidyr::pivot_longer(cols = dplyr::everything(),
                      names_to = "variable",
                      values_to = "valeur_log") %>%
  dplyr::mutate(variable = stringr::str_remove(variable, "^realized_vol_")) %>%
  ggplot2::ggplot(ggplot2::aes(x = valeur_log,
                              y = forcats::fct_rev(variable),
                              fill = variable)) +
  ggridges::geom_density_ridges(scale = 2.2, alpha = 0.6, rel_min_height = 0.002) + 
  ggplot2::scale_x_continuous(limits = c(-3, 9), expand = c(0, 0)) +                
  ggridges::theme_ridges() +
  ggplot2::labs(title = "Volatilités réalisées (échelle log)",
                subtitle = "log(volatilité + 0.0005) - Échelle [-3, 9]",
                x = "log(volatilité)", y = "") +
  ggplot2::theme(legend.position = "none")

print(vols)
```

### `market_vol_index`

La variable `market_vol_index` est un indicateur synthétique du niveau
global de volatilité sur le marché financier.

Elle capte la composante systémique du risque, commune à l’ensemble des
actifs, et permet d’intégrer l’état général du marché et de l’aversion
au risque dans la modélisation de la volatilité implicite.

```{r viz_market_vol_index, echo=TRUE}

ggplot(DATA, aes(x = market_vol_index)) +
  geom_histogram(bins = 50, fill = "#2C7FB8", color = "white") +
  labs(title = "Histogramme du market_vol_index",
       x = "market_vol_index",
       y = "Frequence") +
  theme_minimal()
```

```{r serie temporelle, message=FALSE, warning=FALSE}

DATA2 <- DATA %>%
  mutate(obs_date = as.Date(obs_date))

ggplot(DATA2, aes(x = obs_date, y = market_vol_index)) +
  geom_line(color = "red") +
  labs(title = "Evolution temporelle du market_vol_index",
       x = "Date",
       y = "market_vol_index") +
  theme_minimal()

```
L’histogramme du market_vol_index montre que la majorité des observations se concentre autour d’un niveau proche de 20. Les valeurs supérieures à 40 restent relativement rares et correspondent à des périodes de tension accrue sur les marchés. L’évolution temporelle confirme cette lecture : on observe un pic marqué lors de la crise du Covid-19, suivi d’un retour progressif vers des niveaux plus modérés.


### Analyse de la variable cible

La variable `implied_vol_ref` est la variable cible du projet. Elle
représente la volatilité implicite extraite des prix d’options proches
du prix à maturité et reflète l’anticipation du marché quant à la
volatilité future de l’actif.

L’analyse de sa distribution est centrale, dans la mesure où la
performance finale des modèles sera évaluée sur l’échelle originale de
cette variable, sans transformation lors du calcul du RMSE.

```{r viz_implied_vol_ref, echo=TRUE}

ggplot(DATA, aes(x = implied_vol_ref)) +
  geom_histogram(bins = 50, fill = "#2C7FB8", color = "white") +
  labs(title = "Histogramme de implied_vol_ref",
       x = "implied_vol_ref",
       y = "Frequence") +
  theme_minimal()
```

Dans cette partie, nous analysons la distribution de la variable cible implied_vol_ref.

L’histogramme montre que la volatilité implicite est asymétrique à droite.
La majorité des observations se situe entre 30 et 50, avec une concentration autour de 35–45.

On observe également une queue droite importante, avec des valeurs pouvant dépasser 100 lors des périodes de stress extrême.

Cela indique que la variable cible n’est pas parfaitement symétrique et qu’elle présente des épisodes rares mais intenses de forte volatilité.



```{r viz_implied_vol_ref_2, echo=TRUE}

setDT(DATA)                 
DATA[, obs_date := as.IDate(obs_date)]

DATA_daily <- DATA[, .(mean_iv = mean(implied_vol_ref, na.rm = TRUE)),
                     by = obs_date]



ggplot(DATA_daily, aes(x = obs_date, y = mean_iv)) +
  geom_line(color = "red") +
  theme_minimal() +
  labs(title = "Volatilité implicite moyenne par jour",
       x = "Date",
       y = "Volatilité implicite moyenne")


```

Afin d’analyser la dynamique dans le temps, nous avons calculé la volatilité implicite moyenne par jour sur l’ensemble des actifs.

Le graphique met en évidence :

Un pic très marqué début 2020, correspondant au choc lié au COVID-19.

Une forte hausse brutale suivie d’une décrue progressive.

Une stabilisation en 2021 à des niveaux plus modérés.

Cela confirme que la volatilité implicite capte bien les périodes de stress de marché et présente des régimes différents selon le contexte économique.


# III. Split temporel des données

Dans cette partie, nous mettons en place un découpage temporel des données.

Le découpage est réalisé de manière chronologique. L’échantillon d’apprentissage inclut l’ensemble de l’année 2019 ainsi qu’une grande partie de la période Covid, afin que le modèle soit exposé à des régimes de marché fortement volatils. L’échantillon de test interne comprend la fin de la période Covid ainsi que la phase de transition vers 2021.

L’échantillon de test utilisé ici est exclusivement issu de ce découpage et sert uniquement à l’évaluation intermédiaire des modèles. Le jeu de données de test fourni séparément n’est pas utilisé à ce stade et sera réservé à l’évaluation finale.

```{r split_temporel, message=FALSE, warning=FALSE}

set.seed(2025)
setDT(DATA)
DATA[, obs_date := as.Date(obs_date)]


# Split temporel 

n <- nrow(DATA)
n_train <- round(0.75 * n)

train <- DATA[1:n_train, ]
test <- DATA[(n_train + 1):n, ]


res <- tibble::tibble(
  Jeu = c("train", "test"),
  Date_min = c(min(train$obs_date, na.rm = TRUE), min(test$obs_date, na.rm = TRUE)),
  Date_max = c(max(train$obs_date, na.rm = TRUE), max(test$obs_date, na.rm = TRUE)),
  N = c(nrow(train), nrow(test))
)

res %>%
  kable(caption = "Vérifications du découpage temporel") %>%
  kable_styling(full_width = FALSE, bootstrap_options = c("striped", "hover"))


```


introduit cette partie

# IV. Traitement des données abérrantes

L’analyse exploratoire des variables de volatilité réalisée met en
évidence la présence de valeurs particulièrement élevées pour plusieurs
maturités. Certaines observations s’écartent nettement du niveau central
de la distribution et atteignent des amplitudes très supérieures à
celles observées pour la majorité des données.

Ces niveaux apparaissent peu cohérents d’un point de vue économique. Les
volatilités réalisées représentent des variations de prix sur des
horizons définis. Des valeurs excessivement élevées peuvent résulter
d’erreurs de calcul, d’anomalies de données ou d’un problème
d’agrégation. Même en période de forte turbulence comme durant la crise
Covid, de tels écarts restent atypiques au regard de la distribution
globale observée.

La présence de ces valeurs extrêmes pose un problème pour la
modélisation. Elles peuvent exercer une influence disproportionnée sur
les estimations, augmenter artificiellement la variance et réduire la
stabilité des modèles.

Afin de limiter l’impact de ces observations, une procédure de capping a
été mise en place sur l’échantillon d’apprentissage.

Dans un premier temps les données ont été ordonnées par actif et par
date afin de garantir la cohérence temporelle. Les variables concernées
ont été identifiées automatiquement en sélectionnant toutes celles dont
le nom commence par `realized_vol_`.

Pour chacune de ces variables un seuil supérieur a été défini comme le
quantile à 99 pour cent calculé exclusivement sur le jeu
d’apprentissage. Ce choix permet de conserver la grande majorité des
observations tout en isolant les valeurs les plus extrêmes.

Un tableau de comptage a ensuite été construit afin de mesurer pour
chaque variable le nombre et la proportion d’observations dépassant ce
seuil. Cette étape permet de quantifier l’ampleur du phénomène avant
traitement.

Enfin les observations excédant le seuil ont été remplacées par la
valeur du seuil correspondant. Les données ne sont donc pas supprimées
mais simplement plafonnées. Cette approche permet de conserver
l’information disponible tout en réduisant l’influence excessive des
valeurs aberrantes.

```{r valeur_abérrantes, echo=TRUE}

setDT(train)
train[, obs_date := as.IDate(obs_date)]
setorder(train, asset_id, obs_date)

rv_vars <- grep("^realized_vol_", names(train), value = TRUE)


q <- 0.99

# Seuils appris sur le train
rv_upper <- sapply(rv_vars, function(v) as.numeric(quantile(train[[v]], probs = q)))
names(rv_upper) <- rv_vars

#COMPTAGE PAR VARIABLE (AVANT CAPPING) 
cap_table <- rbindlist(lapply(rv_vars, function(v) {
  seuil <- rv_upper[[v]]
  n_cap <- train[get(v) > seuil, .N]
  data.table(
    variable = v,
    seuil = seuil,
    n_cap = n_cap,
    pct_cap = 100 * n_cap / nrow(train)
  )
}))

print(cap_table[order(-n_cap)])

#  CAPPING 
for (v in rv_vars) {
  train[get(v) > rv_upper[v], (v) := rv_upper[v]]
}


```


## Application de l'imputation au test

Les mêmes seuils ont ensuite été appliqués au jeu de test afin d’éviter
toute fuite d’information. Les quantiles ne sont pas recalculés sur le
jeu de test, ce qui garantit que les règles de traitement sont
entièrement déterminées à partir des données passées. Cette approche ne
biaise donc pas l’évaluation, puisque le jeu de test reste indépendant
et n’influence ni le choix des seuils ni la préparation des données.


```{r imputation test, message=FALSE, warning=FALSE}

library(data.table)
library(zoo)

setDT(test)
test[, obs_date := as.IDate(obs_date)]
setorder(test, asset_id, obs_date)

# Cap au quantile du train
for (v in rv_vars) {
  test[get(v) > rv_upper[v], (v) := rv_upper[v]]
}

```

# V. Standardisation des données

Les variables numériques explicatives ont été centrées et réduites à
partir des statistiques calculées uniquement sur le jeu d’apprentissage.
La variable cible `implied_vol_ref` a été exclue de cette transformation
afin de conserver son échelle originale pour l’estimation et
l’évaluation des performances.

Les paramètres de transformation estimés sur le jeu d’apprentissage ont
ensuite été appliqués à l’identique au jeu de test interne. Le jeu de
test n’intervient donc à aucun moment dans le calcul des moyennes ou des
écarts types, ce qui garantit l’absence de fuite d’information et
préserve l’indépendance de l’évaluation.

Cette étape permet de rendre les variables directement comparables entre
elles. Dans nos données, certaines variables prennent des valeurs très
élevées, comme les volumes ou les open interest, tandis que d’autres
évoluent sur des amplitudes beaucoup plus faibles, comme les mesures de
volatilité. Sans mise à l’échelle cohérente, les variables de grande
magnitude pourraient dominer numériquement les estimations et influencer
excessivement le modèle.

En harmonisant les échelles, on évite que l’importance d’une variable
soit liée à son unité de mesure plutôt qu’à son pouvoir explicatif réel.
Cela améliore la stabilité numérique des estimations, facilite la
convergence des algorithmes et garantit que les coefficients reflètent
des effets comparables entre variables.

```{r standardisation, echo=TRUE}
library(data.table)
library(dplyr)


# Colonnes numériques à standardiser (sauf la cible)
num_cols <- names(train)[sapply(train, is.numeric)]
num_cols <- setdiff(num_cols, "implied_vol_ref")

# Fit scaler sur train uniquement
pp <- caret::preProcess(train[, ..num_cols], method = c("center", "scale"))

# Apply sur train et test
train[, (num_cols) := as.data.table(predict(pp, train[, ..num_cols]))]
test[,  (num_cols) := as.data.table(predict(pp, test[, ..num_cols]))]

```


# VI. Modélisation

vant d’introduire des transformations supplémentaires, du feature
engineering ou des modèles plus complexes, il est essentiel d’établir un
point de référence simple. L’objectif est d’évaluer la capacité
explicative brute des variables disponibles, sans transformation
supplémentaire ni construction de nouvelles caractéristiques.

Cette approche repose sur une régression linéaire estimée directement à
partir des variables numériques présentes dans le jeu d’apprentissage.
Elle permet d’obtenir une première estimation de la qualité prédictive
des données et de mesurer le niveau de performance atteignable sans
traitement avancé.

Cette étape constitue une référence méthodologique. Elle offre un point
de comparaison clair pour analyser, par la suite, l’impact des
transformations, du feature engineering et des modèles plus complexes
sur les performances prédictives, notamment en termes de RMSE.

## 6.1 Modèle de regression linéaire

À partir de cette démarche, l’ensemble des variables numériques du jeu
d’apprentissage est sélectionné automatiquement. La variable cible
`implied_vol_ref` est exclue des prédicteurs afin d’éviter toute fuite
d’information. Une formule de régression est ensuite construite de
manière dynamique pour inclure simultanément toutes les variables
explicatives retenues. Le modèle linéaire est estimé sur le jeu
d’apprentissage à l’aide de la fonction `lm`, sans transformation
supplémentaire ni sélection spécifique de variables.



```{r modèle de regression linéaire naif, message=FALSE, warning=FALSE}


vars_num <- names(train)[sapply(train, is.numeric)]


vars_num <- setdiff(vars_num, c("implied_vol_ref"))  

form <- reformulate(vars_num, response = "implied_vol_ref")
model_lm <- lm(form, data = as.data.frame(train))

summary(model_lm)


```

### Résultat de la prédiction

```{r pred_lm, message=FALSE, warning=FALSE}

pred_train_lm <- predict(model_lm, newdata = train)
pred_test_lm  <- predict(model_lm, newdata = test)


rmse_train_lm <- sqrt(mean((train$implied_vol_ref - pred_train_lm)^2, na.rm = TRUE))
rmse_test_lm  <- sqrt(mean((test$implied_vol_ref  - pred_test_lm)^2,  na.rm = TRUE))

rmse_train_lm
rmse_test_lm


```

Le RMSE obtenu sur le train est de 13.31, tandis que celui du test
interne est de 17.05. L’erreur est logiquement plus faible sur le jeu
d’apprentissage, puisque le modèle a été estimé sur ces données. L’écart
entre les deux valeurs reste modéré, ce qui suggère que le modèle ne
présente pas de sur-apprentissage marqué.

Néanmoins, le RMSE obtenu sur le test montre que le modèle linéaire
simple n’explique qu’une partie de la variation de la volatilité
implicite. Les variables apportent bien de l’information, mais la
relation semble plus complexe qu’une simple combinaison linéaire des
données brutes.


### Etude des résidus

```{r residus_lm, message=FALSE, warning=FALSE}
library(broom)
library(ggplot2)

aug <- augment(model_lm)

p_res <- ggplot(aug, aes(.fitted, .resid)) +
  geom_point(alpha = 0.3) +
  geom_hline(yintercept = 0) +
  labs(x = "Fitted", y = "Residuals", title = "Residuals vs Fitted")

p_qq <- ggplot(aug, aes(sample = .std.resid)) +
  stat_qq(alpha = 0.3) +
  stat_qq_line() +
  labs(title = "Normal Q-Q", x = "Theoretical Quantiles", y = "Standardized Residuals")

p_res
p_qq
```

Afin de compléter cette évaluation, une analyse des résidus est
réalisée. Les valeurs prédites et les résidus sont extraits puis
représentés graphiquement. Le graphique des résidus en fonction des
valeurs prédites montre que les erreurs ne sont pas réparties au hasard
autour de zéro. La dispersion des résidus change selon le niveau de
volatilité prédit. Le modèle semble donc moins précis pour certaines
plages de valeurs. Cela suggère que la relation entre les variables
explicatives et la volatilité implicite n’est pas parfaitement linéaire.
Le graphique Q Q met aussi en évidence des écarts à la normalité,
surtout pour les valeurs extrêmes. Le modèle a donc du mal à bien
capturer les observations les plus élevées ou les plus atypiques.


Dans l’ensemble, cette modélisation naïve fournit une première référence
en termes de performance et de comportement des erreurs. Les résultats
obtenus justifient l’introduction d’étapes supplémentaires de
transformation et l’exploration de modèles plus flexibles afin
d’améliorer la capacité prédictive et la robustesse des estimations.


## 6.2 Etude de corrélation 


### Matrice de corrélations

Après avoir estimé un premier modèle linéaire (LM) de base, nous cherchons à mieux comprendre la relation entre les variables explicatives.

En particulier, nous voulons vérifier s’il existe de fortes corrélations entre certaines variables, car cela peut poser un problème de multicolinéarité.

Quand deux variables sont très corrélées, elles apportent presque la même information au modèle. Cela peut rendre les coefficients instables et difficiles à interpréter.

Nous calculons donc la matrice de corrélation de Pearson sur toutes les variables numériques du jeu d’apprentissage. Le calcul est fait uniquement sur le jeu train, afin d’éviter toute fuite d’information vers le test.

```{r matrice_correlation, message=FALSE, warning=FALSE}

var_numeriques <- train %>%
  dplyr::select(dplyr::where(is.numeric))

cor_matrix <- cor(var_numeriques, use = "pairwise.complete.obs")

```

Heatmap de corrélations :

```{r correlation_heatmap, fig.width=12, fig.height=10, message=FALSE, warning=FALSE}

corrplot(cor_matrix, 
         method = "color",
         type = "upper",
         order = "hclust",
         tl.col = "black",
         tl.cex = 0.7,
         tl.srt = 45,
         addCoef.col = "black",
         number.cex = 0.5,
         col = colorRampPalette(c("#67001F", "#B2182B", "#D6604D", "#F4A582",
                                   "#FDDBC7", "#FFFFFF", "#D1E5F0", "#92C5DE",
                                   "#4393C3", "#2166AC", "#053061"))(200),
         title = "Matrice de corrélations",
         mar = c(0,0,2,0))
```

La matrice montre plusieurs choses intéressantes.

On observe d’abord un bloc très fortement corrélé entre les différentes variables de volatilité réalisée (realized_vol_*). Les corrélations sont souvent supérieures à 0.8, parfois proches de 0.9. Cela suggère que ces variables évoluent de manière très similaire.

On remarque aussi une forte corrélation entre les variables liées aux volumes et aux open interest (put_volume, put_oi, call_volume, call_oi). Ces variables semblent porter une information proche.

En revanche, certaines variables comme strike_dispersion ou market_vol_index présentent des corrélations plus modérées avec les autres variables, ce qui peut indiquer qu’elles apportent une information plus spécifique.

Cette analyse descriptive permet de mieux comprendre la structure du jeu de données avant d’étudier plus précisément :

la relation entre chaque variable et la variable cible implied_vol_ref,

puis les éventuels problèmes de redondance entre variables explicatives.


### Corrélations avec la variable cible

Après avoir regardé les relations entre les variables explicatives, on s’intéresse maintenant au lien entre chaque variable et la variable cible `implied_vol_ref`.

L’objectif ici est d’identifier quelles variables sont le plus fortement associées à la volatilité implicite. Cela permet d’avoir une première idée des variables potentiellement importantes pour la prédiction. 

```{r correlation_cible, message=FALSE, warning=FALSE}

cor_with_target <- cor_matrix[, "implied_vol_ref"] %>%
  as.data.frame() %>%
  rename(Correlation = ".") %>%
  tibble::rownames_to_column(var = "Variable") %>%
  filter(Variable != "implied_vol_ref") %>%
  arrange(desc(abs(Correlation)))

```

```{r correlation_cible_2}
cor_with_target %>%
  dplyr::mutate(
    Correlation = round(Correlation, 4),
    Abs_Correlation = round(abs(Correlation), 4),
    Strength = dplyr::case_when(
      abs(Correlation) >= 0.7 ~ "Très forte",
      abs(Correlation) >= 0.5 ~ "Forte",
      abs(Correlation) >= 0.3 ~ "Modérée",
      abs(Correlation) >= 0.1 ~ "Faible",
      TRUE ~ "Très faible"
    )
  ) %>%
  dplyr::select(Variable, Correlation, Abs_Correlation, Strength) %>%
  knitr::kable(
    caption = "Corrélations avec implied_vol_ref",
    align = "lrrl"
  ) %>%
  kableExtra::kable_styling(
    full_width = FALSE,
    bootstrap_options = c("striped", "hover", "condensed")
  ) %>%
  kableExtra::row_spec(
    which(abs(cor_with_target$Correlation) >= 0.5),
    bold = TRUE, color = "white", background = "#2C7FB8"
  ) %>%
  kableExtra::scroll_box(width = "100%", height = "500px")

```

Visualisation graphique plus claire :

```{r barplot_corr, fig.width=10, fig.height=8, message=FALSE, warning=FALSE}


top_correlations <- cor_with_target %>%
  head(15)

ggplot(top_correlations, aes(x = reorder(Variable, abs(Correlation)), 
                              y = Correlation,
                              fill = Correlation > 0)) +
  geom_col() +
  coord_flip() +
  scale_fill_manual(values = c("#B2182B", "#2166AC"),
                    labels = c("Négative", "Positive"),
                    name = "Direction") +
  labs(title = "Corrélations avec implied_vol_ref",
       x = "Variable",
       y = "Coefficient de corrélation de Pearson") +
  theme_minimal() +
  theme(legend.position = "bottom",
        axis.text.y = element_text(size = 10))

```

Les résultats montrent que les variables les plus corrélées avec la cible `implied_vol_ref` sont les différentes mesures de volatilité réalisée (`realized_vol_*`).

On observe des corrélations élevées :

- `realized_vol_mid3` : 0.748  
- `realized_vol_long4` : 0.745  
- `realized_vol_mid2` : 0.739  
- `realized_vol_mid1` : 0.725  
- `realized_vol_short` : 0.697  

Ces valeurs indiquent une relation positive forte entre la volatilité réalisée et la volatilité implicite. Cela est cohérent financièrement : la volatilité passée contient une information importante pour expliquer la volatilité implicite.

La variable `strike_dispersion` présente une corrélation modérée (0.47). Elle semble donc apporter une information supplémentaire, mais moins dominante que les mesures de volatilité réalisée.

`market_vol_index` affiche une corrélation plus faible (0.28), ce qui suggère un lien existant mais limité en termes de relation linéaire simple.

Enfin, les variables liées aux volumes et aux open interest (`put_oi`, `put_volume`, `call_oi`, `call_volume`, `total_contracts`) présentent des corrélations très faibles, proches de zéro. Leur relation linéaire directe avec la cible semble donc limitée.

La volatilité réalisée apparaît comme le principal facteur explicatif potentiel de `implied_vol_ref` dans une analyse linéaire simple. Les autres variables semblent jouer un rôle plus secondaire à ce stade.


### Analyse de la multicolinéarité et justification de la sélection des variables

Après avoir étudié le lien entre chaque variable et la cible `implied_vol_ref`, nous examinons maintenant les relations entre les variables explicatives elles-mêmes.

L’objectif est d’identifier les groupes de variables très fortement corrélées entre elles. Lorsque deux variables présentent une corrélation élevée (en valeur absolue), elles apportent souvent une information similaire. Cela peut rendre les coefficients instables dans un modèle linéaire et compliquer l’interprétation.

Nous recherchons donc les paires de variables dont la corrélation dépasse un certain seuil (ici |r| > 0.7), afin de repérer les blocs de variables redondantes.

Cette étape permet ensuite de justifier les choix de sélection ou de réduction de variables avant la modélisation finale.
```{r multicollinearite, message=FALSE, warning=FALSE}


high_cor_pairs <- which(abs(cor_matrix) > 0.7 & abs(cor_matrix) < 1, arr.ind = TRUE)

high_cor_df <- data.frame(
  Var1 = rownames(cor_matrix)[high_cor_pairs[, 1]],
  Var2 = colnames(cor_matrix)[high_cor_pairs[, 2]],
  Correlation = cor_matrix[high_cor_pairs]
) %>%
  filter(Var1 < Var2) %>%  # Éviter les doublons
  arrange(desc(abs(Correlation)))

if(nrow(high_cor_df) > 0) {
  high_cor_df %>%
    mutate(Correlation = round(Correlation, 4)) %>%
    head(20) %>%
    kable(caption = "Paires de variables hautement corrélées (|r| > 0.8)",
          align = "llr") %>%
    kable_styling(full_width = FALSE,
                  bootstrap_options = c("striped", "hover", "condensed"))%>%
  scroll_box(width = "100%", height = "450px")
} else {
  cat("Aucune paire de variables avec |r| > 0.8 détectée.\n")
}
```


Les résultats confirment la présence de blocs de variables très fortement corrélées entre elles.

On observe d’abord un groupe très dense autour des variables de volatilité réalisée (`realized_vol_*`).  
Plusieurs corrélations dépassent 0.85, et certaines sont même supérieures à 0.90 :

- `realized_vol_long2` – `realized_vol_long3` : 0.927  
- `realized_vol_long2` – `realized_vol_mid3` : 0.920  
- `realized_vol_mid1` – `realized_vol_mid3` : 0.896  
- `realized_vol_long3` – `realized_vol_long4` : 0.894  

Ces résultats montrent que les différentes mesures de volatilité réalisée évoluent de manière très similaire. Elles contiennent donc en grande partie la même information.

On observe également une forte corrélation entre certaines variables liées aux volumes et aux open interest :

- `put_oi` – `put_volume` : 0.849  
- `call_oi` – `put_oi` : 0.841  

Cela suggère que ces variables sont aussi très proches en termes d'information.

Ces constats confirment qu’il existe des groupes de variables redondantes dans le jeu de données.  
Il sera donc nécessaire de réduire ce bloc (notamment du côté des `realized_vol_*`) afin d’éviter d’introduire trop de variables fortement corrélées dans les modèles.


### Calcul du VIF

Après avoir identifié plusieurs groupes de variables fortement corrélées entre elles, nous cherchons maintenant à mesurer plus précisément l’impact de cette corrélation sur le modèle linéaire.

Pour cela, nous calculons le **Variance Inflation Factor (VIF)** à partir du modèle linéaire de base (`model_lm`).

Le VIF mesure à quel point la variance d’un coefficient est augmentée à cause de la corrélation avec les autres variables explicatives :

- VIF < 5 : faible multicolinéarité  
- 5 ≤ VIF < 10 : multicolinéarité modérée  
- VIF ≥ 10 : multicolinéarité forte  

Cette mesure permet de confirmer de manière formelle ce que nous avons observé dans la matrice de corrélation, notamment pour les variables de volatilité réalisée.

```{r Calcul du VIF, message=FALSE, warning=FALSE}

# 1) Calcul VIF
vif_values <- car::vif(model_lm)

# 2) Mettre en data.frame + tri
vif_df <- data.frame(
  Variable = names(vif_values),
  VIF = as.numeric(vif_values),
  row.names = NULL
) %>%
  arrange(desc(VIF)) %>%
  mutate(
    VIF = round(VIF, 2),
    Niveau = case_when(
      VIF < 5  ~ "Faible (<5)",
      VIF < 10 ~ "Modérée (5–10)",
      TRUE     ~ "Forte (≥10)"
    )
  )

# 3) Affichage joli (top 30)
vif_df %>%
  head(30) %>%
  knitr::kable(
    caption = "Facteurs d’inflation de variance (VIF) — modèle linéaire naïf",
    align = "lcr"
  ) %>%
  kableExtra::kable_styling(
    full_width = FALSE,
    bootstrap_options = c("striped", "hover", "condensed")
  )%>%
  scroll_box(width = "100%", height = "450px")
```

L’analyse des facteurs d’inflation de variance (VIF) met en évidence une forte multicolinéarité dans le modèle linéaire. Plusieurs variables de volatilité réalisée présentent des VIF très élevés (supérieurs à 20, voire 40), ce qui indique qu’elles sont presque linéairement dépendantes des autres variables explicatives.

Cette situation est cohérente économiquement : les différentes mesures de volatilité réalisée (court, moyen et long terme) capturent un même phénomène latent, à savoir le niveau global de volatilité du sous-jacent. Leur inclusion simultanée dans le modèle crée donc une redondance informationnelle importante.

La multicolinéarité n’introduit pas de biais dans les estimateurs OLS, mais elle augmente fortement la variance des coefficients et les rend instables. Les effets individuels deviennent alors difficiles à interpréter.

Afin de limiter cette redondance structurelle tout en conservant l’essentiel de l’information économique, une simplification du bloc des volatilités réalisées est mise en œuvre. Plutôt que de conserver l’ensemble des fenêtres intermédiaires, nous retenons uniquement :

- `realized_vol_short`, représentant la dynamique récente de volatilité ;
- `realized_vol_long4`, capturant la composante plus structurelle et persistante.

Ce choix permet de préserver la dimension court terme et long terme de la volatilité historique, tout en réduisant significativement la colinéarité interne du bloc. Cette approche intermédiaire vise à améliorer la stabilité du modèle linéaire avant d’envisager une régularisation plus systématique.



## 6.3 Modèle de régularisation : LASSO

Après cette première étape de simplification (réduction du bloc `realized_vol_*`), l’objectif est maintenant de passer à une sélection de variables plus automatique et plus robuste.

Même après réduction, il peut rester :
- des variables redondantes,
- des variables peu informatives,
- et des effets qui se chevauchent entre explicatives.

Nous utilisons donc une méthode de régularisation : le **LASSO** (*Least Absolute Shrinkage and Selection Operator*).  
Le LASSO ajoute une pénalité sur la somme des valeurs absolues des coefficients, ce qui a deux effets :

- il **réduit** les coefficients des variables peu utiles ;
- et il peut **mettre certains coefficients exactement à zéro**, ce qui revient à faire une sélection de variables.

Cette approche est particulièrement adaptée dans notre cas, où l’on dispose de plusieurs variables proches (volatilités, volumes, open interest, etc.) et où l’on souhaite un modèle plus stable et plus parcimonieux.

Dans la suite, nous appliquons le LASSO sur l’ensemble des variables retenues après l’étape VIF, puis nous évaluons la performance sur le jeu de test.

### Modélisation et résultat

```{r LASSO, message=FALSE, warning=FALSE}

# Variables retenues après VIF
vars_selected <- c(
  "strike_dispersion",
  "call_volume",
  "put_volume",
  "call_oi",
  "put_oi",
  "maturity_count",
  "total_contracts",
  "realized_vol_short",
  "realized_vol_long4",
  "market_vol_index"
)


train_red <- train[, c("implied_vol_ref", vars_selected), with = FALSE]
val_red   <- test[,  c("implied_vol_ref", vars_selected), with = FALSE]

x_train <- model.matrix(implied_vol_ref ~ ., data = train_red)[, -1]
y_train <- train_red$implied_vol_ref

x_val <- model.matrix(implied_vol_ref ~ ., data = val_red)[, -1]
y_val <- val_red$implied_vol_ref

```

```{r LASSO_pred, message=FALSE, warning=FALSE}

set.seed(2025)

cv_lasso <- cv.glmnet(
  x_train,
  y_train,
  alpha = 1,          # lasso
  nfolds = 5,
  standardize = TRUE
)

# Predictions

pred_lasso_train <- predict(
  cv_lasso,
  s = cv_lasso$lambda.1se,
  newx = x_train
)

pred_lasso_val <- predict(
  cv_lasso,
  s = cv_lasso$lambda.1se,
  newx = x_val
)

# Métriques
rmse <- function(y, yhat) sqrt(mean((y - yhat)^2, na.rm = TRUE))
r2   <- function(y, yhat) 1 - sum((y - yhat)^2, na.rm = TRUE) / sum((y - mean(y, na.rm = TRUE))^2, na.rm = TRUE)

rmse_train <- rmse(y_train, pred_lasso_train)
rmse_test  <- rmse(y_val,  pred_lasso_val)

r2_train <- r2(y_train, pred_lasso_train)
r2_test  <- r2(y_val,  pred_lasso_val)

#  Tableau 
perf_df <- data.frame(
  Modele = "LASSO",
  Lambda = round(cv_lasso$lambda.1se, 6),
  RMSE_Train = round(rmse_train, 4),
  RMSE_Test  = round(rmse_test,  4),
  R2_Train   = round(r2_train,   4),
  R2_Test    = round(r2_test,    4)
)

kable(perf_df, caption = "Performances du modèle LASSO", align = "lcrrrr") %>%
  kable_styling(full_width = FALSE, bootstrap_options = c("striped", "hover", "condensed"))
```


Après avoir réduit le bloc des volatilités réalisées à deux variables (`realized_vol_short` et `realized_vol_long4`) afin de limiter la multicolinéarité, nous appliquons le modèle LASSO.

Le RMSE obtenu sur l’échantillon de test est :

**RMSE = 11.75**

Ce résultat montre que le modèle pénalisé par LASSO reste performant après la simplification du jeu de variables. La régularisation permet de stabiliser les coefficients et de sélectionner automatiquement les variables les plus pertinentes.

Comparé au modèle linéaire naïf, cette approche présente plusieurs avantages :

- elle réduit l’impact des variables redondantes ;
- elle limite le risque de sur-ajustement ;
- elle améliore la robustesse du modèle.

On observe néanmoins que le RMSE reste supérieur à celui obtenu avec le modèle à effets mixtes (≈ 8.85), ce qui suggère que la structure intra-asset joue un rôle important dans la capacité prédictive.

Le LASSO constitue donc un compromis intéressant :  
un modèle plus stable et plus parcimonieux que le LM naïf, tout en restant simple à interpréter.


### Variables garder par Lasso

le LASSO conserve uniquement les variables dont les coefficients sont différents de zéro.  
L’objectif est donc maintenant d’identifier quelles variables sont réellement jugées utiles par le modèle.

Les variables sélectionnées sont les suivantes :

- `strike_dispersion`
- `put_oi`
- `maturity_count`
- `realized_vol_short`
- `realized_vol_long4`
- `market_vol_index`

Cela signifie que toutes les autres variables ont été pénalisées à zéro et donc exclues du modèle final.


```{r LASSO_vars, message=FALSE, warning=FALSE}

coef_lasso <- coef(cv_lasso, s = cv_lasso$lambda.1se)


coef_mat <- as.matrix(coef_lasso)


selected <- coef_mat[coef_mat[,1] != 0, , drop = FALSE]


selected <- selected[rownames(selected) != "(Intercept)", , drop = FALSE]


selected

```

### Interprétation des variables sélectionnées et perspectives d’amélioration

Le LASSO retient principalement les variables de volatilité réalisée (`realized_vol_short`, `realized_vol_long4`), ainsi que quelques variables de structure comme `strike_dispersion`, `market_vol_index` et `maturity_count`.

Cela confirme que la volatilité passée constitue le noyau explicatif central de `implied_vol_ref`.  
Les autres variables jouent un rôle secondaire une fois cette information contrôlée.

Cependant, cette sélection repose sur une spécification strictement linéaire.  
Autrement dit, le modèle suppose que l’effet de chaque variable est proportionnel et constant, quelle que soit son amplitude.

Or, en finance, l’impact de certaines variables — notamment la volatilité — peut varier selon le niveau du marché ou selon la maturité. Il est donc possible que certaines relations ne soient pas parfaitement capturées par une forme purement linéaire.

Dans cette perspective, l’étape suivante consiste à enrichir la spécification du modèle par du **feature engineering** :  
- création de termes quadratiques,  
- construction d’interactions ciblées,  
- ou variables synthétiques permettant de mieux représenter certaines dynamiques.

L’objectif est d’améliorer la capacité prédictive du modèle tout en conservant une structure économiquement cohérente.

## 6.4 Feature engineering

Dans cette étape, nous enrichissons le modèle en ajoutant des **termes quadratiques** sur quelques variables clés.  
L’objectif est de permettre au modèle de capturer des relations **non linéaires** (par exemple un effet de la volatilité qui augmente plus vite à certains niveaux).

Nous construisons donc les carrés de `realized_vol_short`, `realized_vol_long4` et `market_vol_index`.


```{r Feature_engineering, message=FALSE, warning=FALSE}

make_features <- function(dt) {
  dt <- data.table::copy(dt)
  
  # Convexité (termes quadratiques)
  dt[, rv_short_sq := realized_vol_short^2]
  dt[, rv_long_sq  := realized_vol_long4^2]
  dt[, mkt_sq      := market_vol_index^2]

  return(dt)
}
setDT(train); setDT(test)

train <- make_features(train)
test  <- make_features(test)

```

## 6.5 Ré-estimation du modèle LASSO avec les nouvelles variables

Après l’ajout des termes quadratiques, nous ré-estimons le modèle LASSO afin d’évaluer l’apport de ces nouvelles variables.

L’objectif est double :

- vérifier si les termes non linéaires sont retenus par la pénalisation,
- mesurer leur impact sur la performance prédictive du modèle.

Si ces nouvelles variables apportent une information pertinente, le LASSO devrait leur attribuer un coefficient non nul.  
Dans le cas contraire, elles seront pénalisées à zéro.

Cette étape permet donc de tester empiriquement si l’introduction de non-linéarités améliore la capacité explicative du modèle.

### Modélisation et résultat

```{r lasso_new, message=FALSE, warning=FALSE}

vars_new <- c(
  "rv_short_sq",
  "rv_long_sq",
   "mkt_sq"
)

vars_base <- c(
  "strike_dispersion","put_oi","maturity_count",
  "realized_vol_short","realized_vol_long4","market_vol_index"
)

vars_selected <- unique(c(vars_base, vars_new))

```


```{r lasso_new_data, message=FALSE, warning=FALSE}
train_red <- train[, c("implied_vol_ref", vars_selected), with = FALSE]
val_red   <- test[,  c("implied_vol_ref", vars_selected), with = FALSE]

x_train <- model.matrix(implied_vol_ref ~ ., data = train_red)[, -1]
y_train <- train_red$implied_vol_ref

x_val <- model.matrix(implied_vol_ref ~ ., data = val_red)[, -1]
y_val <- val_red$implied_vol_ref


```


```{r lasso_new_pred, message=FALSE, warning=FALSE}

set.seed(2025)

cv_lasso <- cv.glmnet(
  x_train,
  y_train,
  alpha = 1,          # lasso
  nfolds = 5,
  standardize = TRUE
)

# Predictions

pred_lasso_train <- predict(
  cv_lasso,
  s = cv_lasso$lambda.1se,
  newx = x_train
)

pred_lasso_val <- predict(
  cv_lasso,
  s = cv_lasso$lambda.1se,
  newx = x_val
)

# Métriques
rmse <- function(y, yhat) sqrt(mean((y - yhat)^2, na.rm = TRUE))
r2   <- function(y, yhat) 1 - sum((y - yhat)^2, na.rm = TRUE) / sum((y - mean(y, na.rm = TRUE))^2, na.rm = TRUE)

rmse_train <- rmse(y_train, pred_lasso_train)
rmse_test  <- rmse(y_val,  pred_lasso_val)

r2_train <- r2(y_train, pred_lasso_train)
r2_test  <- r2(y_val,  pred_lasso_val)

#  Tableau 
perf_df <- data.frame(
  Modele = "LASSO",
  Lambda = round(cv_lasso$lambda.1se, 6),
  RMSE_Train = round(rmse_train, 4),
  RMSE_Test  = round(rmse_test,  4),
  R2_Train   = round(r2_train,   4),
  R2_Test    = round(r2_test,    4)
)

kable(perf_df, caption = "Performances du modèle LASSO", align = "lcrrrr") %>%
  kable_styling(full_width = FALSE, bootstrap_options = c("striped", "hover", "condensed"))
```

Le RMSE obtenu sur l’échantillon de test est :

**RMSE = 11.36**

On observe une amélioration par rapport au modèle précédent (11.75), ce qui indique que les nouvelles variables apportent une information supplémentaire.

```{r lasso_new_vars, message=FALSE, warning=FALSE}

coef_lasso <- coef(cv_lasso, s = cv_lasso$lambda.1se)


coef_mat <- as.matrix(coef_lasso)


selected <- coef_mat[coef_mat[,1] != 0, , drop = FALSE]


selected <- selected[rownames(selected) != "(Intercept)", , drop = FALSE]

selected

```

Les variables retenues sont maintenant :

- `strike_dispersion`
- `put_oi`
- `maturity_count`
- `realized_vol_short`
- `realized_vol_long4`
- `market_vol_index`
- `rv_short_sq`
- `mkt_sq`

On remarque que les deux variables de volatilité restent centrales.  
Mais le modèle conserve aussi `rv_short_sq` et `mkt_sq`.

Cela signifie que la relation entre la volatilité courte, le marché et la variable cible n’est pas parfaitement linéaire.  
Ajouter les termes au carré permet donc de mieux représenter cette relation.

Le modèle reste simple, mais il devient légèrement plus flexible.  
Cette étape montre que le feature engineering apporte une amélioration mesurable.


### Graphe des résidus vs fitted


```{r lasso_new_residus, message=FALSE, warning=FALSE}
library(ggplot2)

# Sécuriser le type
pred_test_num <- as.numeric(pred_lasso_val)
y_test_num    <- as.numeric(y_val)

res_test <- y_test_num - pred_test_num

df_res <- data.frame(
  pred  = pred_test_num,
  resid = res_test
)


ggplot(df_res, aes(x = pred, y = resid)) +
  geom_point(alpha = 0.25) +
  geom_hline(yintercept = 0, linetype = "dashed") +
  labs(
    title = "LASSO — Résidus vs valeurs prédites (Test)",
    x = "Valeurs prédites (ŷ)",
    y = "Résidus (y - ŷ)"
  )
```

Le graphique des résidus en fonction des valeurs prédites montre que la dispersion des erreurs augmente lorsque les prédictions augmentent.

On observe une forme en éventail : les résidus sont relativement concentrés pour les petites valeurs prédites, mais deviennent plus dispersés pour les valeurs élevées.

Cela suggère que la variance des erreurs n’est pas constante sur l’ensemble du domaine.

On remarque également que pour les valeurs prédites les plus élevées, les résidus sont fréquemment négatifs.  
Le modèle semble donc légèrement surestimer certaines grandes valeurs de `implied_vol_ref`.

Ces éléments indiquent que, malgré l’amélioration apportée par la régularisation et les termes quadratiques, la relation entre les variables explicatives et la cible n’est peut-être pas totalement capturée par une structure globale unique.


## 6.6 Limites des modèles précédents

Les modèles linéaires et LASSO testés jusqu’ici supposent que toutes les observations suivent la même relation entre les variables explicatives et `implied_vol_ref`.

Autrement dit, ils estiment un seul ensemble de coefficients valable pour tous les assets.

Or, dans notre base de données, les observations sont regroupées par `asset_id`.  
Il est possible que la relation entre la volatilité réalisée et la volatilité implicite varie légèrement d’un actif à l’autre.

Les modèles précédents ne prennent pas en compte cette hétérogénéité.

Cela peut limiter leur capacité prédictive.



# 6.7 Modèle à effets mixtes

On a remarqué que nos données présentent une structure hiérarchique : la
volatilité de certains asset est systématiquement plus élevée que
d'autres. Par-exemple, la volatilité implicite des actions de Tesla est
constamment plus importante que celles de Microsoft.

Autrement dit, il existe des niveaux de bases pour la volatilité de
chaque asset et les observations des assets d'une même entreprise sont
corrélées entre elles. Ce regroupement en classes est ignoré par la
régression classique.

Un moyen de prendre cela en considération est d'utiliser un modèle à
effets mixtes, qui combine :

1.  **Effets fixes** : Relations universelles valables pour tous les
    assets
2.  **Effets aléatoires** : Variations spécifiques à chaque asset

```{r}
library(lme4)        # Modèles à effets mixtes
library(lmerTest)    # P-values pour effets fixes
library(performance) # Diagnostics et comparaison
library(lattice)     # Visualisations des effets aléatoires
library(sjPlot)      # Tableaux et graphiques
library(merTools)    # Outils pour prédictions et intervalles
library(broom.mixed) # Tidy des résultats
library(ggeffects)   # Effets marginaux
library(tidyverse)   # Manipulation de données
library(Metrics)     # Métriques de performance
```

```{r}
obs_per_asset <- DATA %>%
  count(asset_id) %>%
  summarise(
    min = min(n),
    q25 = quantile(n, 0.25),
    median = median(n),
    mean = mean(n),
    q75 = quantile(n, 0.75),
    max = max(n)
  )
```

Pour ne pas avoir un nombre de classes excessif, on peut retirer les
assets avec moins de 10 observations, qui ne seront de toute façon pas
importantes dans la prédiction de la volatilité. La différence dans le
nombre d'observations des assets est également un indicateur qui nous
pousse à utiliser ce modèle.

```{r}
cat("\nObservations par asset:\n")
print(obs_per_asset)

# Filtrer les assets avec au moins 10 observations 
min_obs <- 10
train_filtered <- train %>%
  group_by(asset_id) %>%
  filter(n() >= min_obs) %>%
  ungroup()

cat("\nAprès filtrage (min", min_obs, "obs par asset):\n")
cat("  Observations restantes:", nrow(train_filtered), "\n")
cat("  Assets restants:", length(unique(train_filtered$asset_id)), "\n\n")
```

```{r}
test_filtered <- test %>%
  group_by(asset_id) %>%
  filter(n() >= min_obs) %>%
  ungroup()
```

###  Modèle avec intercept aléatoire

Le modèle à effets mixtes le plus simple consiste à ne considérer que
l'intercept comme étant aléatoire. Autrement dit, chaque asset a son
**propre niveau de base** (intercept), mais la **relation** entre
variables explicatives et cible est la **même pour tous.** Quand les
assets diffèrent seulement par leur niveau moyen de volatilité, il
permets une bonne prédiction.

```{r}
#train_filtered
```

```{r}


# Variables sélectionnées
vars_fixed <- c("realized_vol_short", "realized_vol_long4", "strike_dispersion",
                "market_vol_index", "put_oi","rv_short_sq", "rv_long_sq", "mkt_sq")

# Vérifier que les variables existent
vars_fixed <- intersect(vars_fixed, names(train_filtered))
```

```{r}


# Formule
formula_ri <- as.formula(paste("implied_vol_ref ~", 
                               paste(vars_fixed, collapse = " + "),
                               "+ (1 | asset_id)"))

cat("Formule du modèle:\n")
print(formula_ri)
cat("\n")
```

```{r entrainement}
model_ri <- lmer(
  formula_ri,
  data = train_filtered,
  REML = FALSE,  # Maximum Likelihood pour comparaison de modèles
  control = lmerControl(optimizer = "bobyqa", optCtrl = list(maxfun = 100000))
)

```

```{r}
summary(model_ri)
```

```{r}
variance_components <- as.data.frame(VarCorr(model_ri))
cat("\nComposantes de variance:\n")
print(variance_components)
```

```{r}
# ICC (Intraclass Correlation Coefficient)
icc_value <- performance::icc(model_ri)
cat("\nICC (Intraclass Correlation):", round(icc_value$ICC_adjusted, 4), "\n")
cat("Interprétation: ", round(icc_value$ICC_adjusted * 100, 1), 
    "% de la variance est due aux différences entre assets\n\n")
```

```{r}
# Prédictions
pred_ri_train <- predict(model_ri, newdata = train_filtered)
pred_ri_test <- predict(model_ri, newdata = test_filtered, allow.new.levels = TRUE)
```

```{r}

```

```{r}
calc_rmse <- function(actual, predicted) {
  sqrt(mean((actual - predicted)^2, na.rm = TRUE))
}

calc_r2 <- function(actual, predicted) {
  cor(actual, predicted, use = "complete.obs")^2
}

calc_mae <- function(actual, predicted) {
  mean(abs(actual - predicted), na.rm = TRUE)
}
```

```{r}
rmse_ri_train <- calc_rmse(train_filtered$implied_vol_ref, pred_ri_train)
rmse_ri_test <- calc_rmse(test_filtered$implied_vol_ref, pred_ri_test)
r2_ri_train <- calc_r2(train_filtered$implied_vol_ref, pred_ri_train)
r2_ri_test <- calc_r2(test_filtered$implied_vol_ref, pred_ri_test)
```

```{r}
#  Tableau 
perf_df <- data.frame(
  Modele = "MODÈLE RI",
  RMSE_Train = round(rmse_ri_train, 4),
  RMSE_Test  = round(rmse_ri_test,  4),
  R2_Train   = round(r2_ri_train,   4),
  R2_Test    = round(r2_ri_test,    4)
)

kable(perf_df, caption = "Performances du modèle RI", align = "lcrrrr") %>%
  kable_styling(full_width = FALSE, bootstrap_options = c("striped", "hover", "condensed"))
```

```{r}


```

### Modèle avec intercept et pentes aléatoires

En rajoutant des pentes aléatoires, on a cette fois que chaque asset a
son propre niveau de base et que sa sensibilité aux variables
explicatives varie. L'interprétation de ce modèle est que certaines
entreprises réagissent plus fortement aux changements macroéconomiques
que d'autres.

```{r}


# Formule avec pente aléatoire pour realized_vol_short
formula_ris <- as.formula(paste("implied_vol_ref ~", 
                                paste(vars_fixed, collapse = " + "),
                                "+ (1 + market_vol_index | asset_id)"))

cat("Formule du modèle:\n")
print(formula_ris)
cat("\n")

# Entraînement

model_ris <- lmer(
  formula_ris,
  data = train_filtered,
  REML = FALSE,
  control = lmerControl(optimizer = "bobyqa", optCtrl = list(maxfun = 200000))
)





```

```{r}

summary(model_ris)
```

```{r}
# Variance components
variance_components_ris <- as.data.frame(VarCorr(model_ris))
cat("\nComposantes de variance:\n")
print(variance_components_ris)

# Prédictions
pred_ris_train <- predict(model_ris, newdata = train_filtered)
pred_ris_test <- predict(model_ris, newdata = test_filtered, allow.new.levels = TRUE)
```

```{r}



# Métriques
rmse_ris_train <- calc_rmse(train_filtered$implied_vol_ref, pred_ris_train)
rmse_ris_test <- calc_rmse(test_filtered$implied_vol_ref, pred_ris_test)
r2_ris_train <- cor(train_filtered$implied_vol_ref, pred_ris_train)^2
r2_ris_test <- cor(test_filtered$implied_vol_ref, pred_ris_test)^2

#  Tableau 
perf_df <- data.frame(
  Modele = "MODÈLE RIS",
  RMSE_Train = round(rmse_ris_train, 4),
  RMSE_Test  = round(rmse_ris_test,  4),
  R2_Train   = round(r2_ris_train,   4),
  R2_Test    = round(r2_ris_test,    4)
)

kable(perf_df, caption = "Performances du modèle RIS", align = "lcrrrr") %>%
  kable_styling(full_width = FALSE, bootstrap_options = c("striped", "hover", "condensed"))
```

```{r}

```

On obtient un RMSE de 9.4 sur le train et 10 sur le test, en gardant un
R2 convenable.

### Analyse des effets aléatoires

```{r}


# Extraire les effets aléatoires du meilleur modèle (RIS)
random_effects <- ranef(model_ris)$asset_id
random_effects$asset_id <- rownames(random_effects)
colnames(random_effects) <- c("Intercept", "Slope_realized_vol_short", "asset_id")

# Statistiques descriptives
cat("=== Statistiques des Effets Aléatoires ===\n")
cat("\nIntercepts aléatoires:\n")
cat("  Min:", round(min(random_effects$Intercept), 3), "\n")
cat("  Q1:", round(quantile(random_effects$Intercept, 0.25), 3), "\n")
cat("  Médiane:", round(median(random_effects$Intercept), 3), "\n")
cat("  Q3:", round(quantile(random_effects$Intercept, 0.75), 3), "\n")
cat("  Max:", round(max(random_effects$Intercept), 3), "\n\n")

cat("Slopes aléatoires (realized_vol_short):\n")
cat("  Min:", round(min(random_effects$Slope_realized_vol_short), 3), "\n")
cat("  Médiane:", round(median(random_effects$Slope_realized_vol_short), 3), "\n")
cat("  Max:", round(max(random_effects$Slope_realized_vol_short), 3), "\n\n")

# Top 10 assets avec intercepts les plus élevés
top10_high <- random_effects %>%
  arrange(desc(Intercept)) %>%
  head(10)

cat("=== Top 10 Assets - Volatilité de Base la Plus Élevée ===\n")
print(top10_high)
cat("\n")

# Top 10 assets avec intercepts les plus faibles
top10_low <- random_effects %>%
  arrange(Intercept) %>%
  head(10)

cat("=== Top 10 Assets - Volatilité de Base la Plus Faible ===\n")
print(top10_low)
cat("\n")
```

```{r}

library(ggplot2)

# 1. Distribution des effets aléatoires (Intercepts)
p1 <- ggplot(random_effects, aes(x = Intercept)) +
  geom_histogram(bins = 30, fill = "#2C7FB8", color = "white", alpha = 0.8) +
  geom_vline(xintercept = 0, linetype = "dashed", color = "red", size = 1) +
  labs(title = "Distribution des Intercepts Aléatoires",
       x = "Intercept Aléatoire",
       y = "Fréquence") +
  theme_minimal()


# 2. Distribution des effets aléatoires (Slopes)
p2 <- ggplot(random_effects, aes(x = Slope_realized_vol_short)) +
  geom_histogram(bins = 30, fill = "#4ECDC4", color = "white", alpha = 0.8) +
  geom_vline(xintercept = 0, linetype = "dashed", color = "red", size = 1) +
  labs(title = "Distribution des Slopes Aléatoires (realized_vol_short)",
       x = "Slope Aléatoire",
       y = "Fréquence") +
  theme_minimal()


# 3. Relation Intercept vs Slope
p3 <- ggplot(random_effects, aes(x = Intercept, y = Slope_realized_vol_short)) +
  geom_point(alpha = 0.5, color = "#2C7FB8", size = 2) +
  geom_smooth(method = "lm", se = TRUE, color = "red", fill = "pink", alpha = 0.2) +
  geom_hline(yintercept = 0, linetype = "dashed", color = "gray50") +
  geom_vline(xintercept = 0, linetype = "dashed", color = "gray50") +
  labs(title = "Corrélation entre Intercept et Slope Aléatoires",
       x = "Random Intercept",
       y = "Random Slope (realized_vol_short)") +
  theme_minimal()


# 4. Top 20 assets par intercept
top20_plot <- random_effects %>%
  arrange(desc(Intercept)) %>%
  head(20)

p4 <- ggplot(top20_plot, aes(x = reorder(asset_id, Intercept), y = Intercept)) +
  geom_bar(stat = "identity", fill = "#2C7FB8", alpha = 0.8) +
  coord_flip() +
  labs(title = "Top 20 Assets - Effets Aléatoires (Intercept)",
       subtitle = "Déviation par rapport à la volatilité implicite moyenne",
       x = "Asset",
       y = "Effet Aléatoire (Intercept)") +
  theme_minimal()



# 5. Prédictions vs Réel (Test set)
pred_vs_actual <- data.frame(
  Actual = test_filtered$implied_vol_ref,
  Predicted = pred_ris_test
)

p5 <- ggplot(pred_vs_actual, aes(x = Actual, y = Predicted)) +
  geom_point(alpha = 0.3, color = "#2C7FB8") +
  geom_abline(intercept = 0, slope = 1, color = "red", size = 1, linetype = "dashed") +
  geom_smooth(method = "lm", se = TRUE, color = "blue", fill = "lightblue", alpha = 0.2) +
  labs(title = "Prédictions vs Valeurs Réelles (Test Set)",
       subtitle = paste0("R² = ", round(r2_ris_test, 4), " | RMSE = ", round(rmse_ris_test, 4)),
       x = "Volatilité Implicite Réelle",
       y = "Volatilité Implicite Prédite") +
  theme_minimal() +
  coord_fixed()

```

```{r}
p5
```

------------------------------------------------------------------------

## 

Le R² de 81.19% indique que le modèle parvient à expliquer plus de
quatre cinquièmes de la variance totale de la volatilité implicite. Dans
le contexte des marchés financiers, où la volatilité est notoirement
difficile à prévoir en raison de sa nature stochastique et de sa
dépendance à de nombreux facteurs non observables, ce résultat constitue
une bone performancee. Les 18.81% de variance non expliquée reflètent la
part d'incertitude inhérente aux marchés financiers, incluant l'impact
d'événements imprévisibles, de chocs de liquidité et de facteurs
comportementaux difficiles à modéliser.

On observe cependant une tendance du modèle à sous-estimer les
volatilités extrêmes et sur-estimer les volatilités trop faibles.

```{r}
p4
```

L'actif identifié par le ticker OILD présente un effet aléatoire
d'intercept d'environ 95 points, et est donc structurellement perçu
comme risqué par le marché. On observe ainsi un continuum d'actifs à
risque élevé.

L'identification de ces actifs à volatilité structurellement élevée a
des implications pratiques majeures pour la gestion de portefeuille et
le pricing d'options.

```{r}
p3
```

Cette relation négative entre intercept et pente reflète un principe
économique plus général : la loi des rendements marginaux décroissants
de l'information. Pour un actif déjà perçu comme très volatile, une
information additionnelle confirmant cette volatilité a un impact
marginal limité. Pour un actif perçu comme stable, la même information a
un impact majeur car elle remet en question les croyances préalables du
marché.

La présence de cette corrélation négative valide également l'approche
méthodologique du modèle à effets mixtes, qui permet aux pentes de
varier d'un actif à l'autre. Un modèle à effets fixes, imposant une
pente identique pour tous les actifs, ne pourrait pas capturer cette
hétérogénéité fondamentale.

```{r}
p2
```

L"hypothèse de normalité des effets aléatoires est raisonnablement
satisfaite pour les pentes.

```{r}
p1
```

Cette distribution a une asymétrie prononcée vers la droite,
contrairement à la distribution des pentes qui présentait une forme
approximativement normale. On a donc sur le marché une population non
négligeable d'actifs intrinsèquement risqués.

```{r}


# Calculer les intervalles de confiance pour un échantillon

set.seed(123)
sample_test <- test %>%
  sample_n(min(1000, nrow(test)))  # Maximum 1000 observations

# Prédictions avec intervalles 

pred_intervals <- predictInterval(model_ris, 
                                   newdata = sample_test,
                                   level = 0.95,
                                   n.sims = 100,
                                   stat = "median",
                                   include.resid.var = TRUE)

# Combiner avec les données
pred_with_ci <- cbind(sample_test, pred_intervals)

# Visualiser
p6 <- ggplot(pred_with_ci, aes(x = implied_vol_ref, y = fit)) +
  geom_ribbon(aes(ymin = lwr, ymax = upr), fill = "#2C7FB8", alpha = 0.2) +
  geom_point(alpha = 0.5, color = "#2C7FB8") +
  geom_abline(intercept = 0, slope = 1, color = "red", linetype = "dashed") +
  labs(title = "Prédictions avec Intervalles de Confiance 95%",
       x = "Volatilité Implicite Réelle",
       y = "Volatilité Implicite Prédite") +
  theme_minimal()



```

```{r}
p6
```

On observe une expansion progressive de l'incertitude avec le niveau de
volatilité , à cause du phénomène d'hétéroscédasticité des actifs très
volatiles.

## 

```{r}

# Effet marginal de realized_vol_short
eff_realized <- ggpredict(model_ris, terms = "realized_vol_short [all]")

p7 <- plot(eff_realized) +
  labs(title = "Effet Marginal de realized_vol_short",
       x = "Volatilité Réalisée Court Terme",
       y = "Volatilité Implicite Prédite") +
  theme_minimal()


# Effet marginal de strike_dispersion
if("strike_dispersion" %in% vars_fixed) {
  eff_strike <- ggpredict(model_ris, terms = "strike_dispersion [all]")
  
  p8 <- plot(eff_strike) +
    labs(title = "Effet Marginal de strike_dispersion",
         x = "Dispersion des Strikes",
         y = "Volatilité Implicite Prédite") +
    theme_minimal()
  

}

```

```{r}
p7
p8
```

# VII

# VIII

# IX 
