---
title: "Modélisation de la Volatilité Implicite"
subtitle: "Analyse et Prédiction à partir de données de marché d'options"
author: "Loraine Dicko"
date: "`r Sys.Date()`"
output:
  html_document:
    toc: true
    toc_float: true
    toc_depth: 3
    number_sections: true
    theme: flatly
    highlight: tango
    code_folding: show
    df_print: paged
editor_options: 
  markdown: 
    wrap: 72
---

```{r setup, include=FALSE}
knitr::opts_chunk$set(
  echo = TRUE,
  message = FALSE,
  warning = FALSE,
  fig.width = 12,
  fig.height = 8,
  cache = FALSE
)
```

```{r libraries, message=FALSE, warning=FALSE}
# Chargement des packages
library(tidyverse)
library(lubridate)
library(gridExtra)
library(ggfortify) 
library(rsample)   
library(broom)
library(Metrics)
library(knitr)
library(kableExtra)
library(corrplot)
library(dplyr)
library(ggplot2)
library(car)
library(moments)
library(randomForest)
library(xgboost)
library(glmnet)
library(earth)
library(data.table)
library(PerformanceAnalytics)
```

# I.Introduction et contexte de l'étude

Les marchés d'options jouent un rôle central dans la formation des
anticipations de marché, notamment à travers la **volatilité
implicite**, qui reflète les attentes des investisseurs quant à la
variabilité future des prix des actifs sous-jacents.

Contrairement à la volatilité réalisée, qui est calculée à partir de
données historiques de prix, la volatilité implicite est une mesure
**forward-looking**, extraite directement des prix des options. Elle
incorpore ainsi à la fois l'information disponible, l'aversion au risque
et les anticipations collectives des acteurs de marché.

L'objectif de ce projet est de **construire un modèle prédictif de la
volatilité implicite de référence** (`implied_vol_ref`) à partir :

-   des caractéristiques du marché des options,
-   des mesures de volatilité passée de l'actif sous-jacent,
-   et d'un indicateur de volatilité de marché agrégé.

Le projet s'inscrit dans une démarche appliquée, combinant analyse
descriptive approfondie, sélection de variables et modélisation
économétrique interprétable.

## 1.1 Présentation générale des données

Les données utilisées dans cette étude proviennent du marché des options
actions et sont organisées sous la forme d'observations journalières.
Chaque ligne du jeu de données correspond à un couple *(asset_id,
obs_date)*, c'est-à-dire à un actif sous-jacent donné observé à une date
donnée.

Pour chaque observation, le jeu de données regroupe :

-   des informations agrégées sur l'activité de trading des options,
-   des caractéristiques de la chaîne d'options,
-   plusieurs mesures de volatilité historique,
-   ainsi qu'une mesure cible de volatilité implicite de référence.

Deux jeux de données distincts sont fournis :

-   un **jeu d'entraînement**, contenant la variable cible,
-   un **jeu de test**, sur lequel les prédictions finales devront être
    produites.

## 1.2 Chargement des données

```{r load-data}
# Charger les données
DATA <- read.csv("~/Downloads/train_ISF.csv", stringsAsFactors = FALSE)
# Afficher les dimensions
cat("Dimensions du dataset:", nrow(DATA), "lignes x", ncol(DATA), "colonnes\n")

# Afficher la structure
str(DATA)

# Nombre d'actifs uniques
cat("\nNombre d'actifs uniques:", length(unique(DATA$asset_id)), "\n")
```

## 1.3 Vérification des valeurs manquantes

```{r check-missing}
missing_values <- sapply(DATA, function(x) sum(is.na(x)))
missing_df <- data.frame(
  Variable = names(missing_values),
  N_Missing = missing_values,
  Pct_Missing = round(missing_values / nrow(DATA) * 100, 2)
) %>%
  filter(N_Missing > 0)

if(nrow(missing_df) > 0) {
  kable(missing_df, caption = "Valeurs manquantes par variable") %>%
    kable_styling()
} else {
  cat("✓ Le dataset ne contient aucune valeur manquante.\n")
}
```

## 1.4 Distribution des observations par asset

```{r asset-distribution}
counts <- as.integer(table(DATA[["asset_id"]]))

h <- hist(counts, breaks = "FD", plot = FALSE)
plot(h$mids, log10(h$counts + 1), type = "h",
     main = "Distribution du nombre d'observations par asset (échelle log)",
     xlab = "Nombre d'observations",
     ylab = "log10(nombre d'assets + 1)",
     col = "#2C7FB8", lwd = 2)

cat("\nStatistiques du nombre d'observations par asset:\n")
cat("Min:", min(counts), "\n")
cat("Médiane:", median(counts), "\n")
cat("Moyenne:", round(mean(counts), 1), "\n")
cat("Max:", max(counts), "\n")
```

Les assets n'ont pas le même nombre d'observations, ce qui reflète
l'hétérogénéité en termes de liquidité et d'activité de trading.

# II.Description détaillée des variables

## 2.1 Statistiques descriptives

```{r summary-stats}
var_numeriques <- DATA %>% 
  dplyr::select(where(is.numeric))

tab <- var_numeriques %>%
  summarise(across(
    everything(),
    list(
      Min = ~min(., na.rm = TRUE),
      Q25 = ~quantile(., 0.25, na.rm = TRUE),
      Median = ~median(., na.rm = TRUE),
      Mean = ~mean(., na.rm = TRUE),
      Q75 = ~quantile(., 0.75, na.rm = TRUE),
      Max = ~max(., na.rm = TRUE),
      SD = ~sd(., na.rm = TRUE)
    ),
    .names = "{.col}__{.fn}"
  )) %>%
  pivot_longer(everything(),
               names_to = c("Variable", "Stat"),
               names_sep = "__",
               values_to = "Value") %>%
  pivot_wider(names_from = Stat, values_from = Value) %>%
  arrange(Variable) %>%
  mutate(across(where(is.numeric), ~round(.x, 4)))

tab %>%
  kable(caption = "Résumé des variables numériques", align = "l") %>%
  kable_styling(full_width = FALSE,
                bootstrap_options = c("striped", "hover", "condensed")) %>%
  scroll_box(width = "100%", height = "450px")
```

Présence de valeurs extrêmes (outliers) dans plusieurs variables. Le
traitement de ces outliers sera discuté dans la section d'analyse
exploratoire.

## 2.2 Variables d'identification

### asset_id

**`asset_id`** identifie l'actif sous-jacent associé à chaque
observation. Il s'agit d'un identifiant catégoriel correspondant au
ticker de l'actif coté.

Cette variable permet de capturer l'hétérogénéité entre actifs,
notamment en termes de liquidité, de profil de risque et de comportement
de volatilité.

### obs_date — Date d'observation

La variable `obs_date` correspond à la date journalière à laquelle
l'observation est réalisée.

```{r analyze-dates}
daily_counts <- DATA %>%
  count(obs_date, name = "n_obs") %>%
  arrange(obs_date)

date_summary <- daily_counts %>%
  summarise(
    date_min = min(obs_date, na.rm = TRUE),
    date_max = max(obs_date, na.rm = TRUE),
    n_days = n()
  )

kable(date_summary, caption = "Résumé de la période couverte") %>%
  kable_styling()
```

Elle introduit une dimension temporelle essentielle, permettant
d'identifier la période couverte par les données, d'éventuels régimes de
marché ou des épisodes de stress caractérisés par une volatilité élevée.

## 2.3 Variables d'activité de trading

### call_volume et put_volume

Les variables **`call_volume`** et **`put_volume`** mesurent
respectivement le nombre total de contrats call et put échangés au cours
de la journée.

```{r viz-volumes, fig.height=6}
vars <- c("call_volume", "put_volume")

train_long <- DATA %>%
  dplyr::select(all_of(intersect(vars, names(DATA)))) %>%
  pivot_longer(cols = everything(), names_to = "Variable", values_to = "Value") %>%
  mutate(Value_log = log1p(Value)) 

ggplot(train_long, aes(x = Value_log)) +
  geom_histogram(bins = 40, fill = "#2C7FB8", color = "white", alpha = 0.9) +
  facet_wrap(~ Variable, scales = "free") +
  labs(
    title = "Histogrammes (échelle log1p) — Volumes call et put",
    x = "log(1 + valeur)", y = "Fréquence"
  ) +
  theme_minimal()
```

Ces variables reflètent directement l'intensité de l'activité de marché
et peuvent être interprétées comme des indicateurs de liquidité et
d'intérêt spéculatif ou de couverture.

### call_oi et put_oi

Les variables `call_oi` et `put_oi` correspondent respectivement au
nombre de contrats call et put encore ouverts à la fin de la journée.

```{r viz-oi, fig.height=6}
vars <- c("call_oi", "put_oi")

train_long <- DATA %>%
  dplyr::select(all_of(intersect(vars, names(DATA)))) %>%
  pivot_longer(cols = everything(), names_to = "Variable", values_to = "Value") %>%
  mutate(Value_log = log1p(Value)) 

ggplot(train_long, aes(x = Value_log)) +
  geom_histogram(bins = 40, fill = "#2C7FB8", color = "white", alpha = 0.9) +
  facet_wrap(~ Variable, scales = "free") +
  labs(
    title = "Histogrammes (échelle log1p) — Open Interest call et put",
    x = "log(1 + valeur)", y = "Fréquence"
  ) +
  theme_minimal()
```

L'open interest reflète un intérêt persistant des investisseurs pour
l'actif sous-jacent. Un niveau élevé de `call_oi` peut traduire des
anticipations haussières durables, tandis qu’un niveau élevé de `put_oi`
est souvent interprété comme une demande soutenue de couverture contre
le risque, potentiellement associée à une volatilité implicite plus
élevée.

## 2.4 Caractéristiques de la chaîne d'options

### maturity_count

La variable `maturity_count` indique le nombre d'échéances distinctes
disponibles dans la chaîne d'options pour un actif donné à une date
donnée. Une chaîne d’options comportant un grand nombre d’échéances peut
refléter une liquidité accrue et une richesse d’information plus
importante, susceptibles d’améliorer la formation et la précision de la
volatilité implicite.

```{r viz-maturity}
ggplot(DATA, aes(x = factor(maturity_count))) +
  geom_bar(fill = "#2C7FB8", color = "white") +
  labs(title = "Distribution de maturity_count",
       x = "Nombre de maturités", y = "Nombre d'observations") +
  theme_minimal()
```

### total_contracts

La variable `total_contracts` mesure le nombre total de contrats
different d’options disponibles dans la chaîne associée à un actif et
une date donnés.

Elle constitue un indicateur global de profondeur du marché des options
et peut être associée à une meilleure qualité des signaux de prix
utilisés pour inférer la volatilité implicite.

```{r viz_total_contracts, echo=TRUE}
library(dplyr)
library(tidyr)
library(ggplot2)


vars <- c("total_contracts")

train_long <- DATA %>%
  dplyr::select(all_of(intersect(vars, names(DATA)))) %>%
  pivot_longer(cols = everything(), names_to = "Variable", values_to = "Value") %>%
  mutate(Value_log = log1p(Value)) 

ggplot(train_long, aes(x = Value_log)) +
   geom_histogram(bins = 40, fill = "#2C7FB8", color = "white", alpha = 0.9) +
  facet_wrap(~ Variable, scales = "free") +
  labs(
    title = "Histogrammes (échelle log1p) — total_contrats",
    x = "log(1 + valeur)", y = "Fréquence"
  )
```

### strike_dispersion

La variable `strike_dispersion` mesure la dispersion des prix d’exercice
disponibles dans la chaîne d’options pour un actif donné.

Une dispersion plus élevée peut traduire une incertitude accrue quant
aux scénarios de prix futurs ou une chaîne d’options plus complète, ce
qui peut influencer la formation de la volatilité implicite observée.

```{r viz_strike_dispersion, echo=TRUE}
library(dplyr)
library(tidyr)
library(ggplot2)


vars <- c("strike_dispersion")


train_long <- DATA %>%
  dplyr::select(all_of(intersect(vars, names(DATA)))) %>%
  pivot_longer(cols = everything(), names_to = "Variable", values_to = "Value") %>%
  mutate(Value_log = log1p(Value)) 

ggplot(train_long, aes(x = Value_log)) +
   geom_histogram(bins = 40, fill = "#2C7FB8", color = "white", alpha = 0.9) +
  facet_wrap(~ Variable, scales = "free") +
  labs(
    title = "Histogrammes (échelle log1p) — strike_dispersion",
    x = "log(1 + valeur)", y = "Fréquence"
  )
```

## 2.5 Distribution des volatilités

### `realized_vol_*`

Les variables `realized_vol_*` mesurent la volatilité réalisée du prix
de l’actif sous-jacent sur différentes fenêtres temporelles, allant du
court au long terme.

Elles capturent la dynamique historique de la variabilité des prix et
constituent des prédicteurs naturels de la volatilité implicite, en
raison de la persistance bien documentée de la volatilité dans le temps.

```{r viz_realized_vol, echo=TRUE}
library(dplyr)
library(tidyr)
library(ggplot2)


rv_cols <- grep("^realized_vol_", names(DATA), value = TRUE)

for (v in rv_cols) {
  p <- ggplot(DATA, aes(x = log1p(.data[[v]]))) +
    geom_histogram(bins = 50, fill = "#2C7FB8", color = "white") +
    labs(
      title = paste0("Histogramme de ",v),
      x     = paste0(v),
      y     = "Frequence"
    ) +
    theme_minimal()
  
  print(p)
}

```

```{r boxplot, message=FALSE, warning=FALSE}
library(dplyr)
library(tidyr)
library(ggplot2)


rv_cols <- grep("^realized_vol_", names(DATA), value = TRUE)

for (v in rv_cols) {
  p <- ggplot(DATA, aes(y = log(.data[[v]]))) +
    geom_boxplot(fill = "grey70", outlier_alpha = 0.2) +
    labs(
      title = paste0("Boxplot de ", v),
      x = "",
      y = v
    ) +
    theme_minimal()
  
  print(p)
}
```

### `market_vol_index`

La variable `market_vol_index` est un indicateur synthétique du niveau
global de volatilité sur le marché financier.

Elle capte la composante systémique du risque, commune à l’ensemble des
actifs, et permet d’intégrer l’état général du marché et de l’aversion
au risque dans la modélisation de la volatilité implicite.

```{r viz_market_vol_index, echo=TRUE}
library(dplyr)
library(tidyr)
library(ggplot2)


ggplot(DATA, aes(x = market_vol_index)) +
  geom_histogram(bins = 50, fill = "#2C7FB8", color = "white") +
  labs(title = "Histogramme du market_vol_index",
       x = "market_vol_index",
       y = "Frequence") +
  theme_minimal()
```

```{r serie temporelle, message=FALSE, warning=FALSE}
library(dplyr)
library(tidyr)
library(ggplot2)

DATA2 <- DATA %>%
  mutate(obs_date = as.Date(obs_date))

ggplot(DATA2, aes(x = obs_date, y = market_vol_index)) +
  geom_line(color = "red") +
  labs(title = "Evolution temporelle du market_vol_index",
       x = "Date",
       y = "market_vol_index") +
  theme_minimal()
```

analyse

### `implied_vol_ref`

La variable `implied_vol_ref` est la variable cible du projet. Elle
représente la volatilité implicite extraite des prix d’options proches
du prix à maturité et reflète l’anticipation du marché quant à la
volatilité future de l’actif.

L’analyse de sa distribution est centrale, dans la mesure où la
performance finale des modèles sera évaluée sur l’échelle originale de
cette variable, sans transformation lors du calcul du RMSE.

```{r viz_implied_vol_ref, echo=TRUE}
library(dplyr)
library(tidyr)
library(ggplot2)

ggplot(DATA, aes(x = implied_vol_ref)) +
  geom_histogram(bins = 50, fill = "#2C7FB8", color = "white") +
  labs(title = "Histogramme de implied_vol_ref",
       x = "implied_vol_ref",
       y = "Frequence") +
  theme_minimal()
```

L’histogramme montre que la volatilité implicite est asymétrique à
droite. La majorité des observations se situe entre 30 et 50, avec une
concentration autour de 35–45.

On observe également une queue droite importante, avec des valeurs
pouvant dépasser 100 lors des périodes de stress extrême.

Cela indique que la variable cible n’est pas parfaitement symétrique et
qu’elle présente des épisodes rares mais intenses de forte volatilité.

```{r eda-target, fig.width=12, fig.height=10}
# Statistiques descriptives
cat("============ STATISTIQUES DE implied_vol_ref ============\n")
cat("Moyenne       :", round(mean(DATA$implied_vol_ref), 3), "\n")
cat("Médiane       :", round(median(DATA$implied_vol_ref), 3), "\n")
cat("Écart-type    :", round(sd(DATA$implied_vol_ref), 3), "\n")
cat("Min           :", round(min(DATA$implied_vol_ref), 3), "\n")
cat("Max           :", round(max(DATA$implied_vol_ref), 3), "\n")
cat("Q1            :", round(quantile(DATA$implied_vol_ref, 0.25), 3), "\n")
cat("Q3            :", round(quantile(DATA$implied_vol_ref, 0.75), 3), "\n")
cat("Asymétrie     :", round(skewness(DATA$implied_vol_ref), 3), "\n")
cat("Aplatissement :", round(kurtosis(DATA$implied_vol_ref), 3), "\n")

# Visualisations multiples
p1 <- ggplot(DATA, aes(x = implied_vol_ref)) +
  geom_histogram(bins = 50, fill = "#2C7FB8", alpha = 0.8, color = "white") +
  labs(title = "Distribution de la volatilité implicite",
       x = "implied_vol_ref", y = "Fréquence") +
  theme_minimal()

p2 <- ggplot(DATA, aes(x = implied_vol_ref)) +
  geom_density(fill = "#2C7FB8", alpha = 0.5) +
  labs(title = "Densité de la volatilité implicite",
       x = "implied_vol_ref", y = "Densité") +
  theme_minimal()

p3 <- ggplot(DATA, aes(y = implied_vol_ref)) +
  geom_boxplot(fill = "#2C7FB8", alpha = 0.5) +
  labs(title = "Boxplot de implied_vol_ref",
       y = "implied_vol_ref") +
  theme_minimal()

p4 <- ggplot(DATA, aes(sample = implied_vol_ref)) +
  stat_qq() +
  stat_qq_line(color = "red", size = 1) +
  labs(title = "Q-Q Plot de implied_vol_ref") +
  theme_minimal()

grid.arrange(p1, p2, p3, p4, ncol = 2)
```

**Interprétation :**

-   La distribution présente une **asymétrie positive** (skewness \> 0)
-   Présence d'**outliers** dans les valeurs élevées
-   La distribution **n'est pas normale** (visible sur le Q-Q plot)
-   **Recommandation :** Transformation log ou modèles robustes aux
    outliers

### Évolution temporelle de la volatilité

```{r eda-temporal, fig.width=14, fig.height=7}
temporal_stats <- DATA %>%
  mutate(obs_date = as.Date(obs_date)) %>%
  group_by(obs_date) %>%
  summarise(
    mean_vol = mean(implied_vol_ref, na.rm = TRUE),
    median_vol = median(implied_vol_ref, na.rm = TRUE),
    q25 = quantile(implied_vol_ref, 0.25, na.rm = TRUE),
    q75 = quantile(implied_vol_ref, 0.75, na.rm = TRUE),
    n_obs = n(),
    .groups = "drop"
  )

ggplot(temporal_stats, aes(x = obs_date)) +
  geom_ribbon(aes(ymin = q25, ymax = q75), fill = "#2C7FB8", alpha = 0.3) +
  geom_line(aes(y = median_vol), color = "#2C7FB8", size = 1) +
  geom_line(aes(y = mean_vol), color = "red", linetype = "dashed", size = 1) +
  labs(title = "Évolution temporelle de la volatilité implicite",
       subtitle = "Médiane (bleu continu), Moyenne (rouge pointillé), IQR (zone bleue)",
       x = "Date", y = "Volatilité implicite") +
  theme_minimal() +
  theme(axis.text.x = element_text(angle = 45, hjust = 1))
```

Afin d’analyser la dynamique dans le temps, nous avons calculé la
volatilité implicite moyenne par jour sur l’ensemble des actifs.

Le graphique met en évidence :

Un pic très marqué début 2020, correspondant au choc lié au COVID-19.

Une forte hausse brutale suivie d’une décrue progressive.

Une stabilisation en 2021 à des niveaux plus modérés.

Cela confirme que la volatilité implicite capte bien les périodes de
stress de marché et présente des régimes différents selon le contexte
économique.

### Analyse par asset (hétérogénéité)

```{r eda-assets, fig.width=12, fig.height=8}
# Top 20 assets par nombre d'observations
top_assets <- DATA %>%
  count(asset_id, sort = TRUE) %>%
  head(20)

# Volatilité moyenne par asset (top 20)
vol_by_asset <- DATA %>%
  filter(asset_id %in% top_assets$asset_id) %>%
  group_by(asset_id) %>%
  summarise(
    mean_vol = mean(implied_vol_ref, na.rm = TRUE),
    sd_vol = sd(implied_vol_ref, na.rm = TRUE),
    n_obs = n(),
    .groups = "drop"
  ) %>%
  arrange(desc(mean_vol))

ggplot(vol_by_asset, aes(x = reorder(asset_id, mean_vol), y = mean_vol)) +
  geom_bar(stat = "identity", fill = "#2C7FB8", alpha = 0.8) +
  geom_errorbar(aes(ymin = mean_vol - sd_vol, ymax = mean_vol + sd_vol),
                width = 0.2, color = "red", alpha = 0.7) +
  coord_flip() +
  labs(title = "Volatilité implicite moyenne par asset (Top 20)",
       subtitle = "Barres d'erreur = ± 1 écart-type",
       x = "Asset", y = "Volatilité implicite moyenne") +
  theme_minimal()
```

-   Forte **hétérogénéité** entre assets. Certains assets sont
    **structurellement plus volatils** On pense donc à considérer des
    effets fixes par asset dans le modèle.

# III. Split et feature engineering

## 3.1 Variable lag

```{r creation de variable de lag, message=FALSE, warning=FALSE}
library(data.table)

# DATA doit contenir : asset_id, obs_date, implied_vol_ref (et/ou autres variables)
setDT(DATA)

# 1) S'assurer que obs_date est bien une Date
DATA[, obs_date := as.Date(obs_date)]

# 2) Trier correctement (CRUCIAL)
setorder(DATA, asset_id, obs_date)

# 3) Lag(s) de la cible (implied_vol_ref)
DATA[, iv_lag1 := shift(implied_vol_ref, n = 1L, type = "lag"), by = asset_id]
DATA[, iv_lag5 := shift(implied_vol_ref, n = 5L, type = "lag"), by = asset_id]
DATA[, iv_lag10 := shift(implied_vol_ref, n = 10L, type = "lag"), by = asset_id]


vars <- c("iv_lag1",
                "iv_lag10",
                "iv_lag5"
                )
n_initial <- nrow(DATA)
DATA<- DATA[complete.cases(DATA[, ..vars])]
n_final <- nrow(DATA)
pct_kept <- (n_final / n_initial) * 100
pct_removed <- 100 - pct_kept

pct_kept
pct_removed

```

## 3.2 Split temporel des données

Dans cette partie, nous mettons en place un découpage temporel des
données.

Le découpage est réalisé de manière chronologique. L’échantillon
d’apprentissage inclut l’ensemble de l’année 2019 ainsi qu’une grande
partie de la période Covid, afin que le modèle soit exposé à des régimes
de marché fortement volatiles. L’échantillon de test interne comprend la
fin de la période Covid ainsi que la phase de transition vers 2021.

L’échantillon de test utilisé ici est exclusivement issu de ce découpage
et sert uniquement à l’évaluation intermédiaire des modèles. Le jeu de
données de test fourni séparément n’est pas utilisé à ce stade et sera
réservé à l’évaluation finale.

```{r split_temporel, message=FALSE, warning=FALSE}
library(data.table)

set.seed(2025)
setDT(DATA)
DATA[, obs_date := as.Date(obs_date)]


# Split temporel 
train <- DATA[obs_date <= as.IDate("2020-12-31")]
test <- DATA[obs_date >  as.IDate("2020-12-31")]

# Vérifications
range(train$obs_date)
range(test$obs_date)

nrow(train)
nrow(test)


```

## 3.3 Traitement des valeurs aberrantes

Dans cette partie, nous nous focalisons sur le traitement des valeurs
extrêmes. En effet, l’analyse des volatilités réalisées met en évidence
la présence de valeurs aberrantes, définies ici comme des valeurs nulles
ou situées dans l’extrême queue de la distribution.

En raison de la taille du jeu de données et de l’hétérogénéité des
actifs, certaines observations peuvent présenter des valeurs nulles ou
extrêmement élevées.

L’objectif est de corriger ces anomalies afin d’obtenir une base de
données propre et cohérente pour la suite de l’analyse.

```{r valeur_abérrantes, echo=TRUE}
library(zoo)
library(data.table)

setDT(train)
train[, obs_date := as.IDate(obs_date)]
setorder(train, asset_id, obs_date)

rv_vars <- grep("^realized_vol_", names(train), value = TRUE)


q <- 0.99

# Seuils appris sur le train
rv_upper <- sapply(rv_vars, function(v) as.numeric(quantile(train[[v]], probs = q)))
names(rv_upper) <- rv_vars

#COMPTAGE PAR VARIABLE (AVANT CAPPING) 
cap_table <- rbindlist(lapply(rv_vars, function(v) {
  seuil <- rv_upper[[v]]
  n_cap <- train[get(v) > seuil, .N]
  data.table(
    variable = v,
    seuil = seuil,
    n_cap = n_cap,
    pct_cap = 100 * n_cap / nrow(train)
  )
}))

print(cap_table[order(-n_cap)])

#  CAPPING 
for (v in rv_vars) {
  train[get(v) > rv_upper[v], (v) := rv_upper[v]]
}


```

Au total, 1052 lignes, soit environ 0,1 % de l’ensemble du jeu de
données, présentent au moins une volatilité réalisée jugée anormale.
Cela signifie que la grande majorité des observations n’est pas affectée
par ce traitement.

```{r valeur_abérrantes, echo=TRUE}

sapply(train, function(x) sum(is.na(x)))

# l'asset  contenant des NA
assets_avec_na <- unique(train$asset_id[!complete.cases(train)])


```

```{r summary-numeric, message=FALSE, warning=FALSE}}
var_numeriques <- train %>% 
  dplyr::select(where(is.numeric))

tab <- var_numeriques %>%
  summarise(across(
    everything(),
    list(
      Min = ~min(., na.rm = TRUE),
      Median = ~median(., na.rm = TRUE),
      Max = ~max(., na.rm = TRUE),
      mean = ~mean(., na.rm = TRUE)
    ),
    .names = "{.col}__{.fn}"
  )) %>%
  pivot_longer(everything(),
               names_to = c("Variable", "Stat"),
               names_sep = "__",
               values_to = "Value") %>%
  pivot_wider(names_from = Stat, values_from = Value) %>%
  arrange(Variable) %>%
  mutate(across(where(is.numeric), ~round(.x, 4)))

tab %>%
  kable(caption = "Résumé des variables numériques : Min, Médiane, Max, moyenne", align = "l") %>%
  kable_styling(full_width = FALSE,
                bootstrap_options = c("striped", "hover", "condensed")) %>%
  scroll_box(width = "100%", height = "450px")

```

Les statistiques montrent désormais des valeurs maximales cohérentes et
nettement inférieures aux niveaux anormalement élevés observés
précédemment.

### Application de l'imputation au test

```{r imputation test, message=FALSE, warning=FALSE}}

library(data.table)
library(zoo)

setDT(test)
test[, obs_date := as.IDate(obs_date)]
setorder(test, asset_id, obs_date)

# Cap au quantile du train
for (v in rv_vars) {
  test[get(v) > rv_upper[v], (v) := rv_upper[v]]
}

```

```{r valeur_abérrantes, echo=TRUE}

sapply(test, function(x) sum(is.na(x)))

# l'asset  contenant des NA
assets_avec_na <- unique(test$asset_id[!complete.cases(test)])



```

## 3.4 Feature engineering

### Création de nouvelles variables

Dans cette partie, nous introduisons plusieurs variables construites à
partir des informations disponibles afin d’enrichir le pouvoir
explicatif du modèle. Ces transformations ont pour but de capter des
mécanismes économiques qui ne sont pas forcement visibles à travers les
variables brutes.

Les variables PutCall_OI et PutCall_Vol sont des ratios qui traduisent
l’équilibre relatif entre options put et call, respectivement en termes
d’open interest et de volume échangé. Elles fournissent une mesure
synthétique du positionnement et du sentiment du marché des options,
tout en neutralisant les effets de taille entre actifs.

La variable log_vol_total capture l’intensité globale de l’activité sur
le marché des options, en combinant les volumes call et put et en
appliquant une transformation logarithmique afin de réduire l’asymétrie
de distribution.

La variable d’interaction pcvol_x_mkt permet de prendre en compte le
régime de marché. Elle mesure comment l’impact du sentiment des
investisseurs varie en fonction du niveau global d’incertitude sur le
marché.

La variable option_depth mesure la densité moyenne de contrats d’options
par maturité disponible. Elle permet de capturer le degré de
concentration de l’activité sur le marché des options, indépendamment du
nombre total de maturités. Cette information est susceptible d’être liée
à la formation de la volatilité implicite, en particulier lorsque
l’activité se concentre sur certains horizons temporels.

```{r , message=FALSE, warning=FALSE}

library(data.table)

make_features <- function(dt) {
  dt <- copy(dt)

  # PutCall_OI = put_oi / (call_oi + put_oi)
  dt[, PutCall_OI := fifelse((call_oi + put_oi) > 0,
                            put_oi / (call_oi + put_oi),
                            0)]

  # PutCall_Vol = put_volume / (call_volume + put_volume)
  dt[, PutCall_Vol := fifelse((call_volume + put_volume) > 0,
                             put_volume / (call_volume + put_volume),
                             0)]

  
  # log_vol_total = log(1 + total volume)
  dt[, log_vol_total := log1p(put_volume + call_volume)]
  
   # log_vol_total = log(1 + total volume)
  dt[, log_oi_total := log1p(put_oi + call_oi)]

  # interaction with market index
  dt[, pcvol_x_mkt := PutCall_Vol * market_vol_index]

  # option depth
  dt[, option_depth := fifelse(maturity_count > 0,
                               total_contracts / maturity_count,
                               0)]
  
  # Moyenne de toutes les fenetres de vol realisee
  # Resume stable du niveau de vol sur tous les horizons
  rv_all <- grep("^realized_vol_", names(dt), value = TRUE)
  dt[, rv_mean_all := rowMeans(.SD, na.rm = TRUE), .SDcols = rv_all]

  # Pente de la structure a terme : ratio vol courte / vol longue
  # > 1 = stress transitoire (vol recente > fond), < 1 = retour au calme
  dt[, vol_slope := fifelse(realized_vol_long4 > 0,
                            realized_vol_short / realized_vol_long4,
                            1)]


  # Interaction vol realisee x indice de marche
  # Capte les regimes de stress : pendant une crise, meme une vol
  # moderee de l'actif implique une vol implicite tres elevee
  dt[, rv_x_mkt := realized_vol_short * market_vol_index]


  return(dt)
}


setDT(train); setDT(test)

train <- make_features(train)
test  <- make_features(test)

```

# IV.Etude des corrélations

```{r}
head(train)
```

Cette section examine les relations linéaires entre les variables du jeu
de données, avec un focus particulier sur les corrélations avec la
variable cible `implied_vol_ref`.

### 4.1 Matrice de corrélations

Nous calculons d'abord la matrice de corrélation de Pearson pour toutes
les variables numériques du jeu de données.

```{r matrice_correlation, message=FALSE, warning=FALSE}

var_numeriques <- train %>% 
  dplyr::select(where(is.numeric))

cor_matrix <- cor(var_numeriques, use = "pairwise.complete.obs")


```

```{r affichage_matrice_corr}

cor_matrix[1:8, 1:8] %>%
  round(3) %>%
  kable(caption = "Matrice de corrélation (extrait des 8 premières variables)") %>%
  kable_styling(full_width = FALSE,
                bootstrap_options = c("striped", "hover", "condensed"))

```

Heatmap de corrélations :

```{r correlation_heatmap, fig.width=12, fig.height=10, message=FALSE, warning=FALSE}

corrplot(cor_matrix, 
         method = "color",
         type = "upper",
         order = "hclust",
         tl.col = "black",
         tl.cex = 0.7,
         tl.srt = 45,
         addCoef.col = "black",
         number.cex = 0.5,
         col = colorRampPalette(c("#67001F", "#B2182B", "#D6604D", "#F4A582",
                                   "#FDDBC7", "#FFFFFF", "#D1E5F0", "#92C5DE",
                                   "#4393C3", "#2166AC", "#053061"))(200),
         title = "Matrice de corrélations",
         mar = c(0,0,2,0))
```

Groupement de variables avec de fortes corrélations : les volatilités
réalisées et les différentes mesures du volume des contrats.

### 4.2 Corrélations avec la variable cible

Analysons plus en détail les corrélations entre chaque variable et notre
cible `implied_vol_ref`.

```{r correlation_cible, message=FALSE, warning=FALSE}

cor_with_target <- cor_matrix[, "implied_vol_ref"] %>%
  as.data.frame() %>%
  rename(Correlation = ".") %>%
  tibble::rownames_to_column(var = "Variable") %>%
  filter(Variable != "implied_vol_ref") %>%
  arrange(desc(abs(Correlation)))

```

```{r correlation_cible_2}
cor_with_target %>%
  mutate(
    Correlation = round(Correlation, 4),
    Abs_Correlation = round(abs(Correlation), 4),
    Strength = case_when(
      abs(Correlation) >= 0.7 ~ "Très forte",
      abs(Correlation) >= 0.5 ~ "Forte",
      abs(Correlation) >= 0.3 ~ "Modérée",
      abs(Correlation) >= 0.1 ~ "Faible",
      TRUE ~ "Très faible"
    )
  ) %>%
  dplyr::select(Variable, Correlation, Abs_Correlation, Strength) %>%
  kable(caption = "Corrélations avec implied_vol_ref",
        align = "lrrr") %>%
  kable_styling(full_width = FALSE,
                bootstrap_options = c("striped", "hover", "condensed")) %>%
  row_spec(which(abs(cor_with_target$Correlation) >= 0.5), 
           bold = TRUE, color = "white", background = "#2C7FB8") %>%
  scroll_box(width = "100%", height = "500px")

```

Visualisation graphique plus claire :

```{r barplot_corr, fig.width=10, fig.height=8, message=FALSE, warning=FALSE}


top_correlations <- cor_with_target %>%
  head(15)

ggplot(top_correlations, aes(x = reorder(Variable, abs(Correlation)), 
                              y = Correlation,
                              fill = Correlation > 0)) +
  geom_col() +
  coord_flip() +
  scale_fill_manual(values = c("#B2182B", "#2166AC"),
                    labels = c("Négative", "Positive"),
                    name = "Direction") +
  labs(title = "Corrélations avec implied_vol_ref",
       x = "Variable",
       y = "Coefficient de corrélation de Pearson") +
  theme_minimal() +
  theme(legend.position = "bottom",
        axis.text.y = element_text(size = 10))

```

Il est très logique que les volatilités réalisées, la dispersion du
strike et l'indice de volatilité du marché soient très corrélées
positivement avec la volatilité implicite.

La relation avec le volume des contrats est plus difficile à comprendre.

```{r scatter_corr, fig.width=12, fig.height=10, message=FALSE, warning=FALSE}


top_6_vars <- cor_with_target %>%
  head(6) %>%
  pull(Variable)


plots_list <- lapply(top_6_vars, function(var) {
  ggplot(train, aes(x = .data[[var]], y = implied_vol_ref)) +
    geom_point(alpha = 0.3, size = 0.8, color = "#2C7FB8") +
    geom_smooth(method = "lm", se = TRUE, color = "#B2182B", size = 1) +
    labs(title = paste0(var, "\nr = ", 
                        round(cor_with_target$Correlation[cor_with_target$Variable == var], 3)),
         x = var,
         y = "implied_vol_ref") +
    theme_minimal() +
    theme(plot.title = element_text(size = 10, hjust = 0.5))
})
do.call(grid.arrange, c(plots_list, ncol = 2))

```

### 4.3 Analyse de la multicolinéarité

Identifions plus précisément les groupes de variables fortement
corrélées entre elles, pour ensuite en retirer avant l'étape de
modélisation.

```{r multicollinearite, message=FALSE, warning=FALSE}


high_cor_pairs <- which(abs(cor_matrix) > 0.8 & abs(cor_matrix) < 1, arr.ind = TRUE)

high_cor_df <- data.frame(
  Var1 = rownames(cor_matrix)[high_cor_pairs[, 1]],
  Var2 = colnames(cor_matrix)[high_cor_pairs[, 2]],
  Correlation = cor_matrix[high_cor_pairs]
) %>%
  filter(Var1 < Var2) %>%  # Éviter les doublons
  arrange(desc(abs(Correlation)))

if(nrow(high_cor_df) > 0) {
  high_cor_df %>%
    mutate(Correlation = round(Correlation, 4)) %>%
    head(20) %>%
    kable(caption = "Paires de variables hautement corrélées (|r| > 0.8)",
          align = "llr") %>%
    kable_styling(full_width = FALSE,
                  bootstrap_options = c("striped", "hover", "condensed"))
} else {
  cat("Aucune paire de variables avec |r| > 0.8 détectée.\n")
}
```

La plupart des coefficients de corrélation sont supérieurs à 0,9, ce qui
indique que ces variables possèdent en grande partie la même
information.

Cette forte dépendance suggère un risque important de multicolinéarité
si l’ensemble des volatilités réalisées est inclus simultanément dans le
modèle explicatif. Afin de limiter cet effet et de simplifier le modèle,
nous faisons le choix conserver qu’un nombre restreint de ces variables.

Plus précisément, nous conservons la volatilité réalisée de court terme
(realized_vol_short), qui reflète l’information la plus récente du
marché, ainsi que la volatilité réalisée de long terme 4. Ce choix
permet de capturer à la fois la dynamique récente de la volatilité et
son niveau de fond, tout en évitant l’inclusion de variables fortement
corrélées entre elles.

```{r multicollinearite_2, message=FALSE, warning=FALSE}


mid_cor_pairs <- which(abs(cor_matrix) > 0.4 & abs(cor_matrix) < 0.8, arr.ind = TRUE)

mid_cor_df <- data.frame(
  Var1 = rownames(cor_matrix)[mid_cor_pairs[, 1]],
  Var2 = colnames(cor_matrix)[mid_cor_pairs[, 2]],
  Correlation = cor_matrix[mid_cor_pairs]
) %>%
  filter(Var1 < Var2) %>%  
  arrange(desc(abs(Correlation)))

if(nrow(mid_cor_df) > 0) {
  mid_cor_df %>%
    mutate(Correlation = round(Correlation, 4)) %>%
    head(20) %>%
    kable(caption = "Paires de variables moyennement corrélées (|r| > 0.4)",
          align = "llr") %>%
    kable_styling(full_width = FALSE,
                  bootstrap_options = c("striped", "hover", "condensed"))
} else {
  cat("Aucune paire de variables avec |r| > 0.4 détectée.\n")
}
```

Un raisonnement similaire s’applique aux variables liées aux volumes et
aux open interests des options call et put, qui contiennent à peu près
la même information. Par la suite, l’introduction de variables
construites, telles que des ratios entre volumes call et put, pourrait
permettre de mieux capter la structure et le sentiment du marché des
options.

### 4.4 Tests de significativité

Pour valider la robustesse statistique des corrélations observées,
effectuons des tests formels.

La fonction cor.test() peut être utilisée pour calculer le niveau de
significativité de la corrélation. Elle teste l'association entre deux
variables en utilisant les méthodes de pearson, kendall ou de spearman.

```{r correlation_tests, message=FALSE, warning=FALSE}


top_10_vars <- cor_with_target %>%
  head(10) %>%
  pull(Variable)

cor_tests <- lapply(top_10_vars, function(var) {
  test_result <- cor.test(train[[var]], train$implied_vol_ref, 
                          method = "pearson")
  data.frame(
    Variable = var,
    Correlation = round(test_result$estimate, 4),
    P_value = format.pval(test_result$p.value, digits = 3),
    CI_lower = round(test_result$conf.int[1], 4),
    CI_upper = round(test_result$conf.int[2], 4)
  )
}) %>%
  bind_rows()

cor_tests %>%
  kable(caption = "Tests de significativité des corrélations ",
        align = "lrrrr") %>%
  kable_styling(full_width = FALSE,
                bootstrap_options = c("striped", "hover", "condensed"))
```

On a une p-value quasi-nulle donc les corrélations sont significatives
et non hasardeuses.

```{r correlation-matrix, fig.width=14, fig.height=12}
# Sélectionner les variables numériques principales
vars_cor <- DATA_clean %>%
  dplyr::select(where(is.numeric)) %>%
  names()

# Matrice de corrélation
cor_matrix <- cor(DATA_clean[, vars_cor], use = "pairwise.complete.obs")

# Visualisation avec corrplot
corrplot(cor_matrix, 
         method = "color",
         type = "upper",
         order = "hclust",
         tl.col = "black",
         tl.srt = 45,
         tl.cex = 0.7,
         addCoef.col = "black",
         number.cex = 0.5,
         col = colorRampPalette(c("#FF6B6B", "white", "#4ECDC4"))(200),
         title = "Matrice de corrélation - Variables principales",
         mar = c(0, 0, 2, 0))
```

```{r correlation-target, fig.width=12, fig.height=8}
# Corrélations avec implied_vol_ref
cor_with_target <- cor_matrix[, "implied_vol_ref"]
cor_df <- data.frame(
  Variable = names(cor_with_target),
  Correlation = cor_with_target
) %>%
  filter(Variable != "implied_vol_ref") %>%
  arrange(desc(abs(Correlation)))

# Visualisation
ggplot(cor_df, aes(x = reorder(Variable, Correlation), y = Correlation)) +
  geom_bar(stat = "identity", 
           fill = ifelse(cor_df$Correlation > 0, "#4ECDC4", "#FF6B6B"),
           alpha = 0.8) +
  coord_flip() +
  geom_hline(yintercept = c(-0.5, 0.5), linetype = "dashed", color = "red") +
  labs(title = "Corrélations avec implied_vol_ref",
       subtitle = "Lignes rouges pointillées : seuils ±0.5",
       x = "", y = "Coefficient de corrélation") +
  theme_minimal()

# Afficher le tableau
kable(head(cor_df, 15), 
      caption = "Top 15 variables les plus corrélées avec implied_vol_ref",
      digits = 3,
      align = "lr") %>%
  kable_styling()
```

```{r vif-analysis, fig.width=12, fig.height=10}
library(dplyr)
# Préparer les données pour le modèle
data_for_vif <- DATA_clean %>%
  dplyr::select(where(is.numeric)) %>%
  na.omit()

# Modèle avec toutes les variables
formula_full <- as.formula(paste("implied_vol_ref ~", 
                                  paste(setdiff(names(data_for_vif), "implied_vol_ref"), 
                                        collapse = " + ")))
model_full <- lm(formula_full, data = data_for_vif)

# Calculer les VIF
vif_values <- vif(model_full)
vif_df <- data.frame(
  Variable = names(vif_values),
  VIF = vif_values
) %>%
  arrange(desc(VIF))

# Visualisation
ggplot(vif_df, aes(x = reorder(Variable, VIF), y = VIF)) +
  geom_bar(stat = "identity", 
           fill = ifelse(vif_df$VIF > 10, "#FF6B6B",
                  ifelse(vif_df$VIF > 5, "#FFA500", "#4ECDC4")),
           alpha = 0.8) +
  coord_flip() +
  geom_hline(yintercept = c(5, 10), linetype = "dashed", 
             color = c("orange", "red"), size = 1) +
  labs(title = "Variance Inflation Factor (VIF)",
       subtitle = "Rouge: VIF > 10 (critique), Orange: VIF > 5 (modéré), Bleu: VIF < 5 (acceptable)",
       x = "", y = "VIF") +
  theme_minimal()

# Tableau
kable(vif_df, 
      caption = "Analyse VIF - Détection de multicolinéarité",
      digits = 2,
      align = "lr") %>%
  kable_styling() %>%
  row_spec(which(vif_df$VIF > 10), bold = TRUE, color = "white", background = "#FF6B6B") %>%
  row_spec(which(vif_df$VIF > 5 & vif_df$VIF <= 10), background = "#FFF3CD")
```

# V.Modèle de regression linéaire

## 5.1 Modèle de base

```{r modèle de regression linéaire naif, message=FALSE, warning=FALSE}

model_lm <- lm(
  implied_vol_ref ~ strike_dispersion +
                     realized_vol_short + realized_vol_long4 +
                     market_vol_index +
                     PutCall_OI +
                     log_oi_total  + log_vol_total +
                     rv_mean_all + vol_slope  + rv_x_mkt,
                    
  data = train
)
summary(model_lm)

```

```{r modèle de regression linéaire naif, message=FALSE, warning=FALSE}

plot(model_lm)


```

### Analyse des Résidus du Modèle Linéaire Initial

Les graphiques de diagnostic du modèle linéaire (Residuals vs Fitted,
Normal Q-Q, Scale-Location) révèlent plusieurs problèmes majeurs :

#### 1. Residuals vs. Fitted

-   **Observation :** Présence d'une forme d'entonnoir prononcée
    (hétéroscédasticité) et d'une courbe claire (non-linéarité) de la
    ligne rouge, s'éloignant significativement de zéro.
-   **Conclusion :** La variance des erreurs n'est pas constante, et la
    relation modélisée n'est pas linéaire. Le modèle a tendance à
    sur-estimer les faibles volatilités et à sous-estimer les fortes.

#### 2. Normal Q-Q

-   **Observation :** Les points s'écartent considérablement de la ligne
    droite théorique, surtout aux extrémités.
-   **Conclusion :** Les résidus ne suivent pas une distribution
    normale. Ils présentent une forte asymétrie et des queues lourdes.

#### 3. Scale-Location

-   **Observation :** La ligne rouge présente une pente positive
    croissante.
-   **Conclusion :** Confirme la forte hétéroscédasticité : la magnitude
    des erreurs augmente avec les valeurs prédites par le modèle.

Ces diagnostics indiquent que le modèle linéaire sur la variable cible
brute (`implied_vol_ref`) est fortement sous-performant et viole les
hypothèses fondamentales. Une transformation logarithmique de la
variable cible et/ou l'utilisation de modèles non-linéaires (comme les
modèles basés sur des arbres) est fortement recommandée.

```{r modèle de regression linéaire naif, message=FALSE, warning=FALSE}

pred_test_interne_lm <- predict(model_lm, newdata = test)

rmse_interne_lm <- sqrt(mean((test$implied_vol_ref - pred_test_interne_lm)^2))

rmse_interne_lm

```

## 5.2 Modèle earth

```{r modèle earth, message=FALSE, warning=FALSE}

library(earth)

mars_fit <- earth(
  implied_vol_ref ~ strike_dispersion +
                     realized_vol_short + realized_vol_long4 +
                     market_vol_index +
                     PutCall_OI +
                     log_oi_total  + log_vol_total +
                     rv_mean_all + vol_slope + rv_x_mkt,
  data = train,
  degree = 2,
  nprune = 30
)



```

```{r modèle earth, message=FALSE, warning=FALSE}


pred_train <- predict(mars_fit, newdata = train)
pred_test  <- predict(mars_fit, newdata = test)

rmse <- function(y, yhat) sqrt(mean((y - yhat)^2, na.rm = TRUE))

rmse_train <- rmse(train$implied_vol_ref, pred_train)
rmse_test  <- rmse(test$implied_vol_ref,  pred_test)

rmse_train
rmse_test
```

```{r modèle earth, message=FALSE, warning=FALSE}

summary(mars_fit)

```

## 5.3 Modèle lasso

```{r modèle LASSO, message=FALSE, warning=FALSE}
setDT(train); setDT(test)

drop_cols <- c("asset_id", "obs_date")
target <- "implied_vol_ref"

# Variables X que vous voulez (adaptez)
selected_vars <- c("realized_vol_short", "realized_vol_long4",
                   "market_vol_index", "PutCall_OI",
                   "rv_mean_all","rv_x_mkt", "log_vol_total", "vol_slope",
                    "log_oi_total", "strike_dispersion")


# sécurité : garder seulement celles qui existent dans train ET test
selected_vars <- intersect(selected_vars, names(train))
selected_vars <- intersect(selected_vars, names(test))
selected_vars <- setdiff(selected_vars, c(target, drop_cols))

dates <- as.Date(train$obs_date)

x_train <- model.matrix(reformulate(selected_vars), data = train)
x_train <- x_train[, -1, drop = FALSE]   # enlever intercept

y_train <- train[[target]]

x_test <- model.matrix(reformulate(selected_vars), data = test)
x_test <- x_test[, -1, drop = FALSE]     # enlever intercept

# y_test seulement si la colonne existe vraiment dans test
y_test <- if (target %in% names(test)) test[[target]] else NULL



```

```{r modèle LASSO, message=FALSE, warning=FALSE}


# On trie 
ord <- order(dates)
dates  <- dates[ord]
x_tr   <- x_train[ord, , drop = FALSE]
y_tr   <- y_train[ord]

```

```{r modèle LASSO, message=FALSE, warning=FALSE}



K <- 10  # nombre de splits temporels

# on découpe les dates uniques en K+1 blocs (train initial + K validations)
ud <- sort(unique(dates))
cuts <- floor(seq(1, length(ud), length.out = K + 2))  # K+2 points => K validations
cuts[cuts < 1] <- 1
cuts[cuts > length(ud)] <- length(ud)

# bornes des blocs de validation
val_starts <- ud[cuts[2:(K+1)]]
val_ends   <- ud[cuts[3:(K+2)]]



```

```{r modèle LASSO, message=FALSE, warning=FALSE}


library(glmnet)

time_cv_glmnet <- function(x, y, dates, val_starts, val_ends, alpha = 1, standardize = TRUE, seed = 2025) {
  set.seed(seed)

  # grille de lambda (fixée une fois pour toutes)
  
  tmp <- glmnet(x, y, alpha = alpha, standardize = standardize)
  lambda_grid <- tmp$lambda  # décroissante

  # matrice des MSE : folds x lambdas
  mse_mat <- matrix(NA_real_, nrow = length(val_starts), ncol = length(lambda_grid))

  for (k in seq_along(val_starts)) {
    train_idx <- dates <  val_starts[k]
    val_idx   <- dates >= val_starts[k] & dates <= val_ends[k]

    # sécurité : si split trop petit, on saute
    if (sum(train_idx) < 50 || sum(val_idx) < 10) next

    fit_k <- glmnet(x[train_idx, , drop=FALSE], y[train_idx],
                    alpha = alpha, lambda = lambda_grid, standardize = standardize)

    pred_k <- predict(fit_k, newx = x[val_idx, , drop=FALSE], s = lambda_grid)
    # pred_k : matrice (n_val x n_lambda)
    err_k <- (y[val_idx] - pred_k)
    mse_mat[k, ] <- colMeans(err_k^2)
  }

  mse_mean <- colMeans(mse_mat, na.rm = TRUE)
  mse_se   <- apply(mse_mat, 2, function(z) sd(z, na.rm=TRUE) / sqrt(sum(!is.na(z))))

  # lambda_min : meilleur MSE moyen
  
  i_min <- which.min(mse_mean)
  lambda_min <- lambda_grid[i_min]

  # lambda_1se : le plus grand lambda dans (min + 1 SE)
  
  thresh <- mse_mean[i_min] + mse_se[i_min]
  i_1se <- max(which(mse_mean <= thresh))
  lambda_1se <- lambda_grid[i_1se]

  list(lambda_grid = lambda_grid,
       mse_mean = mse_mean,
       mse_se = mse_se,
       lambda_min = lambda_min,
       lambda_1se = lambda_1se)
}


res_lasso <- time_cv_glmnet(x_tr, y_tr, dates, val_starts, val_ends, alpha = 1)
res_lasso$lambda_min


```

```{r modèle LASSO, message=FALSE, warning=FALSE}



fit_final <- glmnet(x_tr, y_tr, alpha = 1, lambda = res_lasso$lambda_min, standardize = TRUE)

coef_lasso <- coef(fit_final, s = res_lasso$lambda_min)
coef_lasso

pred_test <- as.numeric(predict(fit_final, newx = x_test, s = res_lasso$lambda_min))


rmse_test  <- rmse(test$implied_vol_ref,  pred_test)

rmse_test


```

```{r modèle LASSO_interactions, message=FALSE, warning=FALSE}
library(glmnet)

# 0) Assurez-vous d'avoir obs_date au format Date
train[, obs_date := as.Date(obs_date)]

# 1) Nettoyage: garder uniquement les colonnes nécessaires (et supprimer les NA)
vars_x <- c("realized_vol_short","market_vol_index","realized_vol_long4",
            "rv_mean_all","strike_dispersion","log_oi_total","obs_date")
vars_y <- "implied_vol_ref"

train_clean <- train[complete.cases(train[, c(vars_y, vars_x), with = FALSE])]

# 2) Matrice design (mêmes données que y_train)
X_train <- model.matrix(
  implied_vol_ref ~ 
    (realized_vol_short +
     market_vol_index +
     realized_vol_long4 +
     rv_mean_all +
     strike_dispersion +
     log_oi_total)^2
    +
    I(realized_vol_short^2)
    +
    I(market_vol_index^2)
    +
    I(realized_vol_long4^2),
  data = train_clean
)[,-1]

y_train <- train_clean$implied_vol_ref

# 3) Folds temporels: on découpe le temps en 5 blocs (non-overlapping)
#    foldid = 1..5, plus petit = plus ancien, plus grand = plus récent
foldid <- as.integer(cut(train_clean$obs_date, breaks = 5, labels = FALSE))

# 4) CV glmnet avec folds temporels
set.seed(123)
cv_lasso <- cv.glmnet(
  x      = X_train,
  y      = y_train,
  alpha  = 1,
  foldid = foldid   # <-- c'est ça la correction "time-aware"
)

lambda_min <- cv_lasso$lambda.min
lambda_1se <- cv_lasso$lambda.1se
```

```{r modèle LASSO_interactions, message=FALSE, warning=FALSE}
coef(cv_lasso, s = "lambda.min")
y_pred_train <- predict(cv_lasso,
                        newx = X_train,
                        s = "lambda.min")
rmse_train <- sqrt(mean((y_pred_train - y_train)^2))
rmse_train
```

# VI. Modèle à effets mixtes

On a remarqué que nos données présentent une structure hiérarchique : la
volatilité de certains asset est systématiquement plus élevée que
d'autres. Par-exemple, la volatilité implicite des actions de Tesla est
constamment plus importante que celles de Microsoft.

Autrement dit, il existe des niveaux de bases pour la volatilité de
chaque asset et les observations des assets d'une même entreprise sont
corrélées entre elles. Ce regroupement en classes est ignoré par la
régression classique.

Un moyen de prendre cela en considération est d'utiliser un modèle à
effets mixtes, qui combine :

1.  **Effets fixes** : Relations universelles valables pour tous les
    assets
2.  **Effets aléatoires** : Variations spécifiques à chaque asset

```{r}
library(lme4)        # Modèles à effets mixtes
library(lmerTest)    # P-values pour effets fixes
library(performance) # Diagnostics et comparaison
library(lattice)     # Visualisations des effets aléatoires
library(sjPlot)      # Tableaux et graphiques
library(merTools)    # Outils pour prédictions et intervalles
library(broom.mixed) # Tidy des résultats
library(ggeffects)   # Effets marginaux
library(tidyverse)   # Manipulation de données
library(Metrics)     # Métriques de performance
```

```{r}
obs_per_asset <- DATA %>%
  count(asset_id) %>%
  summarise(
    min = min(n),
    q25 = quantile(n, 0.25),
    median = median(n),
    mean = mean(n),
    q75 = quantile(n, 0.75),
    max = max(n)
  )
```

Pour ne pas avoir un nombre de classes excessif, on peut retirer les
assets avec moins de 10 observations, qui ne seront de toute façon pas
importantes dans la prédiction de la volatilité. La différence dans le
nombre d'observations des assets est également un indicateur qui nous
pousse à utiliser ce modèle.

```{r}
cat("\nObservations par asset:\n")
print(obs_per_asset)

# Filtrer les assets avec au moins 10 observations 
min_obs <- 10
train_filtered <- train %>%
  group_by(asset_id) %>%
  filter(n() >= min_obs) %>%
  ungroup()

cat("\nAprès filtrage (min", min_obs, "obs par asset):\n")
cat("  Observations restantes:", nrow(train_filtered), "\n")
cat("  Assets restants:", length(unique(train_filtered$asset_id)), "\n\n")
```

```{r}
test_filtered <- test %>%
  group_by(asset_id) %>%
  filter(n() >= min_obs) %>%
  ungroup()
```

## 6.1 Modèle avec intercept aléatoire

Le modèle à effets mixtes le plus simple consiste à ne considérer que
l'intercept comme étant aléatoire. Autrement dit, chaque asset a son
**propre niveau de base** (intercept), mais la **relation** entre
variables explicatives et cible est la **même pour tous.** Quand les
assets diffèrent seulement par leur niveau moyen de volatilité, il
permets une bonne prédiction.

```{r}
train_filtered
```

```{r}


# Variables sélectionnées
vars_fixed <- c("realized_vol_short", "realized_vol_long4", "strike_dispersion",
                "market_vol_index", "PutCall_OI", "log_vol_total", "rv_mean_all")

# Vérifier que les variables existent
vars_fixed <- intersect(vars_fixed, names(train_filtered))
```

```{r}


# Formule
formula_ri <- as.formula(paste("implied_vol_ref ~", 
                               paste(vars_fixed, collapse = " + "),
                               "+ (1 | asset_id)"))

cat("Formule du modèle:\n")
print(formula_ri)
cat("\n")
```

```{r entrainement}
model_ri <- lmer(
  formula_ri,
  data = train_filtered,
  REML = FALSE,  # Maximum Likelihood pour comparaison de modèles
  control = lmerControl(optimizer = "bobyqa", optCtrl = list(maxfun = 100000))
)

```

```{r}
summary(model_ri)
```

```{r}
variance_components <- as.data.frame(VarCorr(model_ri))
cat("\nComposantes de variance:\n")
print(variance_components)
```

```{r}
# ICC (Intraclass Correlation Coefficient)
icc_value <- performance::icc(model_ri)
cat("\nICC (Intraclass Correlation):", round(icc_value$ICC_adjusted, 4), "\n")
cat("Interprétation: ", round(icc_value$ICC_adjusted * 100, 1), 
    "% de la variance est due aux différences entre assets\n\n")
```

```{r}
# Prédictions
pred_ri_train <- predict(model_ri, newdata = train_filtered)
pred_ri_test <- predict(model_ri, newdata = test_filtered, allow.new.levels = TRUE)
```

```{r}
pred_ri_train
```

```{r}
calc_rmse <- function(actual, predicted) {
  sqrt(mean((actual - predicted)^2, na.rm = TRUE))
}

calc_r2 <- function(actual, predicted) {
  cor(actual, predicted, use = "complete.obs")^2
}

calc_mae <- function(actual, predicted) {
  mean(abs(actual - predicted), na.rm = TRUE)
}
```

```{r}
rmse_ri_train <- calc_rmse(train_filtered$implied_vol_ref, pred_ri_train)
rmse_ri_test <- calc_rmse(test_filtered$implied_vol_ref, pred_ri_test)
r2_ri_train <- calc_r2(train_filtered$implied_vol_ref, pred_ri_train)
r2_ri_test <- calc_r2(test_filtered$implied_vol_ref, pred_ri_test)
```

```{r}
cat("=== PERFORMANCES MODÈLE RI ===\n")
cat("RMSE Train:", round(rmse_ri_train, 4), "\n")
cat("RMSE Test:", round(rmse_ri_test, 4), "\n")
cat("R² Train:", round(r2_ri_train, 4), "\n")
cat("R² Test:", round(r2_ri_test, 4), "\n\n")
```

```{r}
rmse_ri_test

```

## 6.2 Modèle avec intercept et pentes aléatoires

En rajoutant des pentes aléatoires, on a cette fois que chaque asset a
son propre niveau de base et que sa sensibilité aux variables
explicatives varie. L'interprétation de ce modèle est que certaines
entreprises réagissent plus fortement aux changements macroéconomiques
que d'autres.

```{r}


# Formule avec pente aléatoire pour realized_vol_short
formula_ris <- as.formula(paste("implied_vol_ref ~", 
                                paste(vars_fixed, collapse = " + "),
                                "+ (1 + realized_vol_short | asset_id)"))

cat("Formule du modèle:\n")
print(formula_ris)
cat("\n")

# Entraînement

model_ris <- lmer(
  formula_ris,
  data = train_filtered,
  REML = FALSE,
  control = lmerControl(optimizer = "bobyqa", optCtrl = list(maxfun = 200000))
)





```

```{r}

summary(model_ris)
```

```{r}
# Variance components
variance_components_ris <- as.data.frame(VarCorr(model_ris))
cat("\nComposantes de variance:\n")
print(variance_components_ris)

# Prédictions
pred_ris_train <- predict(model_ris, newdata = train_filtered)
pred_ris_test <- predict(model_ris, newdata = test_filtered, allow.new.levels = TRUE)
```

```{r}



# Métriques
rmse_ris_train <- calc_rmse(train_filtered$implied_vol_ref, pred_ris_train)
rmse_ris_test <- calc_rmse(test_filtered$implied_vol_ref, pred_ris_test)
r2_ris_train <- cor(train_filtered$implied_vol_ref, pred_ris_train)^2
r2_ris_test <- cor(test_filtered$implied_vol_ref, pred_ris_test)^2

cat("\n=== PERFORMANCES MODÈLE RIS ===\n")
cat("RMSE Train:", round(rmse_ris_train, 4), "\n")
cat("RMSE Test:", round(rmse_ris_test, 4), "\n")
cat("R² Train:", round(r2_ris_train, 4), "\n")
cat("R² Test:", round(r2_ris_test, 4), "\n\n")
```

```{r}

```

On obtient un RMSE de 9.4 sur le train et 10 sur le test, en gardant un
R2 convenable.

## 6.3 Analyse des effets aléatoires

```{r}


# Extraire les effets aléatoires du meilleur modèle (RIS)
random_effects <- ranef(model_ris)$asset_id
random_effects$asset_id <- rownames(random_effects)
colnames(random_effects) <- c("Intercept", "Slope_realized_vol_short", "asset_id")

# Statistiques descriptives
cat("=== Statistiques des Effets Aléatoires ===\n")
cat("\nIntercepts aléatoires:\n")
cat("  Min:", round(min(random_effects$Intercept), 3), "\n")
cat("  Q1:", round(quantile(random_effects$Intercept, 0.25), 3), "\n")
cat("  Médiane:", round(median(random_effects$Intercept), 3), "\n")
cat("  Q3:", round(quantile(random_effects$Intercept, 0.75), 3), "\n")
cat("  Max:", round(max(random_effects$Intercept), 3), "\n\n")

cat("Slopes aléatoires (realized_vol_short):\n")
cat("  Min:", round(min(random_effects$Slope_realized_vol_short), 3), "\n")
cat("  Médiane:", round(median(random_effects$Slope_realized_vol_short), 3), "\n")
cat("  Max:", round(max(random_effects$Slope_realized_vol_short), 3), "\n\n")

# Top 10 assets avec intercepts les plus élevés
top10_high <- random_effects %>%
  arrange(desc(Intercept)) %>%
  head(10)

cat("=== Top 10 Assets - Volatilité de Base la Plus Élevée ===\n")
print(top10_high)
cat("\n")

# Top 10 assets avec intercepts les plus faibles
top10_low <- random_effects %>%
  arrange(Intercept) %>%
  head(10)

cat("=== Top 10 Assets - Volatilité de Base la Plus Faible ===\n")
print(top10_low)
cat("\n")
```

```{r}

library(ggplot2)

# 1. Distribution des effets aléatoires (Intercepts)
p1 <- ggplot(random_effects, aes(x = Intercept)) +
  geom_histogram(bins = 30, fill = "#2C7FB8", color = "white", alpha = 0.8) +
  geom_vline(xintercept = 0, linetype = "dashed", color = "red", size = 1) +
  labs(title = "Distribution des Intercepts Aléatoires",
       x = "Intercept Aléatoire",
       y = "Fréquence") +
  theme_minimal()


# 2. Distribution des effets aléatoires (Slopes)
p2 <- ggplot(random_effects, aes(x = Slope_realized_vol_short)) +
  geom_histogram(bins = 30, fill = "#4ECDC4", color = "white", alpha = 0.8) +
  geom_vline(xintercept = 0, linetype = "dashed", color = "red", size = 1) +
  labs(title = "Distribution des Slopes Aléatoires (realized_vol_short)",
       x = "Slope Aléatoire",
       y = "Fréquence") +
  theme_minimal()


# 3. Relation Intercept vs Slope
p3 <- ggplot(random_effects, aes(x = Intercept, y = Slope_realized_vol_short)) +
  geom_point(alpha = 0.5, color = "#2C7FB8", size = 2) +
  geom_smooth(method = "lm", se = TRUE, color = "red", fill = "pink", alpha = 0.2) +
  geom_hline(yintercept = 0, linetype = "dashed", color = "gray50") +
  geom_vline(xintercept = 0, linetype = "dashed", color = "gray50") +
  labs(title = "Corrélation entre Intercept et Slope Aléatoires",
       x = "Random Intercept",
       y = "Random Slope (realized_vol_short)") +
  theme_minimal()


# 4. Top 20 assets par intercept
top20_plot <- random_effects %>%
  arrange(desc(Intercept)) %>%
  head(20)

p4 <- ggplot(top20_plot, aes(x = reorder(asset_id, Intercept), y = Intercept)) +
  geom_bar(stat = "identity", fill = "#2C7FB8", alpha = 0.8) +
  coord_flip() +
  labs(title = "Top 20 Assets - Effets Aléatoires (Intercept)",
       subtitle = "Déviation par rapport à la volatilité implicite moyenne",
       x = "Asset",
       y = "Effet Aléatoire (Intercept)") +
  theme_minimal()



# 5. Prédictions vs Réel (Test set)
pred_vs_actual <- data.frame(
  Actual = test_filtered$implied_vol_ref,
  Predicted = pred_ris_test
)

p5 <- ggplot(pred_vs_actual, aes(x = Actual, y = Predicted)) +
  geom_point(alpha = 0.3, color = "#2C7FB8") +
  geom_abline(intercept = 0, slope = 1, color = "red", size = 1, linetype = "dashed") +
  geom_smooth(method = "lm", se = TRUE, color = "blue", fill = "lightblue", alpha = 0.2) +
  labs(title = "Prédictions vs Valeurs Réelles (Test Set)",
       subtitle = paste0("R² = ", round(r2_ris_test, 4), " | RMSE = ", round(rmse_ris_test, 4)),
       x = "Volatilité Implicite Réelle",
       y = "Volatilité Implicite Prédite") +
  theme_minimal() +
  coord_fixed()

```

```{r}
p5
```

------------------------------------------------------------------------

## 

Le R² de 81.19% indique que le modèle parvient à expliquer plus de
quatre cinquièmes de la variance totale de la volatilité implicite. Dans
le contexte des marchés financiers, où la volatilité est notoirement
difficile à prévoir en raison de sa nature stochastique et de sa
dépendance à de nombreux facteurs non observables, ce résultat constitue
une bone performancee. Les 18.81% de variance non expliquée reflètent la
part d'incertitude inhérente aux marchés financiers, incluant l'impact
d'événements imprévisibles, de chocs de liquidité et de facteurs
comportementaux difficiles à modéliser.

On observe cependant une tendance du modèle à sous-estimer les
volatilités extrêmes et sur-estimer les volatilités trop faibles.

```{r}
p4
```

L'actif identifié par le ticker OILD présente un effet aléatoire
d'intercept d'environ 95 points, et est donc structurellement perçu
comme risqué par le marché. On observe ainsi un continuum d'actifs à
risque élevé.

L'identification de ces actifs à volatilité structurellement élevée a
des implications pratiques majeures pour la gestion de portefeuille et
le pricing d'options.

```{r}
p3
```

Cette relation négative entre intercept et pente reflète un principe
économique plus général : la loi des rendements marginaux décroissants
de l'information. Pour un actif déjà perçu comme très volatile, une
information additionnelle confirmant cette volatilité a un impact
marginal limité. Pour un actif perçu comme stable, la même information a
un impact majeur car elle remet en question les croyances préalables du
marché.

La présence de cette corrélation négative valide également l'approche
méthodologique du modèle à effets mixtes, qui permet aux pentes de
varier d'un actif à l'autre. Un modèle à effets fixes, imposant une
pente identique pour tous les actifs, ne pourrait pas capturer cette
hétérogénéité fondamentale.

```{r}
p2
```

L"hypothèse de normalité des effets aléatoires est raisonnablement
satisfaite pour les pentes.

```{r}
p1
```

Cette distribution a une asymétrie prononcée vers la droite,
contrairement à la distribution des pentes qui présentait une forme
approximativement normale. On a donc sur le marché une population non
négligeable d'actifs intrinsèquement risqués.

```{r}


# Calculer les intervalles de confiance pour un échantillon

set.seed(123)
sample_test <- test %>%
  sample_n(min(1000, nrow(test)))  # Maximum 1000 observations

# Prédictions avec intervalles 

pred_intervals <- predictInterval(model_ris, 
                                   newdata = sample_test,
                                   level = 0.95,
                                   n.sims = 100,
                                   stat = "median",
                                   include.resid.var = TRUE)

# Combiner avec les données
pred_with_ci <- cbind(sample_test, pred_intervals)

# Visualiser
p6 <- ggplot(pred_with_ci, aes(x = implied_vol_ref, y = fit)) +
  geom_ribbon(aes(ymin = lwr, ymax = upr), fill = "#2C7FB8", alpha = 0.2) +
  geom_point(alpha = 0.5, color = "#2C7FB8") +
  geom_abline(intercept = 0, slope = 1, color = "red", linetype = "dashed") +
  labs(title = "Prédictions avec Intervalles de Confiance 95%",
       x = "Volatilité Implicite Réelle",
       y = "Volatilité Implicite Prédite") +
  theme_minimal()



```

```{r}
p6
```

On observe une expansion progressive de l'incertitude avec le niveau de
volatilité , à cause du phénomène d'hétéroscédasticité des actifs très
volatiles.

## 

```{r}

# Effet marginal de realized_vol_short
eff_realized <- ggpredict(model_ris, terms = "realized_vol_short [all]")

p7 <- plot(eff_realized) +
  labs(title = "Effet Marginal de realized_vol_short",
       x = "Volatilité Réalisée Court Terme",
       y = "Volatilité Implicite Prédite") +
  theme_minimal()


# Effet marginal de strike_dispersion
if("strike_dispersion" %in% vars_fixed) {
  eff_strike <- ggpredict(model_ris, terms = "strike_dispersion [all]")
  
  p8 <- plot(eff_strike) +
    labs(title = "Effet Marginal de strike_dispersion",
         x = "Dispersion des Strikes",
         y = "Volatilité Implicite Prédite") +
    theme_minimal()
  

}

```

```{r}
p7
p8
```
